# Данные

```{r}
#| echo: false
#| message: false
#| warning: false

main_repo = "~/Documents/GitHub/NonCognSkillsRLMS"
source(file.path(main_repo, "user_profile.R"))
source(file.path(rCodes, "libraries.R"))
source(file.path(rCodes, "00_data_prep/05_data_checks.R"))
```

Цель данной главы — представить и охарактеризовать эмпирическую базу, на которой строится диссертационное исследование, а также обозначить основные этапы предварительного анализа, предшествующего построению моделей в последующих главах. Особое внимание уделяется тому, как в используемых данных представлены некогнитивные навыки, и в какой степени применяемые измерения позволяют валидно и надёжно зафиксировать межличностные различия по ключевым характеристикам личности.

Данные о некогнитивных навыках были впервые собраны в рамках РМЭЗ в 25-й волне (2016 год), а затем повторно в 28-й волне (2019 год). Эти данные охватывают респондентов в возрасте от 10 лет и старше, что позволяет анализировать как молодежные, так и взрослые когорты. Несмотря на сбор данных в указанные годы, их открытая публикация состоялась с существенным временным лагом — только несколько лет спустя, что обусловило отложенный, но значительный исследовательский интерес к изучению некогнитивных навыков в российском контексте.

Одной из ключевых задач является анализ того, каким образом РМЭЗ операционализирует понятие некогнитивных навыков, а также сопоставление применяемого подхода с практиками измерения, реализованными в других панельных и кросс-секционных обследованиях. Особое внимание уделяется оценке валидности использованного инструментария и его применимости к российским данным.

Далее необходимо установить, представляют ли собой некогнитивные навыки независимые и слабо коррелирующие характеристики личности — то есть фиксируют ли они действительно автономные конструктные измерения, или же наблюдается значительная взаимосвязь между ними. Важным аспектом также является определение параметров изучаемой выборки, в том числе социально-демографических особенностей молодежи, включённой в анализ.

Завершающим этапом данной главы выступает проведение эксплоративного анализа распределения и выраженности некогнитивных навыков в различных подгруппах молодежи, что создаёт необходимую основу для перехода к регрессионному анализу в последующих главах.

## Как РМЭЗ операционализирует некогнитивные навыки?

Развитие междисциплинарных подходов в социальных науках, а также интерес экономистов и социологов к психологическим конструктам поставили в центр внимания вопрос о том, каким образом личностные черты соотносятся с паттернами неравенства, результатами в системе образования, на рынке труда, а также с широким спектром социально-экономического поведения. Однако одним из главных препятствий для включения измерений личностных конструктов в национально репрезентативные обследования населения оставались высокая стоимость и методологическая сложность их надёжного измерения. Классический тест на личностные черты Большой пятерки, до сих пор применяющийся в психологических исследованиях, состоит из 240 вопросов, и его заполнение занимает до 40 минут [@costa1992a; @costa1992b]. Данное ограничение стимулировало исследователей к разработке упрощённых, но валидных инструментов, позволяющих фиксировать личностные черты в рамках крупных опросных программ.

Со временем была разработана сокращённая 44-вопросная шкала Большой пятёрки [@john1999], ставшая важным шагом вперёд, поскольку она подтвердила возможность психометрически надёжного и валидного измерения пяти факторов личности с использованием более короткого и операционально удобного инструментария. Данный вопросник был положен в основу разработанного для German Socio-Economic Panel (SOEP), немецкой социально-экономической панели, теста из 15 вопросов [@gerlitz2005bfi]. Вопросник прошел психометрическую оценку и подтвердил свою валидность во всех формах опросных обследований, за исключением телефонного [@lang2011]. Последующие исследования подтвердили, что опросник демонстрирует приемлемые значения валидности и надежности, и в исследовательских контекстах, в которых существует выраженная потребность в краткости, шкала демонстрирует достаточный уровень полезности [@hahn2012]. После успешного использования в немецкой SOEP, аналогичный набор вопросов для измерения личностных черт Большой пятерки был включён в другие крупные панельные исследования, такие как Household, Income, and Labour Dynamics (HILDA) в Австралии [@lucas2009] и British Household Panel Survey (BHPS) в Великобритании [@taylor2009].

Позднее данная шкала была дополнена измерениями других личностных черт, включая настойчивость \[grit\], предвзятость в интерпретации враждебности \[hostile attribution bias\] и особенности принятия решений. Эти компоненты были включены в модуль некогнитивных навыков в рамках программы Skills toward Employment and Productivity (STEP), реализованной Всемирным банком в три волны в период с 2011 по 2017 год. Программа STEP была направлена на измерение ключевых навыков экономически активного населения и отслеживание их динамики по возрастным когортам в развивающихся странах. На момент реализации STEP оставалась единственной международной инициативой, включавшей системное измерение некогнитивных способностей, таким образом отдавая дань трудам Джеймса Хекмана и его коллег, доказавших значимость этих навыков для разнообразных социально-экономических исходов [@stepskills2014].

Именно эта версия блока вопросов была интегрирована в обследование РМЭЗ в 2016 году и повторно применена в 2019 году. Однако сами данные стали доступны для широкой исследовательской аудитории лишь спустя несколько лет, что обусловило заметный рост интереса к изучению некогнитивных характеристик экономически активного населения России в академической литературе. На @fig-ncs-likert представлены ответы на единичные вопросы теста на некогнитивные навыки Большой пятерки, включенные в РМЭЗ в 25й и 28й волнах среди молодежи 15-29 лет.

```{r}
#| label: fig-ncs-likert
#| fig-cap: 'Шкала Лайкерта единичных вопросов для измерения некогнитивных навыков Большой пятерки в РМЭЗ среди молодежи 15-29 лет, данные 25-й и 28-й волн'
#| fig-width: 7
#| fig-height: 10

likert_plot_ncs

```

## Валидность и надежность инструментария

Внутренняя согласованность \[internal consistency\] и психометрические характеристики пяти конструктов некогнитивных навыков (открытость, добросовестность, экстраверсия, доброжелательность и эмоциональная стабильность) оценивались с использованием общей $\alpha$ Кронбаха, средних корреляций между вопросами \[inter-item correlations\], сложности вопроса \[item difficulty\], дискриминации вопроса \[item discrimination\] и статистики $\alpha$ Кронбаха если вопрос удален. Каждый конструкт измерялся с использованием трех вопросов с ответами, записанными по четырехбалльной шкале Лайкерта. Хотя короткие шкалы снижают нагрузку на респондентов в крупных опросах, они по своей сути ограничивают показатели надежности из-за уменьшенной вариативности ответов.

Во всех пяти шкалах средняя между-вопросная корреляция варьировалась от 0,222 (экстраверсия) до 0,367 (эмоциональная стабильность), при этом все значения превышали общепринятую нижнюю границу 0,15 для коротких психологических шкал [@clark1995]. Это предполагает достаточную внутреннюю согласованность в пределах каждого конструкта. В частности, шкала открытости продемонстрировала прочную между-вопросную корреляцию 0,271 и $\alpha$ Кронбаха 0,521, что указывает на умеренную внутреннюю согласованность. Учитывая, что общий $\alpha$ Кронбаха чувствителен к количеству вопросов в шкале, значения в диапазоне 0,45–0,65 приемлемы для шкал из трех вопросов, особенно при использовании для оценки на уровне населения \[population-level estimation\].

Добросовестность ($\alpha$ = 0,451), экстраверсия ($\alpha$ = 0,467) и доброжелательность ($\alpha$ = 0,478) также показали разумную внутреннюю согласованность, подкрепленную между-вопросными корреляциями на уровне около 0,22–0,23. Эмоциональная стабильность дала самую высокую внутреннюю согласованность ($\alpha$ = 0,633) и самую сильную корреляцию между вопросами (0,367), что предполагает высокую внутреннюю однородность и надежность для этого конструкта.

{{< pagebreak >}}
