# Путь от учебы к работе: способствуют ли некогнитивные навыки трудоустройству молодежи?

```{r}
#| echo: false
#| message: false
#| warning: false

main_repo = "~/Documents/GitHub/NonCognSkillsRLMS"
source(file.path(main_repo, "user_profile.R"))
source(file.path(rCodes, "libraries.R"))
source(file.path(emplNcs, "02_descr_empl.R"))
source(file.path(emplNcs, "03_regression_empl.R"))
source(file.path(emplNcs, "04_regression_supplement.R"))

```

## Постановка исследовательской задачи

Несмотря на формально высокий уровень образовательных достижений российской молодежи, их интеграция в рынок труда остается затрудненной. Высокие уровни безработицы, частые случаи занятости не по специальности и низкая степень соответствия между полученным образованием и характером работы подчеркивают системные проблемы на этапе перехода от учебы к профессиональной деятельности. На этом фоне особенно остро встает вопрос о том, какие индивидуальные качества молодых людей способствуют более успешной адаптации на рынке труда.

Настоящая глава посвящена анализу роли некогнитивных навыков — компонентов человеческого капитала, ранее недооцененных в экономических исследованиях — в определении качества трудоустройства молодежи. Под качеством занятости в рамках данной главы мы понимаем не только сам факт трудоустройства, но и такие его качественные аспекты, как характер выполняемой работы (умственный или ручной труд) и соответствие уровня квалификации требованиям занимаемой должности \[skill mismatch\]. Анализ проводится на данных российской молодежи в возрасте 15–29 лет, фокусируясь на индивидуальных особенностях предложения труда.

Согласно официальной статистике, молодежь демонстрирует самые высокие уровни безработицы: в 2022 году они составили 26% среди молодежи в возрасте 15–19 лет, 13,6% среди 20–24-летних и 5,2% среди 25–29-летних. Для сравнения, уровень безработицы среди лиц в возрасте 40–44 лет — минимальный по возрастным когортам — составлял лишь 2,8% [@rosstat2024, с. 122]. Кроме того, среди выпускников высших учебных заведений 2020–2022 годов, нашедших работу, для 24% занятость не соответствовала полученной специальности, что указывает на явное институциональное противоречие между спросом и предложением на национальном рынке труда. Наконец, официальные данные также свидетельствуют об исключительно высокой пространственной сегрегации: при среднем уровне безработицы по стране в 4% в 2022 году, значения варьировались от 1,6% в Ямало-Ненецком Автономном округе до 30% в Республике Ингушетия.[^04_ncs_empl-1]

[^04_ncs_empl-1]: Данные Росстата были получены 24 сентября 2024 года по следующей ссылке: <https://rosstat.gov.ru/storage/mediabank/Trud_3_15-s.xlsx>

Принимая во внимание существующее на макроуровне пространственное неравенство в трудоустройстве, в данной главе фокус сосредоточен не на факторах спроса, а на предложении рабочей силы, ставя во главу угла индивидуальные факторы, влияющие на выход молодежи на рынок труда. Поставленный в главе исследовательский вопрос формулируется следующим образом: *влияют ли некогнитивные навыки на успешность выхода молодежи на рынок труда — в терминах занятости, характера труда и соответствия между уровнем образования и выполняемой работой?* Если да, то какие именно навыки играют ключевую роль, и как проявляется их эффект в различных социально-экономических контекстах?

В рамках этого общего вопроса решается ряд уточняющих задач:

-   Определить возраст, при котором вероятность успешного трудоустройства максимальна, что позволит более точно очертить временные границы переходного периода;

-   Проверить, различается ли влияние некогнитивных навыков в зависимости от стартового социально-экономического статуса (SES), зафиксированного в подростковом возрасте;

-   Изучить возможные гендерные различия в эффекте некогнитивных навыков, с учетом того, что женщины чаще сталкиваются с барьерами в занятости и заработке;

-   Оценить, усиливается ли отдача от некогнитивных навыков при наличии высшего образования, что важно для понимания сочетания «мягких» и «жестких» компонентов человеческого капитала.

Существенным вкладом данного исследования является анализ обозначенных исследовательских вопросов в разрезе социально-экономического статуса (СЭС) семьи, зафиксированного на момент достижения индивидом 15-летнего возраста — то есть на начальном этапе перехода от учебы к работе. Такой аналитический ракурс основан на двух ключевых предпосылках. Во-первых, он позволяет учесть влияние стартовых условий на процесс трудоустройства, признавая, что молодежь из более обеспеченных семей изначально обладает более высокой вероятностью занятости. Применение лагированного показателя среднедушевого дохода домохозяйства дает возможность избежать проблемы одновременности \[simultaneity bias\], акцентируя внимание на ресурсах, реально доступных семье в момент начала трудовой траектории индивида. Во-вторых, исследование направлено на выявление некогнитивных навыков, обладающих наибольшей значимостью для интеграции в рынок труда представителей социально уязвимых групп. Это имеет принципиальное значение для выработки эффективной молодежной политики, направленной на повышение социальной мобильности и расширение возможностей профессиональной реализации молодежи из маргинализированных слоев населения.

Особое внимание в анализе уделяется третьему индикатору качества трудоустройства — вертикальному несоответствию \[vertical mismatch\] уровня образования выполняемой работе \[overeducation\], что рассматривается как один из наиболее важных индикаторов неоптимальной утилизации человеческого капитала. В данном исследовании эта проблема анализируется исключительно среди молодежи с высшим образованием, позволяя более точно оценить последствия неиспользования инвестированных ресурсов — как личных, так и семейных.

Таким образом, глава предлагает комплексный подход к пониманию роли некогнитивных навыков в обеспечении успешного перехода от учебы к работе, опираясь на современные вызовы молодежной занятости в России.

## Эконометрическая верификация

Для оценки влияния некогнитивных навыков на вероятность занятости в данном исследовании используется несбалансированная панельная выборка, в которой часть наблюдений представлена лишь одной записью. Для решения поставленных исследовательских вопросов применяется модель регрессии со смешанными эффектами (многоуровневая модель) [@gelman2006; @mixed-ef2000; @wu2009]. Такой подход особенно подходит для анализа зависимых, кластеризованных или иерархически организованных наблюдений, а также данных с повторяющимися измерениями [@yang2014]. Основным преимуществом данного метода является возможность контролировать эндогенность, возникающую из-за ненаблюдаемой гетерогенности на нескольких уровнях.

Во-первых, учитывая панельную природу данных, где значительная часть выборки содержит по две записи во времени, в модель включён случайный интерсепт для индивидуальных идентификаторов, что позволяет разделить межиндивидуальные и внутрииндивидуальные различия в занятости и некогнитивных навыках.

Кроме того, возрастной диапазон выборки (15–29 лет), соответствующий определению перехода от школы к работе, принятому МОТ, может порождать эндогенность на индивидуальном уровне вследствие различий в базовой вероятности занятости по возрасту. Более низкие уровни занятости, как ожидается, характерны для более молодых респондентов, продолжающих обучение в средней школе или вузе. Для учета данного эффекта в модель включён случайный перехват по возрасту, что позволяет варьировать вероятность занятости в зависимости от возрастной группы.

Ещё одним источником эндогенности являются пространственные факторы. Россия — крупное и населённое федеративное государство с выраженными региональными различиями в доступе к рынку труда. Эти факторы, ненаблюдаемые и неучтённые в оценке, неизбежно влияют на базовую вероятность трудоустройства: индивиды с одинаковыми характеристиками могут иметь разные шансы получить работу исключительно в силу региональной сегрегации рынка труда. Для разделения меж- и внутри-региональной вариации в модель включён случайный перехват по региону.

Все вышеуказанные соображения учтены в основной модели исследования, которая, помимо случайных эффектов, предсказывает вероятность занятости на основе «Большой пятёрки» личностных черт и контролирует такие характеристики, как пол, место проживания, квинтиль подушевого дохода домохозяйства (в качестве прокси социально-экономического статуса), факт текущего обучения и наивысший достигнутый уровень образования. В связи с этим, модель имеет следующее уравнение:

$$
\text{TransitionSuccessful}_{i} = \beta_{0} + 
\beta_{1} \cdot \text{Sex}_{i} +
\beta_{2} \cdot \text{Education Level}_{i} +
\beta_{3} \cdot \text{Currently in Education}_{i} +
\beta_{4} \cdot \text{Area}_{i} +
\beta_{5} \cdot \text{SES Quintile}_{i} +
\beta_{6} \cdot \text{Openness}_{i} +
\beta_{7} \cdot \text{Conscientiousness}_{i} +
\beta_{8} \cdot \text{Extraversion}_{i} +
\beta_{9} \cdot \text{Agreeableness}_{i} +
\beta_{10} \cdot \text{Emotional Stability}_{i} +
u_{\text{region}[i]} + u_{\text{id}[i]} + u_{\text{age}[i]} + \epsilon_{i} $$

где $u_{\text{region}[i]} \sim N(0, \sigma^2_{\text{region}})$ — случайный перехват по региону; $u_{\text{id}[i]} \sim N(0, \sigma^2_{\text{id}})$ — случайный интерсепт по индивидуальному идентификатору; $u_{\text{age}[i]} \sim N(0, \sigma^2_{\text{age}})$ — случайный интерсепт по возрасту; $\epsilon_{i} \sim N(0, \sigma^2)$ — ошибка модели.

Следует отметить, что существующие структуры социально-экономического неравенства существенно влияют на переход молодежи от учебы к работе: молодые люди из более обеспеченных семей имеют доступ к более качественным школам, родительским сетям и большему числу «дефолтных» возможностей для трудоустройства. Напротив, бедные, лишённые социальных лифтов для повышения статуса в обществе, подвергаются более высоким рискам безработицы в силу меньшего объёма человеческого капитала. В этой связи для целей трудовой политики крайне важно понять, какие некогнитивные навыки помогают социально уязвимой молодежи получить доступ к занятости. Данные дополнительные исследовательские вопросы решаются с помощью двух дополнительных многоуровневых моделей.

Вторая модель включает случайные коэффициенты (наклоны) некогнитивных навыков по квинтилям дохода, что позволяет учесть роль социально-экономического статуса в связи между некогнитивными навыками и занятостью. Кроме того, модель оценивает случайный наклон некогнитивных навыков по квинтильным группам среднедушевого дохода домохозяйства, отражая ненаблюдаемую гетерогенность во взаимодействии между этими характеристиками.

Наконец, различный уровень образования, как ожидается, приводит к неодинаковой вероятности занятости, и влияние некогнитивных навыков на трудоустройство может различаться для лиц с высшим образованием и без него. Для учёта этой гетерогенности верификационная модель включает случайные коэффициенты некогнитивных характеристик по наивысшему достигнутому уровню образования, что реализовано в третьей оценочной модели.

В дополнение к измерению эффекта переменных на успех перехода от учебы к работе, регрессионные модели также используют две других переменных. Первая указывает на вероятность занятости в высококвалифицированном умственном труде. Вторая, на основе ограниченной выборки молодежи с высшим образованием, измеряет эффект некогнитивных навыков на занятость в должностях, требующих меньшего уровня квалификации.

Анализ данных был выполнен в среде `R` [@R], открытом программном обеспечении для статистических вычислений. Модели со смешанными эффектами были рассчитаны с использованием пакета `lme4` [@bates2015], а статистическая значимость коэффициентов — с помощью пакета `lmerTest` [@lmerTest].

## Результаты

### Декомпозиция разброса в занятости

Для подготовки к инференциальному анализу, направленному на оценку влияния некогнитивных навыков на вероятность трудоустройства, были рассчитаны три модели со смешанными эффектами. Первая модель включала только случайные интерсепты для возраста, индивидуального идентификатора (для учета респондентов, опрошенных дважды), региона (для контроля несбалансированной вероятности занятости, связанной с территориальной неоднородностью) и уровня завершенного образования (чтобы разделить влияние возраста и уровня образования).

Анализ коэффициентов разложения дисперсии \[variance partitioning coefficients, (VPC)\], также известных как коэффициенты внутриклассовой корреляции \[intraclass correlation coefficients, (ICC)\], рассчитанных по базовой модели, позволяет выявить ключевые источники вариации в вероятности успешного перехода от учебы к работе. Эти коэффициенты отражают долю общей дисперсии, которая может быть отнесена к соответствующему случайному эффекту.

@tbl-vpc представляет результаты оценки VPC по базовой модели, которая включает только случайные перехваты. Согласно полученным данным, почти 22% вариации в успешности перехода молодежи от учебы к занятости объясняется возрастом. Эффект завершенного уровня образования составляет около 6% вариации в вероятности трудоустройства. Пространственные различия в доступе к рынку труда, отраженные в региональных случайных эффектах, составляют почти 3% вариации. Остальная часть — примерно 26% дисперсии — обусловлена индивидуальными факторами, не учтенными в модели через включенные случайные эффекты.

```{r}
#| label: tbl-vpc
#| tbl-cap: Variance Partitioning Coefficients of the Baseline Mixed Effects Model 



# Calculate ICC values
icc_results_swt <- 
    icc(m1_empl, by_group = TRUE) %>%
    as.data.frame %>%
    mutate(Group = case_when(Group == "idind" ~ "Individual ID",
                            Group == "region" ~ "Region",
                            Group == "age" ~ "Age",
                            Group == "edu_lvl" ~ "Education"))


icc_results_swt |>
  tinytable::tt(
    # caption = "Intraclass Correlation Coefficients by Group",
    notes = "Источник: расчеты автора на основе данных РМЭЗ за 2016 и 2019 годы."
  ) |>
  tinytable::format_tt(digits = 2)
  
```

### Возраст и вероятность трудоустройства

Учитывая значительную роль возрастных различий в базовой вероятности занятости, целесообразно более подробно рассмотреть влияние возраста. @fig-age визуализирует эффект возраста на предсказанную вероятность успешного перехода от учебы к работе в зависимости от пола, основанный на базовой модели со смешанными эффектами. Поскольку основное внимание уделяется оценке возраста, при котором молодые женщины и мужчины с высшим образованием (т.е. с максимально накопленным человеческим капиталом) с наибольшей вероятностью находят работу, график отражает не константу модели, а предсказанные значения. В частности, расчеты выполнены для молодежи в возрасте от 21 до 29 лет, проживающей в городской местности, относящейся к третьему квинтилю по доходу на душу населения (т.е. 41–60-й процентиль), не обучающейся в настоящее время и имеющей завершенное высшее образование. Нижняя граница возраста — 21 год — выбрана в соответствии с теоретическим возрастом получения диплома бакалавра в российской системе образования. Эффекты визуализированы на основе модели 2, представленной в @tbl-regs-mem-fixed.

Как видно на графике, вероятность успешного перехода от учебы к занятости достигает пика между 28 и 29 годами, что указывает на возраст, в котором большинство молодых людей устраиваются на работу. Иными словами, годы, следующие за получением высшего образования, могут быть достаточно сложными для молодежи, поскольку разрыв между окончанием обучения и возрастом наивысшей вероятности трудоустройства составляет более пяти лет.

```{r}
#| label: fig-age
#| fig-cap: Predicted Probability of Age (Random Intercept Term) on Employment by Sex, Baseline Mixed-Effects Model

age_effect_sel

```

### Влияние некогнитивных навыков на занятость

Хотя данное исследование сосредоточено на оценке влияния некогнитивных навыков на трудоустройство молодежи, оно не может игнорировать другие факторы, также влияющие на вероятность занятости и одновременно связанные с некогнитивными характеристиками. @tbl-regs-mem-fixed представляет результаты трех моделей со смешанными эффектами, рассчитанных для информирования основного анализа. Как уже отмечалось ранее, первая — базовая модель — включает только случайные интерсепты \[random intercepts\] для возраста, идентификатора индивида и региона. Вторая модель дополняется социодемографическими переменными в фиксированной (неизменяющейся) части: пол, текущее участие в образовании, завершенный уровень образования, квинтиль дохода на душу населения в домохозяйстве на момент начала перехода (т.е. в возрасте 15 или 16 лет), а также тип населенного пункта. Третья модель расширяет вторую за счет добавления некогнитивных характеристик: открытость опыту, добросовестность, экстраверсия, доброжелательность и эмоциональная стабильность.

Прежде чем переходить к интерпретации коэффициентов, целесообразно рассмотреть изменение дисперсии между моделями. В то время как компоненты дисперсии первой модели уже были рассмотрены в одном из предыдущих разделов (а значения стандартного отклонения были преобразованы в доли дисперсии в @tbl-vpc), сравнение второй и третьей моделей позволяет оценить долю дисперсии, объясненную включением в модель пяти некогнитивных характеристик. Так, значение маргинального R-квадрата, отражающее долю дисперсии, объясненную фиксированной частью модели, указывает на то, что некогнитивные навыки объясняют более 1.5% вариативности в переходе от учебы к работе.

Что касается социодемографических переменных, модель не выявила статистически значимого эффекта пола на успех перехода от образования к занятости. Хотя на первый взгляд это может показаться неожиданным, важно учитывать, что в данном анализе не рассматриваются качественные характеристики работы — такие как условия труда или уровень оплаты. Место проживания также не оказывает статистически значимого влияния. Напротив, завершенный уровень образования демонстрирует устойчивое положительное влияние в обеих моделях: более высокий уровень образования увеличивает вероятность трудоустройства. Существенно, что в модели с некогнитивными навыками эффект образования снижается, что свидетельствует о частичном перекрытии этих эффектов — часть влияния некогнитивных характеристик ранее учитывалась через переменную образования. Далее, текущее участие в образовательном процессе снижает вероятность занятости более чем на 14% в обеих моделях. Наконец, социально-экономический статус на момент начала перехода оказывает статистически значимое положительное влияние, подчеркивая значение исходных условий и социального окружения: принадлежность к верхним 20% домохозяйств по доходу на душу населения в возрасте 15–16 лет увеличивает вероятность успешного перехода от учебы к работе почти на 4%.

Что касается некогнитивных навыков, то добросовестность и экстраверсия выступают в качестве двух ключевых характеристик, оказывающих положительное и статистически значимое влияние на занятость. Добросовестность повышает вероятность успешного перехода от учебы к работе на 4.2%, а экстраверсия — на 1.5%.

```{r}
#| label: tbl-regs-mem-fixed
#| tbl-cap: "Фиксированные (неварьирующиеся) коэффициенты смешанных моделей с случайными интерсептами по возрасту, индивидуальному идентификатору и региону: (1) Модель с случайными интерсептами и некогнитивными навыками, (2) Модель с случайными интерсептами, некогнитивными навыками и контрольными переменными"

reg_tables_mem_fixed
```

Последующие модели, аналогично третьей модели в @tbl-regs-mem-fixed, поочередно исключают одну из фиксированных переменных и рассматривают её в качестве группирующего фактора для случайных наклонов (random slopes) некогнитивных навыков. Таким образом, были рассчитаны ещё три модели, исследующие влияние некогнитивных навыков на вероятность занятости с учетом квинтиля дохода на душу населения (Модель 4), завершенного уровня образования (Модель 5) и пола (Модель 6). В то время как фиксированная часть моделей представлена в @tbl-regs-mem-random, основной акцент анализа смещается на варьирующиеся коэффициенты некогнитивных характеристик в рамках выделенных групп. Эти различия подробно рассматриваются в следующих трех разделах.

```{r}
#| label: tbl-regs-mem-random
#| tbl-cap: "Фиксированные (неварьирующиеся) коэффициенты смешанных моделей с случайными наклонами по некогнитивным навыкам в разрезе: (1) количества лет с момента окончания наивысшего уровня образования, (2) квинтиля среднедушевого дохода домохозяйства в возрасте 15/16 лет, (3) уровня образования и (4) пола." 

reg_tables_mem_random
```

### Начальные условия имеют значение: навыки дают разные эффекты в зависимости от социально-экономического статуса

На основе рассчитанной смешанной модели с варьирующимися коэффициентами наклона (random slopes) для некогнитивных навыков, @fig-plot-ses визуализирует изменения коэффициентов наклона некогнитивных навыков по квинтилям дохода домохозяйства на душу населения в начале перехода от учебы к работе, то есть в возрасте 15–16 лет. Как уже отмечалось, это было сделано для учета начальных условий, предшествующих выходу на рынок труда, а также для устранения обратной причинности между доходом домохозяйства и вкладом самих работающих респондентов в этот доход (то есть, когда трудоустроенные молодые люди увеличивают совокупный доход семьи своими заработками).

В соответствии с предыдущим анализом, модель, оценивающая эти эффекты, показывает значимое влияние только двух характеристик — добросовестности и экстраверсии. При этом видно, что отдача от этих навыков выше в группах с уровнем дохода выше медианного. Например, эффект экстраверсии практически отсутствует для молодежи из 20% наименее обеспеченных домохозяйств (менее 1%). В то же время он составляет 2.92% для молодых людей из четвёртого квинтиля и 1.75% — для представителей верхних 20% по уровню дохода на душу населения. Несмотря на то, что добросовестность демонстрирует более высокие по величине эффекты, она также подчиняется той же закономерности: молодые люди из более обеспеченных семей получают от этого навыка большую отдачу.

Полученные результаты вызывают обеспокоенность по поводу перспектив социальной мобильности, указывая на то, что молодёжь из более состоятельных семей имеет преимущество в успешном завершении перехода от учебы к работе.

```{r}
#| label: fig-plot-ses
#| fig-cap: Коэффициенты вероятности влияния некогнитивных навыков на занятость по квинтилям среднедушевого дохода домохозяйства (случайные наклоны модели со смешанными эффектами)

plot_ses
```

### Повышает ли уровень образования эффект от некогнитивных навыков на занятость?

Одним из исследовательских вопросов настоящего исследования было выяснение того, усиливает ли уровень образования эффект от некогнитивных навыков на вероятность занятости. На основе шестой смешанной модели были рассчитаны варьирующиеся коэффициенты наклона (random slopes) для некогнитивных навыков в разрезе уровней образования, полученных респондентами. @fig-plot-edu визуализирует данные эффекты.

Так как модель выявила значимое влияние добросовестности и экстраверсии, результаты показывают, что влияние этих навыков существенно различается в зависимости от уровня образования. В частности, эффект добросовестности последовательно увеличивается с ростом уровня образования, положительно влияя на вероятность трудоустройства. Так, для молодежи без завершенного среднего образования эффект составляет 4.01%, тогда как для обладателей высшего образования он возрастает до 4.66%.

Противоположная закономерность наблюдается в случае экстраверсии: её влияние оказывается более значимым для молодежи с низким уровнем образования. Эффект экстраверсии для респондентов без среднего образования составляет 1.52%, тогда как для молодежи с высшим образованием он снижается до 1.23%. Другими словами, социальные навыки играют более важную роль в занятости молодежи без академических квалификаций высокого уровня.

```{r}
#| label: fig-plot-edu
#| fig-cap: Коэффициенты влияния некогнитивных навыков на вероятность занятости в разрезе уровня образования, варьирующиеся коэффициенты модели со смешанными эффектами

plot_edu
```

### Могут ли некогнитивные навыки сократить гендерный разрыв в занятости?

В то время как проведённый анализ показал, что у молодых женщин ниже шансы найти работу и войти в мир труда, последняя регрессионная модель проверяет, могут ли некогнитивные навыки способствовать сокращению гендерного разрыва в занятости. @fig-plot-gender визуализирует эффекты некогнитивных навыков на занятость, рассчитанные на основе варьирующихся коэффициентов \[random slopes\] этих навыков по полу.

Хотя модель, из которой были получены эти коэффициенты, также указывает на статистически значимое влияние добросовестности и экстраверсии, первый навык оказывает большее влияние на занятость молодых мужчин. В частности, увеличение добросовестности на 1 стандартное отклонение повышает вероятность занятости для мужчин на 5.53%, тогда как для женщин – лишь на 2.77%. Другими словами, добросовестность приносит молодым мужчинам значительно больший эффект в плане занятости, чем их сверстницам.

Важно отметить, что экстраверсия демонстрирует противоположную закономерность. Хотя как само её влияние, так и гендерный разрыв в этом влиянии меньше, чем в случае добросовестности, увеличение экстраверсии на 1 стандартное отклонение повышает вероятность занятости у женщин на 1.92 процентных пункта, в то время как у мужчин — на 1.04 п.п. Это указывает на то, что экстраверсия является тем некогнитивным навыком, который может способствовать сокращению гендерного разрыва в занятости.

```{r}
#| label: fig-plot-gender
#| fig-cap: Коэффициенты влияния некогнитивных навыков на вероятность занятости по полу, варьирующиеся коэффициенты модели со смешанными эффектами

plot_sex
```

### Некогнитивные навыки и характер труда

Целью данного раздела является оценка влияния некогнитивных навыков на выбор характера трудовой деятельности среди молодежи. В частности, исследуется, связаны ли определённые некогнитивные характеристики с профессиональной ориентацией в пользу умственного труда по сравнению с физическим. Для классификации профессий используется Международная стандартная классификация занятий (МСКЗ-08), согласно которой все профессии условно распределяются на четыре группы в зависимости от характера труда и уровня квалификации:

1.  высококвалифицированные специалисты, занятые преимущественно умственным трудом (группы 1, 2 и 3 МСКЗ-08) \[high-skilled white collar\];
2.  работники с более низким уровнем квалификации, также занятые умственным трудом \[low-skilled white collar\];
3.  квалифицированные работники, занятые физическим трудом \[high-skilled blue collar\];
4.  низкоквалифицированные рабочие, выполняющие физическую работу \[low-skilled blue collar\].

Следуя методологическому подходу, представленному в классическом исследовании @heckman2006a, мы проверяем, коррелируют ли некогнитивные навыки молодежи с выбором профессий, требующих высококвалифицированного умственного труда - этому посвящена основная модель. В расширенной модели дополнительно учитываются стартовые социально-экономические условия: коэффициенты наклона для некогнитивных навыков варьируются в зависимости от квинтиля среднедушевого дохода домохозяйстве когда индивид был в возрасте 15 лет. Такой подход позволит в полной мере нейтрализовать эффект потенциальных стартовых преимуществ молодежи из более богатых семей на возможности выбора характера труда и профессии. Результаты моделей представлены в @tbl-mem-occup.

```{r}
#| label: tbl-mem-occup
#| tbl-cap: 'Фиксированные (неварьирующиеся) коэффициенты смешанных моделей выбора профессии: (1) Высококвалифицированные работники, занятые интеллектуальным трудом, (2) Высококвалифицированные работники, занятые интеллектуальным трудом, со случайными коэффицинтами некогнитивных навыков по социально-экономическому статусу'

reg_tables_occup

```

Первая модель, контролирующая квинтиль среднедушевого дохода в начале транзиции от учебы к работе показывает, что принадлежность к 20% наиболее обеспеченных домохозяйств статистически значимо увеличивает вероятность занятости в сфере высококвалифицированного умственного труда на 5.5%. Этот результат подчеркивает необходимость учета социально-экономического неравенства при анализе влияния индивидуальных характеристик на профессиональный выбор, что и реализовано во второй модели.

В отношении некогнитивных навыков обе модели выявляют положительный и статистически значимый эффект открытости новому опыту и добросовестности на вероятность занятости в высококвалифицированной умственной сфере. Несмотря на умеренную величину эффекта (около 1.5 процентных пунктов), его стабильность в разных спецификациях подтверждает надежность результатов. Визуализация варьирующихся коэффициентов некогнитивных навыков в зависимости от квинтиля среднедушевого дохода представлена на @fig-occup-ses.

Результаты, представленные на @fig-occup-ses, ясно указывают на выраженную гетерогенность эффектов открытости к новому опыту и добросовестности на вероятность занятости в качестве высококвалифицированного специалиста, выполняющего преимущественно умственный труд. Более того, наблюдается четкий социально-экономический градиент: влияние данных некогнитивных навыков оказывается существенно более выраженным среди молодежи, происходящей из семей с более высоким уровнем дохода.

В частности, эффект открытости демонстрирует монотонный рост в зависимости от уровня среднедушевого дохода домохозяйства: от 1.2% среди представителей наименее обеспеченной квинтильной группы до почти 2.5% среди молодежи из 20% самых обеспеченных семей. Это свидетельствует о том, что открытость как личностное качество, связанное с любознательностью, креативностью и готовностью воспринимать новое, конвертируется в конкурентное преимущество на рынке труда, особенно для тех, кто изначально обладает лучшими стартовыми возможностями.

Хотя эффект добросовестности не демонстрирует такой же монотонности, он также оказывается более выраженным в доходных квинтилях выше среднего. Так, коэффициенты для третьего и четвертого квинтилей составляют 2.26% и 1.5% соответственно, тогда как для первого и второго — 1.43% и 1.77%. Это может указывать на то, что такие качества, как организованность, ответственность и стремление выполнять работу качественно, особенно ценятся в профессиональной среде, к которой молодежь из семей с более высоким СЭС имеет больший доступ — как за счет социальных сетей, так и за счет культурного и образовательного капитала семьи.

Таким образом, полученные результаты подчеркивают не только значимость некогнитивных навыков для успешной интеграции в сегмент высококвалифицированного умственного труда, но и важность учета социально-экономического контекста, в котором данные навыки реализуются. Это подтверждает необходимость дифференцированного подхода к разработке молодежной политики, направленной на компенсацию структурных неравенств в доступе к «качественной» занятости.

```{r}
#| label: fig-occup-ses
#| fig-cap: 'Коэффициенты вероятности эффекта некогнитивных навыков на занятость по квинтилям среднедушевого дохода домохозяйства: случайные кривые смешанной модели.'

plot_ses_occup


```

### Влияют ли некогнитивные способности на выбор занятости выпускников с высшим образованием в менее квалифицированных должностях?

Избыточная квалификация является не только следствием структурных дисбалансов на рынке труда, но и результатом индивидуальных характеристик, которые определяют, насколько эффективно выпускники справляются с переходом от учебы к работе. Хотя социально-экономический статус задаёт важные ограничения и возможности, некогнитивные компоненты человеческого капитала способны влиять на то, как именно индивиды принимают карьерные решения и адаптируются к доступным вариантам занятости. Модель, представленная в таблице @tbl-reg-mismatch, основана исключительно на респондентах с завершённым высшим образованием, и ставит целью посмотреть на феномена избыточной квалификации сквозь призму некогнитивных навыков.

Если рассматривать влияние социально-экономического положения семьи, результаты показывают, что выходцы из наиболее обеспеченного квинтиля (Q5) имеют наиболее низкую вероятность оказаться переобразованными по сравнению с представителями нижнего квинтиля. Коэффициент для Q5 отрицателен и статистически значим, что указывает на большее преимущество выпускников из состоятельных домохозяйств к риску избыточной квалификации. Эффекты для средних квинтилей статистически незначимы, что свидетельствует об отсутствии систематических различий в риске избыточной квалификации по всей остальной социально-экономической иерархии.

Переходя к некогнитивным навыкам, можно выделить две значимые черты. Более высокий уровень открытости опыту связан с меньшей вероятностью избыточной квалификации, что говорит о том, что более открытые выпускники способны лучше использовать свою креативность, любознательность и адаптивность для нахождения работы, соответствующей их образованию. Добросовестность также демонстрирует отрицательную связь, хотя и более слабую, что указывает на ценность настойчивости и организованности при поиске подходящей занятости. Другие черты — экстраверсия, доброжелательность и эмоциональная стабильность — не проявляют статистически значимого влияния, что говорит об их ограниченной роли в формировании соответствия работы и образования в данном контексте.

В совокупности эти результаты показывают, что, хотя социально-экономические ресурсы в виде стартовых условий семьи остаются важным фоном, способность выпускников избежать переизбыточной квалификации также формируется их некогнитивными навыками, в частности открытостью и добросовестностью, которые помогают трансформировать образовательные достижения в рабочие места, соответствующие их квалификации.

```{r}
#| label: tbl-reg-mismatch
#| tbl-cap: Результаты регрессионной модели со смешанными эффектами, модель несоответсвия уровня образования выполняемой работе (избыточной квалификации)

reg_tab_overeduc
```

## Обсуждение

Результаты данного исследования подчеркивают ряд ключевых аспектов, заслуживающих внимания. Прежде всего, важно отметить поздний выход молодежи на рынок труда, даже при наличии диплома о высшем образовании. Так, наибольшая вероятность трудоустройства наблюдается в возрасте 26 лет — через пять лет после теоретического срока завершения высшего образования в России. Это свидетельствует о наличии значительных трудностей у молодых людей на пути к трудоустройству сразу после окончания вуза.

Во-вторых, наличие диплома о высшем образовании не дает существенного преимущества в получении работы по сравнению с молодежью, окончившей только среднюю школу или получившей среднее профессиональное образование. Преимущество наблюдается лишь по сравнению с теми, кто не имеет образования вообще. Однако это скорее связано с ограничениями оценки, поскольку верификационная модель не учитывает качественные характеристики занятости, такие как профессия, занимаемая должность, удовлетворенность работой и т.д., фокусируясь исключительно на факте занятости. Предыдущие исследования действительно указывают на наличие премии за высшее образование [@rozhkova2021], но также отмечается, что несмотря на исторический рост, отдача от высшего образования в России остается значительно ниже среднемирового уровня [@returns2021]. При этом подчеркивается, что предложение человеческого капитала, формируемого национальной системой образования, существует независимо от качества институтов рынка труда [@gimpelson2016].

Исследование также показало, что принадлежность к более состоятельным домохозяйствам существенно повышает шансы молодежи на успешное трудоустройство. При этом для оценки социально-экономического положения использовался лагированный показатель: учитывался доход домохозяйства в тот момент, когда индивидам было 15–16 лет, то есть на этапе формирования их стартовых условий, задолго до выхода на рынок труда. Такой подход позволяет избежать эффекта одновременности и надежнее выявить влияние исходного социально-экономического статуса. Результаты показывают, что даже при контроле наличия диплома о высшем образовании стартовый социально-экономический ресурс оказывает устойчивое положительное влияние на шансы трудоустройства. Это подчеркивает, что одного получения образования недостаточно для полного преодоления исходного неравенства: молодежь из более обеспеченных семей обладает дополнительными преимуществами в доступе к трудовым возможностям. Данный эффект объясняется концепцией социального капитала [@bourdieu2018], которая акцентирует роль неформальных связей, социальных сетей и скрытых механизмов поддержки, доступных преимущественно представителям более высоких социальных слоев. Личные связи, знание негласных правил и возможности доступа к более качественным вакансиям ускоряют процесс трудоустройства для молодежи из благополучных семей, что, в свою очередь, способствует воспроизводству существующих структур социальной неравенства на рынке труда.

Из пяти изученных некогнитивных характеристик две доказали свою эффективность в облегчении перехода от учебы к работе: добросовестность и экстраверсия. Добросовестность показала наиболее стабильный и сильный эффект во всех моделях. Однако влияние этих характеристик носит гетерогенный характер и зависит от пола, начальных социально-экономических условий и уровня образования.

Так, добросовестность и экстраверсия более полезны для молодежи из домохозяйств, входящих в 40% с наивысшими доходами. При этом развитие добросовестности усиливает гендерный разрыв в пользу мужчин, тогда как развитие экстраверсии может способствовать сокращению гендерного разрыва в занятости. Это соответствует предыдущим исследованиям, которые отмечают важную роль экстраверсии в участии женщин в рабочей силе и в достижении лидерских позиций [@wichert2010; @lemoine2016].

Что касается уровня образования, добросовестность в большей степени способствует трудоустройству молодых людей с высшим образованием, тогда как экстраверсия оказывает большее влияние на молодежь без высшего образования. Эти результаты поднимают важные вопросы о связи между образованием, навыками и результатами на рынке труда, указывая на ограниченность роли высшего образования в формировании и использовании некогнитивных навыков.

Несмотря на то, что влияние высшего образования на развитие некогнитивных навыков редко рассматривается в экономической литературе, существующие исследования показывают, что период обучения в вузе не оказывает существенного влияния на развитие этих навыков [@sanginabadi2020; @kassenboehmer2018]. В более общем плане, результаты настоящего исследования свидетельствуют о том, что молодежь с более высокими образовательными квалификациями в меньшей степени извлекает выгоду из своих некогнитивных навыков по сравнению с менее квалифицированными сверстниками, что указывает на необходимость переосмысления роли высшего образования в политике занятости.

Дополнительные результаты исследования показывают, что некогнитивные навыки имеют значение не только для самого факта успеха перехода от учебы к работе, но и для характера выполняемой работы и соответствия уровня образования занимаемой должности. В частности, открытость новому опыту и добросовестность статистически значимо увеличивают вероятность занятости в сегменте высококвалифицированного умственного труда. Эти эффекты относительно невелики по величине, но их устойчивость подтверждает, что именно данные личностные качества помогают молодежи получить доступ к более престижным профессиям. Вместе с тем анализ выявил четкий социально-экономический градиент: выгоды от открытости и добросовестности сильнее проявляются у молодежи из более состоятельных семей. Для российской молодежи это означает, что развитие некогнитивных навыков само по себе не гарантирует выхода на высококвалифицированные позиции без поддержки со стороны социальной среды и институтов.

Еще один значимый результат касается избыточной квалификации среди молодежи с высшим образованием. Анализ показал, что открытость и добросовестность снижают вероятность трудоустройства на должностях, требующих более низкой квалификации, чем полученное образование. Другие личностные характеристики — экстраверсия, доброжелательность и эмоциональная стабильность — не продемонстрировали значимого влияния. Этот вывод имеет особое значение, так как он указывает на роль некогнитивных навыков в защите инвестиций в образование. Иными словами, даже при равных академических достижениях некогнитивные компоненты человеческого капитала также будут вносить вклад в то, насколько эффективно выпускники смогут реализовать полученное образование на рынке труда.

## Рекомендации

Полученные результаты имеют важные последствия для формирования государственной политики в области молодежной занятости. Комплексный подход, включающий развитие некогнитивных навыков в образовательной системе, поддержку уязвимых групп молодежи и стимулирование развития социального капитала, может способствовать улучшению показателей занятости и сокращению неравенства на этапе входа на рынок труда.

Во-первых, включение в школьные и вузовские программы обучения компонентов, направленных на развитие добросовестности и коммуникативных навыков, может повысить конкурентоспособность молодых людей. В частности, акцент на развитие экстраверсии у девушек может способствовать сокращению гендерного разрыва в занятости.

Во-вторых, вузы могут играть ключевую роль в формировании социального капитала молодежи, особенно из малообеспеченных семей. Организация стажировок, программ наставничества и развития сетей контактов должна быть интегрирована в учебные программы.

Для поощрения работодателей к инвестициям в развитие некогнитивных навыков могут быть использованы налоговые льготы, субсидии и другие меры поддержки. Это позволит создать культуру развития навыков и увеличить продуктивность работников, особенно среди молодежи из социально уязвимых групп.

Наконец, развитие государственно-частного партнерства может способствовать успешной реализации программ поддержки молодежной занятости. Объединение усилий государства, учебных заведений, госкорпораций и частного сектора позволит создать более инклюзивный рынок труда.

## Выводы

Настоящий этап исследование подтверждает значимость некогнитивных навыков в повышении шансов трудоустройства среди молодежи в России. Добросовестность и экстраверсия оказались наиболее значимыми характеристиками, особенно в контексте гендерного и социального неравенства. Развитие этих навыков, особенно среди уязвимых групп, может стать эффективным инструментом социальной мобильности.

Дополнительные результаты показывают, что некогнитивные навыки определяют не только сам факт трудоустройства, но и его качество. Так, открытость опыту и добросовестность статистически значимо увеличивают вероятность занятости в сегменте высококвалифицированного умственного труда, тогда как их отсутствие повышает риск избыточной квалификации среди выпускников с высшим образованием. Таким образом, личностные качества выступают связующим звеном между накопленным образовательным капиталом и его практической реализацией на рынке труда, определяя не только доступ к занятости, но и траектории социальной мобильности.

Однако для более глубокого понимания взаимосвязи между образованием, некогнитивными навыками и результатами на рынке труда, будущие исследования должны учитывать как качественные (профессия, занимаемая должность, удовлетворенность работой), так и количественные (заработная плата) аспекты перехода от учебы к работе.

{{< pagebreak >}}
