# Cпособствуют ли некогнитивные навыки занятости молодежи?

```{r}
#| echo: false
#| message: false
#| warning: false
#| output: false  
#| results: 'hide'

# Force a UTF-8 locale before any tables or plots are created.
force_utf8_locale <- function() {
  for (loc in c("ru_RU.UTF-8", "en_US.UTF-8")) {
    res <- try(Sys.setlocale("LC_CTYPE", loc), silent = TRUE)

    if (!inherits(res, "try-error") && is.character(res) && nzchar(res)) {
      Sys.setenv(LANG = res, LC_CTYPE = res)
      options(encoding = "UTF-8")
      return(invisible(res))
    }
  }

  warning("UTF-8 locale is unavailable; DOCX table and figure labels may render incorrectly.")
  invisible(NULL)
}

force_utf8_locale()

plot_text_family <- "Times New Roman"
if (knitr::is_latex_output()) {
  knitr::opts_chunk$set(dev = "cairo_pdf", dev.args = list(family = "Times New Roman"))
}
knitr::opts_chunk$set(message = FALSE, warning = FALSE)

# Set working directory and paths for the analysis repo
projectFolder <- "/Users/karavan88/Documents/GitHub/NonCognSkillsRLMS"

# Change to the analysis repo directory temporarily
old_wd <- getwd()
setwd(projectFolder)

# Now source the project config from within the repo
source("project_config.R")

# Source the analysis scripts (suppress all output)
invisible(capture.output({
  source(file.path(codesEmplNcs, "02_descr_empl.R"))
  source(file.path(codesEmplNcs, "05_regression_final.R"))
}))

```

```{r}
#| echo: false
#| include: false

style_flex_table <- function(ft, note = NULL, latex_total_width = 5.6) {
  ft <- flextable::theme_booktabs(ft)
  ft <- flextable::font(ft, fontname = "Times New Roman", part = "all")
  ft <- flextable::fontsize(ft, size = if (knitr::is_latex_output()) 9 else 10, part = "all")
  ft <- flextable::padding(ft, padding = if (knitr::is_latex_output()) 1 else 4, part = "all")
  ft <- flextable::line_spacing(ft, space = 1, part = "all")
  ft <- flextable::bold(ft, part = "header")
  if ("term" %in% ft$col_keys) {
    ft <- flextable::set_header_labels(ft, term = "")
  }

  if (length(ft$col_keys) > 1) {
    ft <- flextable::align(ft, j = ft$col_keys[-1], align = "center", part = "all")
  }

  ft <- flextable::align(ft, j = ft$col_keys[1], align = "left", part = "all")

  section_titles <- c("Фиксированные эффекты", "Случайные эффекты", "Качество модели")
  ds <- ft$body$dataset
  if (!is.null(ds) && "term" %in% names(ds)) {
    sec_rows <- which(ds$term %in% section_titles)
    if (length(sec_rows) > 0) {
      for (r in sec_rows) {
        ft <- flextable::merge_at(ft, i = r, j = seq_along(ft$col_keys), part = "body")
      }
      ft <- flextable::bold(ft, i = sec_rows, part = "body")
      ft <- flextable::bg(ft, i = sec_rows, bg = "#F2F2F2", part = "body")
      ft <- flextable::align(ft, i = sec_rows, align = "left", part = "body")
    }
  }

  if (!is.null(note)) {
    ft <- flextable::add_footer_lines(ft, values = note)
    ft <- flextable::font(ft, fontname = "Times New Roman", part = "footer")
    ft <- flextable::fontsize(ft, size = 9, part = "footer")
  }

  ft <- flextable::set_table_properties(
    ft,
    layout = if (knitr::is_latex_output()) "fixed" else "autofit",
    opts_word = list(split = TRUE),
    opts_pdf = list(float = "none", tabcolsep = 1, arraystretch = 1)
  )
  if (knitr::is_latex_output()) {
    ncols <- length(ft$col_keys)
    total_w <- latex_total_width
    if (ncols >= 2) {
      first_w <- max(min(2.2, total_w - 0.6 * (ncols - 1)), 1.6)
      other_w <- max((total_w - first_w) / (ncols - 1), 0.55)
      ft <- flextable::width(ft, j = 1, width = first_w)
      ft <- flextable::width(ft, j = 2:ncols, width = other_w)
    } else {
      ft <- flextable::width(ft, j = 1, width = total_w)
    }
    ft <- flextable::paginate(ft, init = TRUE, hdr_ftr = TRUE)
    return(ft)
  }

  flextable::autofit(ft)
}

df_to_flex <- function(data, note = NULL, col_labels = NULL, latex_total_width = 5.6) {
  ft <- flextable::flextable(data)
  if (!is.null(col_labels)) {
    ft <- flextable::set_header_labels(ft, values = col_labels)
  }
  style_flex_table(ft, note = note, latex_total_width = latex_total_width)
}

render_modelsummary_flex <- function(models, note = NULL, add_rows = NULL, ...) {
  ft <- modelsummary::modelsummary(models, output = "flextable", add_rows = add_rows, ...)
  style_flex_table(ft, note = note)
}

skill_labels_ru <- c(
  "Openness" = "Открытость",
  "Conscientiousness" = "Добросовестность",
  "Extraversion" = "Экстраверсия",
  "Agreeableness" = "Доброжелательность",
  "Emotional Stability" = "Эмоциональная стабильность"
)

skill_code_labels_ru <- c(
  "O" = "Открытость",
  "C" = "Добросовестность",
  "E" = "Экстраверсия",
  "A" = "Доброжелательность",
  "ES" = "Эмоциональная стабильность"
)

edu_labels_ru <- c(
  "1. No school" = "1. Ниже среднего",
  "2. Secondary School" = "2. Среднее",
  "3. Secondary Vocational" = "3. Среднее профессиональное",
  "4. Tertiary" = "4. Высшее"
)

sex_labels_ru <- c(
  "Female" = "Женщины",
  "Male" = "Мужчины"
)

coef_note <- c(
  "Примечание: коэффициенты приведены со стандартными ошибками в скобках; *** p < 0.001, ** p < 0.01, * p < 0.05, . p < 0.1.",
  "Базовые значения для категориальных переменных: пол — женщины; образование — ниже среднего (нет аттестата); тип поселения — сельская местность; квинтиль СЭС — Q1.",
  "В блоке случайных эффектов: оценка показывает дисперсию компоненты; число в скобках — доля от общей дисперсии (%).",
  "Источник: расчеты автора на основе данных РМЭЗ за 2016 и 2019 годы."
)

coef_note_mismatch <- c(
  "Примечание: коэффициенты приведены со стандартными ошибками в скобках; *** p < 0.001, ** p < 0.01, * p < 0.05, . p < 0.1.",
  "Базовые значения для категориальных переменных: пол — женщины; тип поселения — сельская местность; квинтиль СЭС — Q1.",
  "Выборка ограничена респондентами с высшим образованием.",
  "В блоке случайных эффектов: оценка показывает дисперсию компоненты; число в скобках — доля от общей дисперсии (%).",
  "Источник: расчеты автора на основе данных РМЭЗ за 2016 и 2019 годы."
)

note_rs_coef <- c(
  "Значения интерпретируются как изменение вероятности в процентных пунктах (п.п.).",
  "Источник: расчеты автора на основе данных РМЭЗ за 2016 и 2019 годы."
)

safe_r2 <- function(model) {
  out <- NULL
  tryCatch({
    suppressWarnings(suppressMessages({
      capture.output({
        out <- performance::r2_nakagawa(model, verbose = FALSE)
      })
    }))
  }, error = function(e) {
    out <<- NULL
  })
  if (is.null(out)) return(c(marginal = NA_real_, conditional = NA_real_))
  c(marginal = unname(out$R2_marginal), conditional = unname(out$R2_conditional))
}

make_re_diagnostics_rows <- function(models_list, digits = 3) {
  var_labels <- c(
    "idind" = "Индивидуальный ID",
    "region" = "Регион",
    "age" = "Возраст",
    "age_factor" = "Возраст",
    "occupation" = "Профессия",
    "edu_lvl" = "Уровень образования",
    "ses5" = "СЭС",
    "sex" = "Пол",
    "O" = "Открытость",
    "C" = "Добросовестность",
    "E" = "Экстраверсия",
    "A" = "Доброжелательность",
    "ES" = "Эмоциональная стабильность"
  )

  format_one <- function(m) {
    vc <- as.data.frame(lme4::VarCorr(m))
    vc <- vc |>
      dplyr::filter(is.na(var2)) |>
      dplyr::mutate(
        grp_lab = dplyr::recode(grp, !!!var_labels, .default = grp),
        var1_lab = dplyr::recode(var1, !!!var_labels, .default = var1),
        comp = dplyr::case_when(
          grp == "Residual" ~ "Var(Residual)",
          var1 == "(Intercept)" ~ paste0("Var(u0): ", grp_lab),
          TRUE ~ paste0("Var(u1): ", grp_lab, " | ", var1_lab)
        )
      )

    total_var <- sum(vc$vcov, na.rm = TRUE)
    vals <- setNames(
      sprintf(paste0("%.", digits, "f (", "%.1f%%", ")"), vc$vcov, 100 * vc$vcov / total_var),
      vc$comp
    )

    vals
  }

  diag_list <- lapply(models_list, format_one)
  all_terms <- unique(unlist(lapply(diag_list, names)))
  int_terms <- grep("^Var\\(u0\\)", all_terms, value = TRUE)
  slope_terms <- grep("^Var\\(u1\\)", all_terms, value = TRUE)
  resid_terms <- grep("^Var\\(Residual\\)$", all_terms, value = TRUE)
  ordered_terms <- c(sort(int_terms), sort(slope_terms), resid_terms)
  ordered_terms <- ordered_terms[ordered_terms %in% all_terms]

  rows <- lapply(ordered_terms, function(term) {
    vals <- sapply(diag_list, function(x) ifelse(term %in% names(x), x[[term]], ""))
    c(list(term = term), as.list(vals))
  })

  out <- do.call(rbind, lapply(rows, function(r) as.data.frame(r, stringsAsFactors = FALSE)))
  names(out) <- c("term", names(models_list))
  out
}

make_model_quality_rows <- function(models_list) {
  one_model <- function(m) {
    r2_vals <- safe_r2(m)
    c(
      "RMSE" = sprintf("%.3f", sqrt(mean(stats::residuals(m)^2, na.rm = TRUE))),
      "R2 marginal" = ifelse(is.na(r2_vals[["marginal"]]), "", sprintf("%.3f", r2_vals[["marginal"]])),
      "R2 conditional" = ifelse(is.na(r2_vals[["conditional"]]), "", sprintf("%.3f", r2_vals[["conditional"]])),
      "N" = as.character(stats::nobs(m))
    )
  }

  stat_list <- lapply(models_list, one_model)
  stat_names <- c("RMSE", "R2 marginal", "R2 conditional", "N")

  rows <- lapply(stat_names, function(term) {
    vals <- sapply(stat_list, function(x) x[[term]])
    c(list(term = term), as.list(vals))
  })

  out <- do.call(rbind, lapply(rows, function(r) as.data.frame(r, stringsAsFactors = FALSE)))
  names(out) <- c("term", names(models_list))
  out
}

build_sectioned_model_table <- function(models_list, coef_rename = NULL, single_model_inline = FALSE, inline_se = FALSE) {
  ms <- modelsummary::modelsummary(
    models_list,
    output = "dataframe",
    statistic = "({std.error})",
    stars = c("***" = 0.001, "**" = 0.01, "*" = 0.05, "." = 0.1),
    gof_omit = ".*",
    coef_omit = "SD|Cor",
    coef_rename = coef_rename
  )

  est <- ms |> dplyr::filter(part == "estimates")
  model_cols <- setdiff(names(est), c("part", "term", "statistic"))

  groups <- split(est, cumsum(est$statistic == "estimate"))
  fixed_rows <- lapply(groups, function(g) {
    e <- g[1, , drop = FALSE]
    s <- if (nrow(g) > 1) g[2, , drop = FALSE] else NULL

    combine_inline <- inline_se || (single_model_inline && length(model_cols) == 1)

    vals <- lapply(model_cols, function(col) {
      ev <- as.character(e[[col]])
      sv <- if (!is.null(s)) as.character(s[[col]]) else ""
      if (combine_inline) {
        if (!nzchar(ev)) return("")
        if (nzchar(sv)) return(paste(ev, sv))
        return(ev)
      }
      ev
    })
    names(vals) <- model_cols
    row_main <- as.data.frame(c(list(term = as.character(e$term)), vals), stringsAsFactors = FALSE, check.names = FALSE)

    if (combine_inline) {
      return(row_main)
    }

    if (!is.null(s)) {
      se_vals <- lapply(model_cols, function(col) as.character(s[[col]]))
      names(se_vals) <- model_cols
      row_se <- as.data.frame(c(list(term = ""), se_vals), stringsAsFactors = FALSE, check.names = FALSE)
      return(dplyr::bind_rows(row_main, row_se))
    }
    row_main
  })
  fixed_block <- dplyr::bind_rows(fixed_rows)

  re_block <- make_re_diagnostics_rows(models_list)
  qual_block <- make_model_quality_rows(models_list)

  sec_row <- function(lbl) {
    x <- as.list(c(lbl, rep("", length(model_cols))))
    names(x) <- c("term", model_cols)
    as.data.frame(x, stringsAsFactors = FALSE, check.names = FALSE)
  }

  dplyr::bind_rows(
    sec_row("Фиксированные эффекты"),
    fixed_block,
    sec_row("Случайные эффекты"),
    re_block,
    sec_row("Качество модели"),
    qual_block
  )
}

make_random_slope_coef_table <- function(df, group_col, group_labels = NULL) {
  out <- df |>
    dplyr::transmute(
      skill = dplyr::recode(Skill, !!!skill_labels_ru),
      group = as.character(.data[[group_col]]),
      estimate = round(Estimate, 3)
    )

  if (!is.null(group_labels)) {
    out <- out |> dplyr::mutate(group = dplyr::recode(group, !!!group_labels))
  }

  out |>
    tidyr::pivot_wider(names_from = group, values_from = estimate) |>
    dplyr::rename(`Навык` = skill)
}

plot_random_slope_curves <- function(model, group_var, group_labels = NULL,
                                     skill_vars = c("O", "C", "E", "A", "ES"),
                                     y_label = "Pr(занятость)") {
  pred_list <- lapply(skill_vars, function(sv) {
    term1 <- sprintf("%s [-2:2 by=0.1]", sv)
    p <- tryCatch(
      ggeffects::ggpredict(model, terms = c(term1, group_var), type = "random"),
      error = function(e) NULL
    )
    if (is.null(p)) return(NULL)
    d <- as.data.frame(p)
    d$skill <- skill_code_labels_ru[[sv]]
    d
  })

  pred <- dplyr::bind_rows(pred_list)
  if (nrow(pred) == 0) {
    return(ggplot() + theme_void() +
             labs(title = "Не удалось построить кривые: проверьте спецификацию модели"))
  }

  pred <- pred |>
    dplyr::mutate(group = as.character(group))
  if (!is.null(group_labels)) {
    pred <- pred |> dplyr::mutate(group = dplyr::recode(group, !!!group_labels))
  }

  p <- ggplot(pred, aes(x = x, y = predicted, color = group, fill = group)) +
    geom_line(linewidth = 0.8)

  if (all(c("conf.low", "conf.high") %in% names(pred))) {
    p <- p + geom_ribbon(aes(ymin = conf.low, ymax = conf.high), alpha = 0.12, color = NA)
  }

  p +
    facet_wrap(~ skill, scales = "free_y") +
    labs(x = "Значение навыка (стандартизованная шкала)",
         y = y_label,
         color = NULL,
         fill = NULL) +
    theme_bw(base_family = plot_text_family, base_size = 11) +
    theme(
      panel.grid.minor = element_blank(),
      legend.position = "bottom",
      strip.background = element_blank(),
      strip.text = element_text(face = "bold")
    )
}

make_icc_rows <- function(models_list) {
  lbl_map <- c(
    idind                = "ICC: Индивидуальный ID",
    region               = "ICC: Регион",
    age                  = "ICC: Возраст",
    age_factor           = "ICC: Возраст",
    edu_lvl              = "ICC: Образование",
    ses5                 = "ICC: Квинтиль СЭС",
    sex                  = "ICC: Пол",
    occupation           = "ICC: Профессия",
    hourly_wage_quintile = "ICC: Квинтиль зарплаты"
  )
  get_var_comps <- function(m) {
    tryCatch({
      vc <- lme4::VarCorr(m)
      fam <- tryCatch(stats::family(m)$family, error = function(e) "gaussian")
      sigma2_e <- if (identical(fam, "binomial")) pi^2 / 3 else attr(vc, "sc")^2
      group_vars <- sapply(vc, function(mat) as.numeric(mat)[1])
      total_var <- sum(group_vars) + sigma2_e
      list(
        group    = round(group_vars / total_var, 3),
        residual = round(sigma2_e   / total_var, 3)
      )
    }, error = function(e) NULL)
  }
  results <- lapply(models_list, get_var_comps)
  all_groups <- unique(unlist(lapply(results, function(r) if (!is.null(r)) names(r$group))))
  rows <- lapply(all_groups, function(g) {
    lbl  <- if (g %in% names(lbl_map)) lbl_map[[g]] else paste0("ICC: ", g)
    vals <- sapply(results, function(r) {
      if (is.null(r)) return("")
      if (g %in% names(r$group)) as.character(r$group[[g]]) else ""
    })
    c(list(term = lbl), as.list(vals))
  })
  resid_vals <- sapply(results, function(r) if (is.null(r)) "" else as.character(r$residual))
  rows <- c(rows, list(c(list(term = "ICC: Остаток"), as.list(resid_vals))))
  df <- do.call(rbind, lapply(rows, function(r) as.data.frame(r, stringsAsFactors = FALSE)))
  names(df) <- c("term", names(models_list))
  df
}
```

```{r}
#| echo: false
#| message: false
#| warning: false
#| output: false
#| results: 'hide'

# Helper function to extract and format coefficients
get_coef_pct <- function(model, var_name, digits = 1) {
  # Extract coefficient (assuming it's in marginal effects or probability form)
  coef_val <- fixef(model)[var_name] * 100  # Convert to percentage
  return(round(coef_val, digits))
}

# Helper function to format percentages from ICC values
get_icc_pct <- function(icc_result, group_name, digits = 0) {
  # Extract ICC value for specific group
  icc_val <- icc_result[icc_result$Group == group_name, "ICC"] * 100
  return(round(icc_val, digits))
}

# Extract key coefficients (adjust model names and variable names as needed)
# You'll need to check your actual model objects and variable names

# ICC values (variance partition coefficients)
if(exists("vpc_results") || exists("m1_empl_base")) {
  # Calculate ICC for base model
  vpc_base <- icc(m1_empl_base, by_group = TRUE)
  age_var_pct <- round(vpc_base[vpc_base$Group == "age_factor", "ICC"] * 100, 0)
  edu_var_pct <- round(vpc_base[vpc_base$Group == "edu_lvl", "ICC"] * 100, 0)
  region_var_pct <- round(vpc_base[vpc_base$Group == "region", "ICC"] * 100, 0)
  residual_var_pct <- round((1 - sum(vpc_base$ICC)) * 100, 0)
}

# Extract coefficients from the models used in the analysis
coefs_model1 <- fixef(models_empl1[[2]])

# extract the coefs of C, E, in_edu, ses5Q5, and edu_lvl4
# edu_coef <- coefs_model1[["edu_lvl4. Tertiary"]]
ses_coef     <- round(coefs_model1[["ses5Q5"]] * 100, 1)
cons_coef    <- round(coefs_model1[["C"]] * 100, 1)
extr_coef    <- round(coefs_model1[["E"]] * 100, 1)
in_edu_coef  <- round(coefs_model1[["in_education1"]] * 100, 1)


# SES model
extr_q1 <- round(m4_ses_coefs$Estimate[m4_ses_coefs$Skill == "Extraversion" & m4_ses_coefs$ses5 == "Q1"], 1)
extr_q4 <- round(m4_ses_coefs$Estimate[m4_ses_coefs$Skill == "Extraversion" & m4_ses_coefs$ses5 == "Q4"], 1)
extr_q5 <- round(m4_ses_coefs$Estimate[m4_ses_coefs$Skill == "Extraversion" & m4_ses_coefs$ses5 == "Q5"], 1)

# Edu model
extr_no_school <- round(m5_edu_coefs$Estimate[m5_edu_coefs$Skill == "Extraversion" & m5_edu_coefs$edu_lvl == "1. No school"], 1)
extr_tert      <- round(m5_edu_coefs$Estimate[m5_edu_coefs$Skill == "Extraversion" & m5_edu_coefs$edu_lvl == "4. Tertiary"], 1)
cons_no_school <- round(m5_edu_coefs$Estimate[m5_edu_coefs$Skill == "Conscientiousness" & m5_edu_coefs$edu_lvl == "1. No school"], 1)
cons_tert      <- round(m5_edu_coefs$Estimate[m5_edu_coefs$Skill == "Conscientiousness" & m5_edu_coefs$edu_lvl == "4. Tertiary"], 1)

# Gender model
extr_female <- round(m6_sex_coefs$Estimate[m6_sex_coefs$Skill == "Extraversion" & m6_sex_coefs$sex == "Female"], 1)
extr_male <- round(m6_sex_coefs$Estimate[m6_sex_coefs$Skill == "Extraversion" & m6_sex_coefs$sex == "Male"], 1)
cons_female <- round(m6_sex_coefs$Estimate[m6_sex_coefs$Skill == "Conscientiousness" & m6_sex_coefs$sex == "Female"], 1)
cons_male <- round(m6_sex_coefs$Estimate[m6_sex_coefs$Skill == "Conscientiousness" & m6_sex_coefs$sex == "Male"], 1)

# OCCUPATION: Extract the coefficients of ses5, openness and conscientiousness
coefs_model_occup  <- fixef(models_occup[[1]])
occup_ses5_coef     <- round(coefs_model_occup[["ses5Q5"]] * 100, 1)

coefs_model_occup_ses =
  coef(models_occup[[2]])$`ses5` %>%
  as.data.frame() %>%
  rownames_to_column(var = "ses5") %>%
  select(ses5, O, C, E, A, ES) %>%
  gather(Skill, Estimate, -ses5) %>%
  mutate(Estimate = as.numeric(Estimate)*100) %>%
  mutate(Skill = case_when(Skill == "O" ~ "Openness",
                           Skill == "C" ~ "Conscientiousness",
                           Skill == "E" ~ "Extraversion",
                           Skill == "A" ~ "Agreeableness",
                           Skill == "ES" ~ "Emotional Stability"))

# extract separate vectors for Openness across SES quintiles
occup_open_ses1_coef <- round(coefs_model_occup_ses %>%
                              filter(Skill == "Openness" & ses5 == "Q1") %>%
                              pull(Estimate), 2)

occup_open_ses2_coef <- round(coefs_model_occup_ses %>%
                              filter(Skill == "Openness" & ses5 == "Q2") %>%
                              pull(Estimate), 2)

occup_open_ses3_coef <- round(coefs_model_occup_ses %>%
                              filter(Skill == "Openness" & ses5 == "Q3") %>%
                              pull(Estimate), 2)

occup_occup_open_ses4_coef <- round(coefs_model_occup_ses %>%
                              filter(Skill == "Openness" & ses5 == "Q4") %>%
                              pull(Estimate), 2)

occup_open_ses5_coef <- round(coefs_model_occup_ses %>%
                              filter(Skill == "Openness" & ses5 == "Q5") %>%
                              pull(Estimate), 2)

# do the same for Cons Q1 and Q5 only
occup_cons_ses1_coef <- round(coefs_model_occup_ses %>%
                              filter(Skill == "Conscientiousness" & ses5 == "Q1") %>%
                              pull(Estimate), 2)

occup_cons_ses2_coef <- round(coefs_model_occup_ses %>%
                              filter(Skill == "Conscientiousness" & ses5 == "Q2") %>%
                              pull(Estimate), 2)

occup_cons_ses3_coef <- round(coefs_model_occup_ses %>%
                              filter(Skill == "Conscientiousness" & ses5 == "Q3") %>%
                              pull(Estimate), 2)

occup_cons_ses4_coef <- round(coefs_model_occup_ses %>%
                              filter(Skill == "Conscientiousness" & ses5 == "Q4") %>%
                              pull(Estimate), 2)                            
                              
occup_cons_ses5_coef <- round(coefs_model_occup_ses %>%
                              filter(Skill == "Conscientiousness" & ses5 == "Q5") %>%
                              pull(Estimate), 2)


```

## Постановка исследовательской задачи

\begingroup\color{red}

Растущее число работ в области теории человеческого капитала позиционирует некогнитивные навыки как один из основных факторов, обусловливающих успех в системе образования и на рынке труда. Ключевое исследование @heckman2006 демонстрирует, что личностные характеристики не только влияют на трудоустройство и заработную плату, но оперируют как механизмы отбора в занятость, определяя через склонности и предпочтения выбор профессии и характер трудовой деятельности.

Тем не менее, два важных исследовательских пробела остаются неразрешенными в существующей научной литературе. Во-первых, исследования в русле теории человеческого капитала, поставившие некогнитивные навыки во главу повестки, выполнены на эмпирическом материале развитых стран, оставляя под вопросом универсальность выявленных механизмов и причинно-следственных связей в других контекстах, особенно экономиках переходного и развивающегося типа. Во-вторых, хотя существующая научная литература подтверждает значимость некогнитивных способностей в качестве детерминант поведения на рынке труда, она предлагает ограниченное объяснение того, как их эффекты варьируются в зависимости от экзогенных факторов, вроде социально-экономического статуса семьи, уровня образования или пола индивида. И некогнитивные навыки, и наблюдаемые характеристики занятости находятся под влиянием факторов, существующих до выхода индивида на рынок труда. Поэтому необходимо учитывать, каким образом эти ex-ante факторы модерируют и опосредуют роль некогнитивных навыков, закрепляя или наоборот смягчая неравенство возможностей на рынке труда.  

Указанные теоретические посылки особенно важны в контексте молодежи, поскольку неравенство возможностей ввиду исходных условий будет потенциально отражаться в неоднородности эффекта некогнитивных способностей на поведение на рынке труда. В настоящей главе рассмотрено, как некогнитивные навыки российской молодежи связаны с такими результатами на рынке труда как формальная занятость, занятость в высококвалифицированных должностях, основанных на умственном труде, а также `\textcolor{red}{избыточное образование}`{=latex}. Под последним понимается вертикальное несоответствие между уровнем полученного образования и требованиями занимаемой должности [^04_ncs_empl-1]. В отличие от самого факта формальной занятости, или же характера труда, данный показатель показывает, удалось ли молодежи конвертировать накопленный образовательный капитал в занятость, соответствующую полученному уровню квалификации. Иными словами, выстроенная в данной главе логика смотрит на три ключевых фактора, характеризующих положение молодежи на рынке труда: наличие формальной занятости отвечает на вопрос успешности входа на рынок труда; классификация занятий говорит о доступе к более качественным сегментам занятости; `избыточное образование`{=latex} показывает, удалось ли наиболее образованной молодежи получить доступ к рабочими местам, соответствующим уровню их образования.

[^04_ncs_empl-1]: Предлагаемая ссылка содержит более детальное определение, методологию и операционализацию понятия избыточного образования в соответствии с МОТ: <https://ilostat.ilo.org/blog/258-million-workers-in-the-world-are-over-educated-for-their-jobs/> \[ссылка доступна по состоянию на 21.04.2026\]ю

Хотя теоретическая рамка анализа исходит из посылки, что некогнитивные навыки влияют на поведение индивидов на рынке труда, предпринятая в настоящей главе стратегия эконометрической верификации не позволяет интерпретировать полученные результаты в причинно-следственной манере, о чем было упомянуто в соответствующем методологическом разделе. Задача анализа на данном этапе состоит в оценке условных связей между некогнитивными навыками и характеристиками занятости, очищенных от ряда смещений ввиду эндогенности и селекции.

\endgroup

## Эконометрическая верификация

Для решения поставленных исследовательских вопросов применяется модель регрессии со смешанными эффектами [@gelman2006; @pinheiro2000; @wu2009]. Учитывая панельную природу данных, где значительная часть выборки содержит по две записи во времени, в модель включён эффект случайной константы для индивидуальных идентификаторов, что позволяет разделить межиндивидуальные и внутрииндивидуальные различия в занятости. Кроме того, возрастной диапазон выборки (15–29 лет) порождает различия на индивидуальном уровне в базовой вероятности занятости по возрасту. Более низкие уровни занятости, как ожидается, характерны для самых молодых респондентов, продолжающих обучение в средней школе или вузе. Для этого в модель включён эффект случайной константы по возрасту, который позволяет ей не быть фиксированной для всей выборки, а учитывает существующую вариацию в зависимости от возраста. Иными словами, каждая возрастная группа будет иметь свое среднее в модели. Ещё одним фактором является ненаблюдаемая гетерогенность ввиду пространственных факторов. Россия — крупно-населённое федеративное государство с выраженными региональными различиями в доступе к рынку труда. Эти факторы, ненаблюдаемые и неучтённые в оценке, неизбежно влияют на базовую вероятность занятости: индивиды с одинаковыми характеристиками могут иметь разные шансы получить работу исключительно в силу региональной дифференциации рынка труда. Для разделения меж- и внутри-региональной вариации в модель включён эффект случайной константы по региону. Случайные эффекты по индивидуальному идентификатору, возрасту и региону характерны для всех моделей, представленных в данной главе. Включение этих трёх уровней случайных эффектов позволяет учесть комплексную структуру данных, разделяя вариацию в зависимой переменной на компоненты, обусловленные индивидуальными различиями, возрастными эффектами и региональными факторами.

```{=latex}
\begingroup\color{red}
```

Вместе с тем, данный раздел рассматривает несколько ключевых гипотез. На начальном этапе исследования проверяется следующая гипотеза, которая является центральной для всего анализа:

-   *Н1: Более высокий уровень некогнитивных навыков статистически значимо и положительно связан с вероятностью формальной занятости молодежи.*

Гипотеза операционализирована в регрессии, которая имеет следующий вид: $$
\begin{aligned}
\Pr(\text{Empl}_{it}=1) = {} & \beta_{0} + \beta_{1}\text{Age}_{it} + \beta_{2}\text{Age}^{2}_{it} + \beta_{3}\text{Male}_{i} + \sum_{e=2}^{4}\delta_{e}\text{Edu}_{it,e} \\
& + \beta_{4}\text{InEdu}_{it} + \sum_{a=2}^{4}\alpha_{a}\text{Area}_{i,a} + \sum_{q=2}^{5}\theta_{q}\text{SES}_{i,q} \\
& + \sum_{k=1}^{5}\gamma_{k}\text{NCS}_{k,i} + u_{\text{region}[i]} + u_{\text{id}[i]} + u_{\text{age}[it]} + \varepsilon_{it}
\end{aligned}
$$ {#eq-empl-fixed}

где:

-   $\Pr(\text{Empl}_{it}=1)$ — вероятность формальной занятости индивида $i$ в год $t$;
-   $\text{Age}_{it}$, $\text{Age}^{2}_{it}$ — возраст и его квадрат (для учёта нелинейности возрастного эффекта);
-   $\text{Male}_{i}$ — дамми мужского пола (базовая категория — женщины);
-   $\text{Edu}_{it,e}$ — индикаторы уровня образования $e \in \{\text{среднее, среднее профессиональное, высшее}\}$ при базовой категории «ниже среднего»;
-   $\text{InEdu}_{it}$ — индикатор текущего участия в образовании;
-   $\text{Area}_{i,a}$ — тип поселения ($a \in \{\text{ПГТ, город, областной центр}\}$, базовая категория — сельская местность);
-   $\text{SES}_{i,q}$ — квинтиль среднедушевого дохода домохозяйства в возрасте 15–16 лет, $q \in \{2,\ldots,5\}$ при базовой категории $Q_1$;
-   $\text{NCS}_{k,i}$ — пять некогнитивных навыков модели «Большой пятёрки»: открытость опыту ($O$), добросовестность ($C$), экстраверсия ($E$), доброжелательность ($A$), эмоциональная стабильность ($ES$);
-   $u_{\text{region}[i]} \sim \mathcal{N}(0, \sigma^{2}_{\text{region}})$ — случайная константа по региону;
-   $u_{\text{id}[i]} \sim \mathcal{N}(0, \sigma^{2}_{\text{id}})$ — случайная константа по индивидуальному идентификатору;
-   $u_{\text{age}[it]} \sim \mathcal{N}(0, \sigma^{2}_{\text{age}})$ — случайная константа по возрасту;
-   $\varepsilon_{it} \sim \mathcal{N}(0, \sigma^{2})$ — ошибка.

Данная модель является основной для анализа эффекта некогнитивных навыков на вероятность занятости и представлена в @tbl-regs-mem-fixed.

```{=latex}
\endgroup
```

Следует отметить, что существующие структуры социально-экономического неравенства влияют на путь молодежи в сферу занятости: молодые люди из более обеспеченных семей имеют доступ к более качественным школам, родительским сетям и большему числу «дефолтных» возможностей для трудоустройства. Напротив, бедные, лишённые социальных лифтов для повышения статуса в обществе, подвергаются более высоким рискам безработицы в силу меньшего объёма человеческого капитала. Данные дополнительные исследовательские гипотезы решаются с помощью трех дополнительных моделей, в которых эффекты некогнитивных навыков варьируются по группам (квинтиль среднедушевого дохода домохозяйства, уровень образования, пол) через случайные коэффициенты. В этих моделях формулируется следующая гипотеза:

```{=latex}
\begingroup\color{red}
```

-   *Н2: Указанные статистические связи между некогнитивными навыками и формальной занятостью являются неоднородными и демонстрируют вариацию в зависимости от предопределенных характеристик, таких как социально-экономический статус семьи, уровень образования и пол.*

Данная гипотеза проверяется через расширение основной @eq-empl-fixed до моделей со случайными коэффициентами, которые имеют следующий вид: $$
\begin{aligned}
\Pr(\text{Empl}_{it}=1) = {} & \beta_{0} + X_{it}\boldsymbol{\beta} + \sum_{k=1}^{5}\bigl(\gamma_{k} + \nu_{k,G[i]}\bigr)\text{NCS}_{k,i} \\
& + u_{G[i]} + u_{\text{region}[i]} + u_{\text{id}[i]} + u_{\text{age}[it]} + \varepsilon_{it}
\end{aligned}
$$ {#eq-empl-rs}

где:

-   $X_{it}\boldsymbol{\beta}$ — фиксированные контрольные переменные из @eq-empl-fixed (за исключением самой группирующей переменной $G$);
-   $G \in \{\text{SES}, \text{Edu}, \text{Sex}\}$ — группирующий фактор, по которому оцениваются случайные коэффициенты;
-   $\nu_{k,G[i]}$ — случайный наклон $k$-го некогнитивного навыка в группе $G$;
-   $u_{G[i]}$ — случайная константа по группирующему фактору $G$;
-   остальные слагаемые определены в @eq-empl-fixed.

Данные модели (@tbl-regs-mem-random) использует в качестве $G$ квинтиль среднедушевого дохода домохозяйства (столбец 1), уровень образования (столбец 2), пол (столбец 3).

```{=latex}
\endgroup
```

В дополнение к измерению эффекта переменных на вероятность занятости, регрессионные модели также используют две других зависимых переменных. Первая — занятость в высококвалифицированном умственном труде (ISCO-08 группы 1–3), вторая — `\textcolor{red}{избыточное образование}`{=latex}. Эти модели оцениваются на выборке занятых индивидов и учитывают смещение самоотбора в занятость через взвешивание обратной вероятности. Гипотеза, проверяемая в этих моделях, заключается в следующем:

```{=latex}
\begingroup\color{red}
```

-   *Н3: Более высокий уровень некогнитивных навыков статистически значимо и положительно связан с вероятностью занятости в высококвалифицированных должностях, основанных на умственном труде.*

Гипотеза проверяется через модель, которая имеет следующий вид: $$
\Pr(\text{WC}_{it}=1) = \beta_{0} + X_{it}\boldsymbol{\beta} + \sum_{k=1}^{5}\gamma_{k}\text{NCS}_{k,i} + u_{\text{region}[i]} + u_{\text{id}[i]} + u_{\text{edu}[it]} + \varepsilon_{it}
$$ {#eq-empl-wc}

где:

-   $\Pr(\text{WC}_{it}=1)$ — вероятность занятости в качестве высококвалифицированного работника умственного труда (white-collar high-skilled; ISCO-08 группы 1–3);
-   $X_{it}\boldsymbol{\beta}$ — вектор контролей (возраст и его квадрат, пол, уровень образования, тип поселения, квинтиль СЭС, участие в образовании);
-   $u_{\text{edu}[it]}$ — случайная константа по уровню образования;
-   остальные слагаемые определены в @eq-empl-fixed.

Расширенная модель (@tbl-mem-occup, столбец 2) дополнительно допускает случайные коэффициенты некогнитивных навыков по квинтилям среднедушевого дохода домохозяйства, как в @eq-empl-rs.

Наконец, заключительная гипотеза касается избыточного образования и сформулирована следующим образом:

Н4: Более высокий уровень некогнитивных навыков статистически значимо снижает вероятность избыточного образования для молодежи с завершенным высшим образованием.

Модель для `\textcolor{red}{избыточного образования}`{=latex} также оценивается на ограниченной выборке занятых лиц с высшим образованием и имеет следующий вид:

$$
\Pr(\text{Overeduc}_{it}=1) = \beta_{0} + X_{it}\boldsymbol{\beta} + \sum_{k=1}^{5}\gamma_{k}\text{NCS}_{k,i} + u_{\text{region}[i]} + u_{\text{id}[i]} + \varepsilon_{it}
$$ {#eq-overeduc}

где:

-   $\Pr(\text{Overeduc}_{it}=1)$ — вероятность `\textcolor{red}{избыточного образования}`{=latex}, определяемого как занятость лиц с высшим образованием в профессиях ISCO-08 уровней 4–9;
-   $X_{it}\boldsymbol{\beta}$ — вектор контролей (возраст и его квадрат, пол, тип поселения, квинтиль среднедушевого дохода домохозяйства);
-   остальные слагаемые определены в @eq-empl-fixed.

```{=latex}
\endgroup
```

Указанные регрессии представляют собой линейную смешанную модель вероятности \[linear probability mixed model\], рассчитанную с использованием пакета `lme4` [@bates2015]. Статистическая значимость коэффициентов моделей оценивается с помощью пакета `lmerTest` [@lmerTest]. Для взвешивания наблюдений используется пакет `WeightIt` [@WeightIt]

## Результаты

### `\textcolor{red}{Связь}`{=latex} некогнитивных навыков с занятостью

@tbl-regs-mem-fixed представляет результаты модели со смешанными эффектами, информирующей основной анализ. Базовая модель с социально-демографическими переменными не выявила статистически значимого эффекта пола на успех занятости. Хотя на первый взгляд это может показаться неожиданным, важно учитывать, что в данном анализе не рассматриваются качественные характеристики работы — такие как условия труда или уровень заработной платы. Место проживания также не оказывает статистически значимого `\textcolor{red}{эффекта}`{=latex}. Напротив, завершенный уровень образования демонстрирует устойчивую положительную `\textcolor{red}{связь}`{=latex} в обеих моделях: более высокий уровень образования увеличивает вероятность занятости. Существенно, что в модели с некогнитивными навыками эффект образования снижается, что свидетельствует о частичном перекрытии этих эффектов — часть `\textcolor{red}{эффекта}`{=latex} некогнитивных способностей ранее учитывалась через переменную образования. Далее, текущее участие в образовательном процессе снижает вероятность занятости на `r in_edu_coef` п.п. в обеих моделях. Наконец, среднедушевой доход домохозяйства на момент начала трудоспособного возраста оказывает статистически значимый положительный `\textcolor{red}{эффект}`{=latex}, подчеркивая значение исходных условий и социального окружения: принадлежность к верхним 20% увеличивает вероятность успешной занятости почти на `r ses_coef` п.п..

Что касается некогнитивных навыков, то добросовестность и экстраверсия выступают в качестве двух ключевых характеристик, оказывающих положительный и статистически значимый `\textcolor{red}{эффект}`{=latex} на занятость. Добросовестность повышает вероятность занятости на `r cons_coef` п.п., а экстраверсия — на `r extr_coef` п.п..

```{r}
#| label: tbl-regs-mem-fixed
#| tbl-cap: "Занятость: базовая модель с некогнитивными навыками"
#| warning: false
#| message: false

local({
  nm <- stats::setNames(models_empl1[2], c("Модель с НКН"))
  df_to_flex(
    build_sectioned_model_table(nm, coef_rename = rename_vector_empl_rus, inline_se = TRUE),
    note = coef_note
  )
})
```

Последующие модели, аналогично третьей модели в @tbl-regs-mem-fixed, поочередно исключают одну из фиксированных переменных и рассматривают её в качестве группирующего фактора для эффектов случайных коэффициентов некогнитивных навыков. Таким образом, были рассчитаны ещё три модели, исследующие `\textcolor{red}{связь}`{=latex} некогнитивных навыков с вероятностью занятости с учетом квинтиля дохода на душу населения (Модель 4), завершенного уровня образования (Модель 5) и пола (Модель 6). В то время как фиксированная часть моделей представлена в @tbl-regs-mem-random, основной акцент анализа смещается на варьирующиеся коэффициенты некогнитивных характеристик в рамках выделенных групп. Эти различия подробно рассматриваются в следующих трех разделах.

```{r}
#| label: tbl-regs-mem-random
#| tbl-cap: "Занятость: модели со случайными коэффициентами по СЭС, образованию и полу"
#| warning: false
#| message: false

local({
  nm <- stats::setNames(models_empl2, c("СЭС", "Уровень образования", "Пол"))
  df_to_flex(
    build_sectioned_model_table(nm, coef_rename = rename_vector_empl_rus, inline_se = TRUE),
    note = coef_note
  )
})
```

### Начальные условия имеют значение: навыки дают разные эффекты в зависимости от социально-экономического статуса

На основе рассчитанной смешанной модели с эффектами случайных коэффициентов для некогнитивных навыков, @fig-plot-ses визуализирует изменения коэффициентов некогнитивных навыков по квинтилям дохода домохозяйства на душу населения в начале трудоспособного возраста, то есть в возрасте 15–16 лет. Как уже отмечалось, это было сделано для учета начальных условий, предшествующих `\textcolor{red}{выходу на рынок труда}`{=latex}, а также для устранения обратной причинности между доходом домохозяйства и вкладом самих работающих респондентов в этот доход (то есть, когда трудоустроенные молодые люди увеличивают совокупный доход семьи своими заработками).

В соответствии с предыдущим анализом, модель, оценивающая эти эффекты, показывает значимое влияние только двух характеристик — добросовестности и экстраверсии. При этом видно, что отдача от этих навыков выше в группах с уровнем дохода выше медианного. Например, эффект экстраверсии практически отсутствует для молодежи из 20% наименее обеспеченных домохозяйств (менее `r extr_q1` п.п.). В то же время он составляет `r extr_q4` п.п. для молодых людей из четвёртого квинтиля и `r extr_q5` п.п. — для представителей верхних 20% по уровню дохода на душу населения. Несмотря на то, что добросовестность демонстрирует более высокие по величине эффекты, она также подчиняется той же закономерности: молодые люди из более обеспеченных семей получают от этого навыка большую отдачу.

Полученные результаты вызывают обеспокоенность по поводу перспектив социальной мобильности, указывая на то, что молодёжь из более состоятельных семей имеет преимущество в успешной занятости.

`\textcolor{red}{Табличные коэффициенты случайных коэффициентов для модели по СЭС см. в \hyperref[tbl-rs-coefs-ses-empl]{Таблица~\ref*{tbl-rs-coefs-ses-empl}}; предсказанные кривые см. на \hyperref[fig-plot-ses]{Рисунок~\ref*{fig-plot-ses}}.}`{=latex}

```{=latex}
\clearpage
```

```{r}
#| label: fig-plot-ses
#| fig-cap: "Занятость: предсказанные кривые по квинтилям СЭС"
#| fig-width: 6.5
#| fig-height: 5.2
#| fig-pos: H
#| warning: false
#| message: false

local({
  print(plot_random_slope_curves(models_empl2[[1]], group_var = "ses5", y_label = "Pr(занятость)"))
})
```

```{r}
#| label: tbl-rs-coefs-ses-empl
#| tbl-cap: "Случайные коэффициенты по СЭС для модели «СЭС» из @tbl-regs-mem-random"
#| warning: false
#| message: false

df_to_flex(
  make_random_slope_coef_table(m4_ses_coefs, group_col = "ses5"),
  note = note_rs_coef
)
```

```{=latex}
\clearpage
```

### Повышает ли уровень образования эффект от некогнитивных навыков на занятость?

Одним из исследовательских вопросов настоящего исследования было выяснение того, усиливает ли уровень образования эффект от некогнитивных навыков на вероятность занятости. На основе шестой смешанной модели были рассчитаны варьирующиеся эффекты случайных коэффициентов для некогнитивных навыков в разрезе уровней образования, полученных респондентами. @fig-plot-edu визуализирует данные эффекты.

Так как модель выявила значимое влияние добросовестности и экстраверсии, результаты показывают, что влияние этих навыков существенно различается в зависимости от уровня образования. В частности, эффект добросовестности последовательно увеличивается с ростом уровня образования, положительно влияя на вероятность трудоустройства. Так, для молодежи без завершенного среднего образования эффект составляет `r cons_no_school` п.п., тогда как для обладателей высшего образования он возрастает до `r cons_tert` п.п..

Противоположная закономерность наблюдается в случае экстраверсии: её влияние оказывается более значимым для молодежи с низким уровнем образования. Эффект экстраверсии для респондентов без среднего образования составляет `r extr_no_school` п.п., тогда как для молодежи с высшим образованием он снижается до `r extr_tert` п.п.. Другими словами, социальные навыки играют более важную роль в занятости молодежи без академических квалификаций высокого уровня.

`\textcolor{red}{Табличные коэффициенты случайных коэффициентов для модели по образованию см. в \hyperref[tbl-rs-coefs-edu-empl]{Таблица~\ref*{tbl-rs-coefs-edu-empl}}; предсказанные кривые см. на \hyperref[fig-plot-edu]{Рисунок~\ref*{fig-plot-edu}}.}`{=latex}

```{=latex}
\clearpage
```

```{r}
#| label: fig-plot-edu
#| fig-cap: "Занятость: предсказанные кривые по уровню образования"
#| fig-width: 6.5
#| fig-height: 5.2
#| fig-pos: H
#| warning: false
#| message: false

local({
  print(plot_random_slope_curves(models_empl2[[2]], group_var = "edu_lvl", group_labels = edu_labels_ru, y_label = "Pr(занятость)"))
})
```

```{r}
#| label: tbl-rs-coefs-edu-empl
#| tbl-cap: "Случайные коэффициенты по образованию для модели «Уровень образования» из @tbl-regs-mem-random"
#| warning: false
#| message: false

df_to_flex(
  make_random_slope_coef_table(m5_edu_coefs, group_col = "edu_lvl", group_labels = edu_labels_ru),
  note = note_rs_coef
)
```

```{=latex}
\clearpage
```

### Могут ли некогнитивные навыки сократить гендерный разрыв в занятости?

В то время как проведённый анализ показал, что у молодых женщин ниже шансы найти работу и войти в мир труда, последняя регрессионная модель проверяет, могут ли некогнитивные навыки способствовать сокращению гендерного разрыва в занятости. @fig-plot-gender визуализирует эффекты некогнитивных навыков на занятость, рассчитанные на основе варьирующихся коэффициентов \[random slopes\] этих навыков по полу.

Хотя модель, из которой были получены эти коэффициенты, также указывает на статистически значимое влияние добросовестности и экстраверсии, первый навык оказывает большее влияние на занятость молодых мужчин. В частности, увеличение добросовестности на 1 стандартное отклонение повышает вероятность занятости для мужчин на `r cons_male` п.п., тогда как для женщин – лишь на `r cons_female` п.п.. Другими словами, добросовестность приносит молодым мужчинам значительно больший эффект в плане занятости, чем их сверстницам.

Важно отметить, что экстраверсия демонстрирует противоположную закономерность. Хотя как само её влияние, так и гендерный разрыв в этом влиянии меньше, чем в случае добросовестности, увеличение экстраверсии на 1 стандартное отклонение повышает вероятность занятости у женщин на `r extr_female` п.п., в то время как у мужчин — на `r extr_male` п.п.. Это указывает на то, что экстраверсия является тем некогнитивным навыком, который может способствовать сокращению гендерного разрыва в занятости.

`\textcolor{red}{Случайные коэффициенты для модели по полу см. в \hyperref[tbl-rs-coefs-sex-empl]{Таблица~\ref*{tbl-rs-coefs-sex-empl}}; предсказанные кривые см. на \hyperref[fig-plot-gender]{Рисунок~\ref*{fig-plot-gender}}.}`{=latex}

```{=latex}
\clearpage
```

```{r}
#| label: fig-plot-gender
#| fig-cap: "Занятость: предсказанные кривые случайных коэффициентов по полу"
#| fig-width: 6.5
#| fig-height: 5.2
#| fig-pos: H
#| warning: false
#| message: false

local({
  print(plot_random_slope_curves(models_empl2[[3]], group_var = "sex", group_labels = sex_labels_ru, y_label = "Pr(занятость)"))
})
```

```{r}
#| label: tbl-rs-coefs-sex-empl
#| tbl-cap: "Случайные коэффициенты по полу для модели «Пол» из @tbl-regs-mem-random"
#| warning: false
#| message: false

df_to_flex(
  make_random_slope_coef_table(m6_sex_coefs, group_col = "sex", group_labels = sex_labels_ru),
  note = note_rs_coef
)
```

```{=latex}
\clearpage
```

### Некогнитивные навыки и характер труда

Целью данного раздела является оценка `\textcolor{red}{эффекта}`{=latex} некогнитивных навыков на выбор характера трудовой деятельности среди молодежи. В частности, исследуется, связаны ли определённые некогнитивные способности с профессиональной ориентацией в пользу умственного труда по сравнению с физическим. Следуя методологическому подходу, представленному в классическом исследовании @heckman2006, мы проверяем, коррелируют ли некогнитивные навыки молодежи с выбором профессий, требующих высококвалифицированного умственного труда - этому посвящена основная модель. В расширенной модели дополнительно учитываются стартовые социально-экономические условия: случайные коэффициенты некогнитивных навыков варьируются в зависимости от квинтиля среднедушевого дохода домохозяйстве когда индивид был в возрасте 15 лет. Такой подход позволит в полной мере нейтрализовать эффект потенциальных стартовых преимуществ молодежи из более богатых семей на возможности выбора характера труда и профессии. Результаты моделей представлены в @tbl-mem-occup.

```{r}
#| label: tbl-mem-occup
#| tbl-cap: 'Высококвалифицированный умственный труд, регрессионные модели со смешанными эффектами'

local({
  nm <- stats::setNames(models_occup, c("Базовая", "Случайные коэффициенты по СЭС"))
  df_to_flex(
    build_sectioned_model_table(nm, coef_rename = rename_vector_empl_rus, inline_se = TRUE),
    note = coef_note
  )
})

```

Первая модель, контролирующая квинтиль среднедушевого дохода `\textcolor{red}{во время выхода на рынок труда}`{=latex}, показывает, что принадлежность к 20% наиболее обеспеченных домохозяйств статистически значимо увеличивает вероятность занятости в сфере высококвалифицированного умственного труда на `r occup_ses5_coef` п.п. Этот результат подчеркивает необходимость учета социально-экономического неравенства при анализе `\textcolor{red}{эффекта}`{=latex} индивидуальных характеристик на профессиональный выбор, что и реализовано во второй модели.

В отношении некогнитивных навыков обе модели выявляют положительный и статистически значимый эффект открытости новому опыту и добросовестности на вероятность занятости в высококвалифицированной умственной сфере. Несмотря на умеренную, скорее слабо выраженную величину усредненного эффекта, его стабильность в разных спецификациях подтверждает надежность результатов. Визуализация варьирующихся коэффициентов некогнитивных навыков в зависимости от квинтиля среднедушевого дохода представлена на @fig-occup-ses.

Результаты, представленные на @fig-occup-ses, ясно указывают на выраженную гетерогенность эффектов открытости к новому опыту и добросовестности на вероятность занятости в качестве высококвалифицированного специалиста, выполняющего преимущественно умственный труд. Более того, наблюдается четкий социально-экономический градиент: `\textcolor{red}{эффект}`{=latex} данных навыков оказывается существенно более выраженным среди молодежи, происходящей из семей с более высоким уровнем дохода.

В частности, эффект открытости демонстрирует монотонный рост в зависимости от уровня среднедушевого дохода домохозяйства: от `r occup_open_ses1_coef` п.п. среди представителей наименее обеспеченной квинтильной группы до почти `r occup_open_ses5_coef` п.п. среди молодежи из 20% самых обеспеченных семей. Это свидетельствует о том, что открытость как личностное качество, связанное с любознательностью, креативностью и готовностью воспринимать новое, конвертируется в конкурентное преимущество на рынке труда, особенно для тех, кто изначально обладает лучшими стартовыми возможностями.

Хотя эффект добросовестности не демонстрирует такой же монотонности, он также оказывается более выраженным в доходных квинтилях выше среднего. Так, коэффициенты для третьего и четвертого квинтилей составляют `r occup_cons_ses3_coef` п.п. и `r occup_cons_ses4_coef` п.п. соответственно, тогда как для первого и второго — `r occup_cons_ses1_coef` п.п. и `r occup_cons_ses2_coef` п.п.. Это может указывать на то, что такие качества, как организованность, ответственность и стремление выполнять работу качественно, особенно ценятся в профессиональной среде, к которой молодежь из семей с более высоким СЭС имеет больший доступ — как за счет социальных сетей, так и за счет культурного и образовательного капитала семьи.

Таким образом, полученные результаты подчеркивают не только значимость некогнитивных навыков для успешной интеграции в сегмент высококвалифицированного умственного труда, но и важность учета социально-экономического контекста, в котором данные навыки реализуются. Это подтверждает необходимость дифференцированного подхода к разработке молодежной политики, направленной на компенсацию структурных неравенств в доступе к «качественной» занятости.

`\textcolor{red}{Табличные коэффициенты случайных коэффициентов для модели по СЭС в модели умственного труда см. в \hyperref[tbl-rs-coefs-occup-ses]{Таблица~\ref*{tbl-rs-coefs-occup-ses}}; предсказанные кривые см. на \hyperref[fig-occup-ses]{Рисунок~\ref*{fig-occup-ses}}.}`{=latex}

```{=latex}
\clearpage
```

```{r}
#| label: fig-occup-ses
#| fig-cap: 'Высококвалифицированный умственный труд: предсказанные кривые по квинтилям СЭС'
#| fig-width: 6.5
#| fig-height: 5.2
#| fig-pos: H
#| warning: false
#| message: false

local({
  print(plot_random_slope_curves(models_occup[[2]], group_var = "ses5", y_label = "Pr(высококвалифицированный умственный труд)"))
})


```

```{r}
#| label: tbl-rs-coefs-occup-ses
#| tbl-cap: "Случайные коэффициенты по СЭС для модели из @tbl-mem-occup"
#| warning: false
#| message: false

df_to_flex(
  make_random_slope_coef_table(m_occup_ses_coefs, group_col = "ses5"),
  note = note_rs_coef
)
```

```{=latex}
\clearpage
```

### `\textcolor{red}{Оказывают ли некогнитивные способности эффект}`{=latex} на выбор занятости выпускников с высшим образованием в менее квалифицированных должностях?

`\textcolor{red}{Избыточное образование}`{=latex} является не только следствием структурных дисбалансов на рынке труда, но и результатом индивидуальных характеристик, которые определяют, насколько эффективно выпускники справляются с вызовами рынка труда. Хотя социально-экономический статус задаёт важные ограничения и возможности, некогнитивные компоненты человеческого капитала способны влиять на то, как именно индивиды принимают карьерные решения и адаптируются к доступным вариантам занятости. Модель, представленная в таблице @tbl-reg-mismatch, основана исключительно на респондентах с завершённым высшим образованием, и ставит целью посмотреть на феномен `\textcolor{red}{избыточного образования}`{=latex} сквозь призму некогнитивных навыков.

Если рассматривать влияние социально-экономического положения семьи, результаты показывают, что выходцы из наиболее обеспеченного квинтиля (Q5) имеют наиболее низкую вероятность оказаться переобразованными по сравнению с представителями нижнего квинтиля. Коэффициент для Q5 отрицателен и статистически значим, что указывает на большее преимущество выпускников из состоятельных домохозяйств к риску `\textcolor{red}{избыточного образования}`{=latex}. Эффекты для средних квинтилей статистически незначимы, что свидетельствует об отсутствии систематических различий в риске `\textcolor{red}{избыточного образования}`{=latex} по всей остальной социально-экономической иерархии.

Переходя к некогнитивным навыкам, можно выделить две значимые черты. Более высокий уровень открытости опыту связан с меньшей вероятностью `\textcolor{red}{избыточного образования}`{=latex}, что говорит о том, что более открытые выпускники способны лучше использовать свою креативность, любознательность и адаптивность для нахождения работы, соответствующей их образованию. Добросовестность также демонстрирует отрицательную связь, хотя и более слабую, что указывает на ценность настойчивости и организованности при поиске подходящей занятости. Другие черты — экстраверсия, доброжелательность и эмоциональная стабильность — не проявляют статистически значимого влияния, что говорит об их ограниченной роли в формировании соответствия работы и образования в данном контексте.

В совокупности эти результаты показывают, что, хотя социально-экономические ресурсы в виде стартовых условий семьи остаются важным фоном, способность выпускников избежать `\textcolor{red}{избыточного образования}`{=latex} также формируется их некогнитивными навыками, в частности открытостью и добросовестностью, которые помогают трансформировать образовательные достижения в рабочие места, соответствующие их квалификации.

```{r}
#| label: tbl-reg-mismatch
#| tbl-cap: "Избыточная квалификация: результаты модели со смешанными эффектами"
#| warning: false
#| message: false

local({
  nm <- list("Избыточное образование" = models_suppl[["Educational Mismatch"]])
  df_to_flex(
    build_sectioned_model_table(nm, coef_rename = rename_vector_empl_rus, single_model_inline = TRUE),
    note = coef_note_mismatch
  )
})
```

## Обсуждение

Исследование показало, что принадлежность к более состоятельным домохозяйствам существенно повышает шансы молодежи на успешное трудоустройство. При этом для оценки социально-экономического положения использовался лагированный показатель: учитывался доход домохозяйства в тот момент, когда индивидам было 15–16 лет, то есть на этапе формирования их стартовых условий, задолго до `\textcolor{red}{выхода на рынок труда}`{=latex}. Такой подход позволяет избежать эффекта одновременности и надежнее выявить влияние исходного социально-экономического статуса. Результаты показывают, что даже при контроле наличия диплома о высшем образовании стартовый социально-экономический ресурс оказывает устойчивое положительное влияние на шансы трудоустройства. Это подчеркивает, что одного получения образования недостаточно для полного преодоления исходного неравенства: молодежь из более обеспеченных семей обладает дополнительными преимуществами в доступе к трудовым возможностям. Данный эффект объясняется концепцией социального капитала [@bourdieu2018], которая акцентирует роль неформальных связей, социальных сетей и скрытых механизмов поддержки, доступных преимущественно представителям более высоких социальных слоев. Личные связи, знание негласных правил и возможности доступа к более качественным вакансиям ускоряют процесс трудоустройства для молодежи из благополучных семей, что, в свою очередь, способствует воспроизводству существующих структур социальной неравенства на рынке труда.

Из пяти изученных некогнитивных характеристик две доказали свою эффективность в отношении занятости: добросовестность и экстраверсия. Добросовестность показала наиболее стабильный и сильный эффект во всех моделях. Однако влияние этих характеристик носит гетерогенный характер и зависит от пола, начальных социально-экономических условий и уровня образования.

Так, добросовестность и экстраверсия более полезны для молодежи из домохозяйств, входящих в 40% с наивысшими доходами. При этом развитие добросовестности усиливает гендерный разрыв в пользу мужчин, тогда как развитие экстраверсии может способствовать сокращению гендерного разрыва в занятости. Это соответствует предыдущим исследованиям, которые отмечают важную роль экстраверсии в участии женщин в рабочей силе и в достижении лидерских позиций [@wichert2010; @lemoine2016].

Что касается уровня образования, добросовестность в большей степени способствует трудоустройству молодых людей с высшим образованием, тогда как экстраверсия оказывает большее влияние на молодежь без высшего образования. Эти результаты поднимают важные вопросы о связи между образованием, навыками и результатами на рынке труда, указывая на ограниченность роли высшего образования в формировании и использовании некогнитивных навыков.

Несмотря на то, что влияние высшего образования на развитие некогнитивных навыков редко рассматривается в экономической литературе, существующие исследования показывают, что период обучения в вузе не оказывает существенного влияния на развитие этих навыков [@sanginabadi2020; @kassenboehmer2018]. В более общем плане, результаты настоящего исследования свидетельствуют о том, что молодежь с более высокими образовательными квалификациями в меньшей степени извлекает выгоду из своих некогнитивных навыков по сравнению с менее квалифицированными сверстниками, что указывает на необходимость переосмысления роли высшего образования в политике занятости.

Дополнительные результаты исследования показывают, что некогнитивные навыки имеют значение не только для самого факта успешной занятости, но и для характера выполняемой работы и соответствия уровня образования занимаемой должности. В частности, открытость новому опыту и добросовестность статистически значимо увеличивают вероятность занятости в сегменте высококвалифицированного умственного труда. Эти эффекты относительно невелики по величине, но их устойчивость подтверждает, что именно данные личностные качества помогают молодежи получить доступ к более престижным профессиям. Вместе с тем анализ выявил четкий социально-экономический градиент: выгоды от открытости и добросовестности сильнее проявляются у молодежи из более состоятельных семей. Для российской молодежи это означает, что развитие некогнитивных навыков само по себе не гарантирует выхода на высококвалифицированные позиции без поддержки со стороны социальной среды и институтов.

Еще один значимый результат касается избыточной квалификации среди молодежи с высшим образованием. Анализ показал, что открытость и добросовестность снижают вероятность трудоустройства на должностях, требующих более низкой квалификации, чем полученное образование. Другие личностные характеристики — экстраверсия, доброжелательность и эмоциональная стабильность — не продемонстрировали значимого влияния. Этот вывод имеет особое значение, так как он указывает на роль некогнитивных навыков в защите инвестиций в образование. Иными словами, даже при равных академических достижениях некогнитивные компоненты человеческого капитала также будут вносить вклад в то, насколько эффективно выпускники смогут реализовать полученное образование на рынке труда.

## Выводы

Настоящий этап исследование подтверждает значимость некогнитивных навыков в повышении шансов трудоустройства среди молодежи в России. Добросовестность и экстраверсия оказались наиболее значимыми характеристиками, особенно в контексте гендерного и социального неравенства. Развитие этих навыков, особенно среди уязвимых групп, может стать эффективным инструментом социальной мобильности.

Дополнительные результаты показывают, что некогнитивные навыки определяют не только сам факт трудоустройства, но и его качество. Так, открытость опыту и добросовестность статистически значимо увеличивают вероятность занятости в сегменте высококвалифицированного умственного труда, тогда как их отсутствие повышает риск `\textcolor{red}{избыточного образования}`{=latex} среди выпускников с высшим образованием. Таким образом, личностные качества выступают связующим звеном между накопленным образовательным капиталом и его практической реализацией на рынке труда, определяя не только доступ к занятости, но и траектории социальной мобильности.

Однако для более глубокого понимания взаимосвязи между образованием, некогнитивными навыками и результатами на рынке труда, будущие исследования должны учитывать как качественные (профессия, занимаемая должность, удовлетворенность работой), так и количественные (заработная плата) аспекты занятости на рынке труда.

{{< pagebreak >}}