# Отдача от некогнитивных навыков: насколько она гетерогенна в зависимости от уровня оплаты труда?

```{r}
#| echo: false
#| message: false
#| warning: false
#| output: false  
#| results: 'hide'

# Force a UTF-8 locale before any tables or plots are created.
force_utf8_locale <- function() {
  for (loc in c("ru_RU.UTF-8", "en_US.UTF-8")) {
    res <- try(Sys.setlocale("LC_CTYPE", loc), silent = TRUE)

    if (!inherits(res, "try-error") && is.character(res) && nzchar(res)) {
      Sys.setenv(LANG = res, LC_CTYPE = res)
      options(encoding = "UTF-8")
      return(invisible(res))
    }
  }

  warning("UTF-8 locale is unavailable; DOCX table and figure labels may render incorrectly.")
  invisible(NULL)
}

force_utf8_locale()

plot_text_family <- "Times New Roman"
if (knitr::is_latex_output()) {
  knitr::opts_chunk$set(dev = "cairo_pdf", dev.args = list(family = "Times New Roman"))
}

# Set working directory and paths for the analysis repo
projectFolder <- "/Users/karavan88/Documents/GitHub/NonCognSkillsRLMS"

# Change to the analysis repo directory temporarily
old_wd <- getwd()
setwd(projectFolder)

# Now source the project config from within the repo
source("project_config.R")

# Source the analysis scripts (suppress all output)
invisible(capture.output({
    source(file.path(codesReturnsNcs, "01_data_prep_returns.R"))
    source(file.path(codesReturnsNcs, "02_descr_returns.R"))
    source(file.path(codesReturnsNcs, "05_output_returns_rus.R"))
}))



```

```{r}
#| echo: false
#| include: false

style_flex_table <- function(ft, note = NULL, latex_total_width = 5.6) {
  ft <- flextable::theme_booktabs(ft)
  ft <- flextable::font(ft, fontname = "Times New Roman", part = "all")
  ft <- flextable::fontsize(ft, size = 10, part = "all")
  ft <- flextable::padding(ft, padding = if (knitr::is_latex_output()) 1 else 4, part = "all")
  ft <- flextable::line_spacing(ft, space = 1, part = "all")
  ft <- flextable::bold(ft, part = "header")

  if (length(ft$col_keys) > 1) {
    ft <- flextable::align(ft, j = ft$col_keys[-1], align = "center", part = "all")
  }

  ft <- flextable::align(ft, j = ft$col_keys[1], align = "left", part = "all")

  section_titles <- c("Фиксированные эффекты", "Случайные эффекты", "Качество модели")
  ds <- ft$body$dataset
  if (!is.null(ds) && "variable" %in% names(ds)) {
    sec_rows <- which(ds$variable %in% section_titles)
    if (length(sec_rows) > 0) {
      for (r in sec_rows) {
        ft <- flextable::merge_at(ft, i = r, j = seq_along(ft$col_keys), part = "body")
      }
      ft <- flextable::bold(ft, i = sec_rows, part = "body")
      ft <- flextable::bg(ft, i = sec_rows, bg = "#F2F2F2", part = "body")
      ft <- flextable::align(ft, i = sec_rows, align = "left", part = "body")
    }
  }

  if (!is.null(note)) {
    ft <- flextable::add_footer_lines(ft, values = note)
    ft <- flextable::font(ft, fontname = "Times New Roman", part = "footer")
    ft <- flextable::fontsize(ft, size = 9, part = "footer")
  }

  ft <- flextable::set_table_properties(
    ft,
    layout = if (knitr::is_latex_output()) "fixed" else "autofit",
    opts_word = list(split = TRUE),
    opts_pdf = list(float = "none", tabcolsep = 1, arraystretch = 1)
  )

  if (knitr::is_latex_output()) {
    ncols <- length(ft$col_keys)
    total_w <- latex_total_width
    if (ncols >= 2) {
      first_w <- max(min(2.2, total_w - 0.6 * (ncols - 1)), 1.6)
      other_w <- max((total_w - first_w) / (ncols - 1), 0.55)
      ft <- flextable::width(ft, j = 1, width = first_w)
      ft <- flextable::width(ft, j = 2:ncols, width = other_w)
    } else {
      ft <- flextable::width(ft, j = 1, width = total_w)
    }
    ft <- flextable::paginate(ft, init = TRUE, hdr_ftr = TRUE)
    return(ft)
  }

  flextable::autofit(ft)
}

df_to_flex <- function(data, note = NULL, col_labels = NULL, latex_total_width = 5.6) {
  ft <- flextable::flextable(data)
  if (!is.null(col_labels)) {
    ft <- flextable::set_header_labels(ft, values = col_labels)
  }
  style_flex_table(ft, note = note, latex_total_width = latex_total_width)
}

returns_note_common <- "Примечание: коэффициенты приведены со стандартными ошибками в скобках; *** p < 0.001, ** p < 0.01, * p < 0.05, . p < 0.1."

returns_note_m1 <- c(
  returns_note_common,
  "Базовые значения для категориальных переменных: пол — женщины; семейное положение — не состоит в браке; тип поселения — сельская местность; регион — контролируется.",
  "В блоке случайных эффектов: оценка показывает дисперсию компоненты; число в скобках — доля от общей дисперсии (%)."
)

returns_note_m2 <- c(
  returns_note_common,
  "Базовые значения для категориальных переменных: пол — женщины; семейное положение — не состоит в браке; образование — ниже среднего; тип поселения — сельская местность; регион — контролируется.",
  "В блоке случайных эффектов: оценка показывает дисперсию компоненты; число в скобках — доля от общей дисперсии (%)."
)

returns_note_gender <- c(
  returns_note_common,
  "Базовые значения для категориальных переменных: пол — женщины; семейное положение — не состоит в браке; тип поселения — сельская местность; регион — контролируется.",
  "В блоке случайных эффектов: оценка показывает дисперсию компоненты; число в скобках — доля от общей дисперсии (%)."
)

returns_note_lc <- c(
  returns_note_common,
  "Базовые значения для категориальных переменных: пол — женщины; семейное положение — не состоит в браке; тип поселения — сельская местность; регион — контролируется.",
  "В блоке случайных эффектов: оценка показывает дисперсию компоненты; число в скобках — доля от общей дисперсии (%)."
)

source_note <- "Источник: расчеты автора на основе данных РМЭЗ за 2016 и 2019 годы."

edu_model_labels_ru <- c(
  "Tertiary" = "Высшее",
  "Secondary Vocational" = "Среднее профессиональное",
  "Secondary or below" = "Среднее и ниже"
)
```

## Постановка исследовательской задачи

Влияние некогнитивных навыков на уровень заработной платы является хорошо задокументированным как в международной, так и в российской экономической литературе. Однако потенциальная гетерогенность данного эффекта по различным уровням распределения заработной платы остается недостаточно исследованной. В частности, остается неясным, является ли отдача от некогнитивных навыков равномерной по всему диапазону заработков или же различается в зависимости от уровня оплаты труда — среди работников с низкими, средними и высокими доходами. Несмотря на то, что исследования на российских данных пока не анализировали этот аспект, ряд международных работ с применением квантильной регрессии указывает на то, что отдача от некогнитивных характеристик может существенно варьироваться вдоль распределения заработной платы [@collischon2017; @eren2013; @lindqvist2011; @edin2022].

В данной главе диссертационного исследования мы развиваем данное направление, анализируя отдачу от некогнитивных навыков в России с акцентом на молодежь, `\textcolor{red}{выходящую на рынок труда}`{=latex}. Фокус на молодежной когорте позволяет глубже понять, какую роль играют личностные характеристики в процессе `\textcolor{red}{выхода молодежи на рынок труда}`{=latex} и последующего закрепления в устойчивой занятости. Актуальность такого подхода обусловлена уникальными трудностями, с которыми сталкиваются молодые люди при трудоустройстве, и необходимостью выявить, какие именно навыки способствуют получению более качественных рабочих мест на раннем этапе карьеры. В целом, данная работа вносит вклад в развивающуюся литературу об экономической отдаче от некогнитивных навыков, с учетом российского контекста, и заполняет важный пробел в понимании того, как личностные характеристики влияют на зарплатные результаты на различных уровнях распределения дохода и в разных демографических группах.

Исходя из обозначенной проблематики, на данном этапе диссертационная работа ориентировано на следюющий исследовательский вопрос: *Как некогнитивные навыки влияют на уровень заработной платы у молодых работников и варьируются ли эти эффекты в зависимости от уровней распределения оплаты труда и демографических характеристик? В частности, получают ли равную выгоду от некогнитивных навыков молодые работники с низкими, средними и высокими доходами?*

Для ответа на этот вопрос работа формулирует ряд дополнительных задач, направленных на выявление более тонкой роли некогнитивных характеристик в формировании заработной платы в контексте жизненного цикла и рыночной динамики:

1.  Вносят ли некогнитивные навыки вклад в уровень заработной платы независимо от образовательного уровня? Несмотря на то, что влияние личностных черт на выбор образования и профессии является установленным фактом, данная задача направлена на выделение их прямого влияния, отличного от опосредованного через образование, и оценку их самостоятельной роли в формировании заработной платы.

2.  Является ли отдача от некогнитивных навыков выше среди лиц с более высоким уровнем образования? Вопрос направлен на изучение того, получают ли лица с высшим образованием большую выгоду от наличия некогнитивных навыков по сравнению с обладателями среднего или более низкого образования.

3.  Различаются ли эффекты некогнитивных навыков в зависимости от пола работника? С учетом сохраняющегося гендерного разрыва в оплате труда как в России, так и в других странах, этот вопрос направлен на выявление того, какие некогнитивные навыки могут способствовать сглаживанию (или, наоборот, усилению) гендерных различий в доходах среди молодежи.

4.  Меняется ли отдача от некогнитивных навыков по мере взросления и продвижения в трудовой карьере? Признавая, что рыночная ценность личностных характеристик может изменяться на разных этапах профессионального пути, данный вопрос направлен на изучение различий в их влиянии на доходы среди молодых, работников среднего возраста и пожилых работников в рамках жизненного подхода.

В отличие от предыдущих работ, выполненных на российских данных, в данной главе используется панель РМЭЗ за 2016 и 2019 годы. Однако предпринятый анализ выходит за рамки существующих исследований за счет применения квантильных смешанных моделей, позволяющих анализировать гетерогенность отдачи от некогнитивных навыков на различных уровнях распределения заработной платы. Этот подход позволяет учитывать повторяющиеся наблюдения в панельных данных и, соответственно, устранять ненаблюдаемую гетерогенность на уровне индивида. Кроме того, для учета возможного смещения выборки, связанного с нерандомным включением в занятость, анализ дополнен использованием взвешиванием обратной вероятности занятости.

## Эконометрическая верификация

Для оценки гетерогенности отдачи от некогнитивных навыков в исследовании используется квантильная линейная смешанная модель – метод регрессии, дополняющий традиционные квантильные регрессии [@koenker1978; @koenker2001; @koenker2005] смешанными эффектами [@pinheiro2000; @bates2015], которые позволяют учитывать повторные измерения в панельных данных посредством отдельных эффектов случайных констант. Таким образом, модель совмещает преимущества как квантильной регрессии, так и уникальные характеристики моделей со смешанными эффектами. В данном анализе выбранные уровни квантилей относятся к заработной плате на 10-м, 25-м, 50-м, 75-м и 90-м процентилях, чтобы учесть отдачу некогнитивных навыков для низко-, средне- и высокооплачиваемых работников на всем спектре оплаты труда.

```{=latex}
\begingroup\color{red}
```

В текущей главе рассчитано несколько регрессий с некоторыми вариациями в спецификации модели. Базовая модель не включает уровень образования среди регрессоров и позволяет оценить общую (в том числе опосредованную образованием) отдачу от некогнитивных характеристик. Оценочное уравнение базовой квантильной смешанной регрессии для $\tau$-го условного квантиля логарифма почасовой заработной платы записывается следующим образом:

$$
\begin{aligned}
Q_{\tau}(\log \text{Wage}_{it}) = {} & \beta_{0\tau} + \beta_{1\tau}\text{Exp}_{it} + \beta_{2\tau}\text{Exp}^{2}_{it} + \sum_{a=2}^{4}\alpha_{a\tau}\text{Area}_{i,a} \\
& + \beta_{3\tau}\text{Male}_{i} + \sum_{m=2}^{3}\mu_{m\tau}\text{Marital}_{it,m} + \sum_{r=2}^{R}\rho_{r\tau}\text{Region}_{i,r} \\
& + \sum_{k=1}^{5}\gamma_{k\tau}\text{NCS}_{k,i} + u_{i}
\end{aligned}
$$ {#eq-wage-base}

где:

-   $Q_{\tau}(\log \text{Wage}_{it})$ — $\tau$-й условный квантиль логарифма почасовой заработной платы индивида $i$ в год $t$, $\tau \in \{0{,}10;\; 0{,}25;\; 0{,}50;\; 0{,}75;\; 0{,}90\}$;
-   $\text{Exp}_{it}$, $\text{Exp}^{2}_{it}$ — вменённый потенциальный стаж работы и его квадрат (для учёта нелинейности);
-   $\text{Area}_{i,a}$ — тип поселения ($a \in \{\text{ПГТ, город, областной центр}\}$, базовая категория — сельская местность);
-   $\text{Male}_{i}$ — дамми мужского пола (базовая категория — женщины);
-   $\text{Marital}_{it,m}$ — категории семейного положения (базовая категория — одинокий/холост);
-   $\text{Region}_{i,r}$ — фиксированные эффекты регионов РФ, где $R$ — количество регионов в выборке;
-   $\text{NCS}_{k,i}$ — пять некогнитивных навыков «Большой пятёрки»: открытость опыту ($O$), добросовестность ($C$), экстраверсия ($E$), доброжелательность ($A$), эмоциональная стабильность ($ES$);
-   $u_{i} \sim \mathcal{N}(0, \sigma^{2}_{u})$ — индивидуальная случайная константа, учитывающая панельную структуру данных;
-   $\beta_{\cdot\tau}, \alpha_{\cdot\tau}, \mu_{\cdot\tau}, \rho_{\cdot\tau}, \gamma_{\cdot\tau}$ — коэффициенты, варьирующиеся по квантилям $\tau$, что позволяет оценить гетерогенные эффекты регрессоров по всему распределению заработной платы.

```{=latex}
\endgroup
```

Расширенная модель добавляет в правую часть индикаторы уровня образования:

```{=latex}
\begingroup\color{red}
```

$$
Q_{\tau}(\log \text{Wage}_{it}) = \beta_{0\tau} + \sum_{e=2}^{4}\delta_{e\tau}\text{Edu}_{it,e} + X_{it}\boldsymbol{\beta}_{\tau} + \sum_{k=1}^{5}\gamma_{k\tau}\text{NCS}_{k,i} + u_{i}
$$ {#eq-wage-edu}

где:

-   $\text{Edu}_{it,e}$ — индикаторы уровня образования $e \in \{\text{среднее, среднее профессиональное, высшее}\}$ при базовой категории «ниже среднего»;
-   $X_{it}\boldsymbol{\beta}_{\tau}$ обобщает остальные контрольные переменные из @eq-wage-base (за исключением образования);
-   остальные слагаемые определены в @eq-wage-base.

Сравнение оценок коэффициентов при $\text{NCS}_{k,i}$ между @eq-wage-base и @eq-wage-edu позволяет выделить прямое влияние некогнитивных навыков на заработную плату, отличное от эффекта, опосредованного через уровень образования.

```{=latex}
\endgroup
```

Для тестирования гендерной гетерогенности отдачи от некогнитивных навыков оценивается модель с взаимодействиями:

```{=latex}
\begingroup\color{red}
```

$$
Q_{\tau}(\log \text{Wage}_{it}) = \beta_{0\tau} + X_{it}\boldsymbol{\beta}_{\tau} + \sum_{k=1}^{5}\gamma_{k\tau}\text{NCS}_{k,i} + \sum_{k=1}^{5}\delta_{k\tau}(\text{NCS}_{k,i} \times \text{Male}_{i}) + u_{i}
$$ {#eq-wage-gender}

где:

-   $\delta_{k\tau}$ — дифференциальный эффект $k$-го навыка для мужчин относительно женщин;
-   $\text{NCS}_{k,i} \times \text{Male}_{i}$ — взаимодействие навыка с дамми пола;
-   остальные слагаемые определены в @eq-wage-base.

Результаты этой модели представлены в @tbl-reg-gndr.

```{=latex}
\endgroup
```

Модели были оценены с учётом смещения выборки, возникающего из-за неслучайного отбора респондентов в трудоустройство. В связи с этим были рассчитаны и включены в модель коэффициенты обратного взвешивания вероятности с использованием показателей склонности \[propensity scores\]. Вероятность трудоустройства была смоделирована как функция экзогенных факторов, таких как возраст, пол, уровень образования, регион и тип поселения. Модели, использованные в данном анализе, были оценены с помощью пакета `lqmm` [@lqmm] в `R` [@r2024]. Взвешивание обратной вероятности было рассчитано с помощью пакета `WeightIt` [@WeightIt].

Для проверки нелинейной возрастной траектории заработной платы в рамках подхода жизненного цикла дополнительно оценивается обобщенная аддитивная модель (GAM), соответствующая спецификации, используемой в исходном коде (`gam(log_wage ~ s(age) + sex + region + edu_lvl, data = ind_master_returns)`):

$$
\log(\text{Wage}_{i}) = \alpha + f(\text{Age}_{i}) + \boldsymbol{\beta}^{\top}\text{Sex}_{i} + \boldsymbol{\gamma}^{\top}\text{Region}_{i} + \boldsymbol{\delta}^{\top}\text{Edu}_{i} + \varepsilon_{i}
$$ {#eq-wage-gam}

где:

-   $\log(\text{Wage}_{i})$ — натуральный логарифм почасовой оплаты труда индивида $i$;
-   $f(\text{Age}_{i})$ — сглаживающая функция возраста, оцениваемая через сплайн в `mgcv`;
-   $\text{Sex}_{i}$ — вектор фиктивных переменных пола;
-   $\text{Region}_{i}$ — набор региональных фиктивных переменных;
-   $\text{Edu}_{i}$ — набор фиктивных переменных уровня образования;
-   $\varepsilon_{i}$ — случайный возмущающий компонент.

Экономический смысл этой спецификации состоит в разделении линейной и нелинейной частей модели: пол, регион и образование контролируются параметрически, тогда как эффект возраста задается гибко, без априорного ограничения в виде линейной или квадратичной функции. Поэтому оцененный профиль $f(\text{Age})$ интерпретируется как частичный возрастной вклад в логарифм заработной платы при прочих равных условиях и служит эмпирической проверкой формы зависимости «возраст-доход» по жизненному циклу.

## Результаты

### Какие навыки демонстрируют наибольшую продуктивность?

```{r}
# extract coefficients of the following traits across models

# Baseline model with IPW
# - cons for Q10
# - extraversion for Q75
# - openness for all except for Q10
# - emotional stability for Q25 and Q50

```

```{r}
#| echo: false
#| output: false
#| message: false
#| warning: false

# Read raw IPW coefficient CSVs for inline citation.
# (Formatted display tables are already loaded via 05_output_returns_rus.R;
#  here we read underlying CSVs to extract numeric scalars.)

out_returns <- file.path(projectFolder, "04_ReturnsNCS/02_output")

# Helper: read a no-header CSV (variable + 5 quantiles x 5 stats = 26 cols)
read_ipw_coefs <- function(fname) {
  readr::read_csv(
    file.path(out_returns, fname), show_col_types = FALSE,
    col_names = c("variable",
      "q10_est","q10_se","q10_lo","q10_hi","q10_p",
      "q25_est","q25_se","q25_lo","q25_hi","q25_p",
      "q50_est","q50_se","q50_lo","q50_hi","q50_p",
      "q75_est","q75_se","q75_lo","q75_hi","q75_p",
      "q90_est","q90_se","q90_lo","q90_hi","q90_p"))
}
get_coef <- function(df, var, col) {
  val <- suppressWarnings(as.numeric(df[df$variable == var, col, drop = TRUE][1]))
  round(val * 100, 1)
}

m1_ipw_raw <- read_ipw_coefs("m1_ipw_coefs.csv")
m2_ipw_raw <- read_ipw_coefs("m2_ipw_coefs.csv")

# Base model (m1_ipw): Openness
base_O_q10 <- get_coef(m1_ipw_raw, "O", "q10_est")
base_O_q50 <- get_coef(m1_ipw_raw, "O", "q50_est")
base_O_q90 <- get_coef(m1_ipw_raw, "O", "q90_est")

# Extended model (m2_ipw): Tertiary education premium
edu_tert_q10 <- get_coef(m2_ipw_raw, "edu_lvl4. Tertiary", "q10_est")
edu_tert_q90 <- get_coef(m2_ipw_raw, "edu_lvl4. Tertiary", "q90_est")

# Life-cycle model (has header + age_group column)
lc_ipw_raw <- readr::read_csv(file.path(out_returns, "m_lc_ipw_coefs.csv"), show_col_types = FALSE)
get_lc <- function(var, grp) round(lc_ipw_raw[lc_ipw_raw$variable == var & lc_ipw_raw$age_group == grp, "Value", drop = TRUE] * 100, 1)

lc_O_all  <- get_lc("O", "16-65")
lc_O_3040 <- get_lc("O", "30-40")
lc_O_4050 <- get_lc("O", "40-50")
lc_O_5065 <- get_lc("O", "50-65")
lc_C_all  <- get_lc("C", "16-65")
lc_C_5065 <- get_lc("C", "50-65")
lc_E_3040 <- get_lc("E", "30-40")

# Gender interaction: m7_ipw_gender_ncs_int (source of hardcoded text values).
# NOTE: gend_int_tab (Table tbl-reg-gndr) uses m4_ipw_sex_ncs_int where
# Agreeableness is NOT significant — inconsistency flagged in text below.
m7_gender_raw  <- readr::read_csv(file.path(out_returns, "m7_ipw_gender_ncs_int.csv"), show_col_types = FALSE)
gend_A_q50     <- round(m7_gender_raw[m7_gender_raw$variable == "A",             "q50_estimate", drop = TRUE] * 100, 1)
gend_MaleA_q50 <- round(m7_gender_raw[m7_gender_raw$variable == "genderMale:A", "q50_estimate", drop = TRUE] * 100, 1)
```

{{< pagebreak >}}

```{=latex}
\newpage
\clearpage
\begin{landscape}
```

```{r}
#| label: tbl-baseline-reg-ipw
#| tbl-cap: 'Результаты квантильной смешанной модели: отдача от некогнитивных навыков, базовая модель (без образования) с учетом селекции в занятость через инверсные вероятностные веса'

base_reg_ipw %>%
  select(variable, Q10, Q25, Q50, Q75, Q90) %>%
  df_to_flex(
    note = c(returns_note_m1, source_note),
    latex_total_width = 8.8,
    col_labels = c(
      variable = "Переменная",
      Q10 = "Q10",
      Q25 = "Q25",
      Q50 = "Q50",
      Q75 = "Q75",
      Q90 = "Q90"
    )
  )
```

```{=latex}
\end{landscape}
\clearpage
```

### Некогнитивные навыки и отдача от образования

Расширенная модель включает уровень образования в качестве дополнительной переменной, формируя минсерианскую модель заработной платы с дополнением за счет некогнитивных характеристик. Включение образования существенно изменяет эффекты, особенно для открытости и добросовестности, одновременно выявляя значимую отдачу от самого образования.

В базовой модели открытость демонстрировала устойчивую положительную отдачу на всех процентилях. Однако в расширенной модели, после учета образования, отдача от открытости снижается. Это указывает на то, что часть эффекта открытости в базовой модели обусловлена посредническим влиянием образования. Тем не менее, открытость остается статистически значимой по на тех же самых уровнях оплаты труда, что и в предыдущей модели, что подтверждает её независимую и уникальную роль.

Тем не менее, при контроле образования исчезает значимость эффекта добросовестности для молодежи на самом низком уровне оплаты труда, а также эффект экстраверсии для молодежи с заработком выше среднего. Эмоциональная стабильность, сохраняя значимость эффектов, меняет уровни оплаты труда, на которых она производит премию: вместо 25го и 50го процентилей, при контроле образования ее роль становится видима на 10м и 90м процентилях заработной платы.

Наконец, образование само по себе оказывается мощным предиктором заработка: чем выше процентиль оплаты труда, тем более ощутимой является премия за высшее образование, варьируясь от приблизительно 25% на 10м процентиле до более чем 40% на 90м процентиле заработной платы.

Таким образом, хотя включение образования снижает отдачу от некогнитивных навыков, последние продолжают демонстрировать значимость, подчеркивая их независимую роль в определении различий в доходах.

```{=latex}
\clearpage
\begin{landscape}
```

```{r}
#| label: tbl-extended-reg
#| tbl-cap: Отдача от некогнитивных навыков, результаты квантильной смешанной модели, расширенная модель (с учетом образования)

extd_reg_ipw %>%
  df_to_flex(
    note = c(returns_note_m2, source_note),
    latex_total_width = 8.8,
    col_labels = c(
      variable = "Переменная",
      Q10 = "Q10",
      Q25 = "Q25",
      Q50 = "Q50",
      Q75 = "Q75",
      Q90 = "Q90"
    )
  )

```

```{=latex}
\end{landscape}
\clearpage
```

### Приводит ли наличие высшего образования к большей отдаче от некогнитивных навыков?

Для изоляции эффекта образования как на уровень заработной платы, так и на некогнитивные навыки, были оценены отдельные регрессионные модели для каждой категории уровня образования. В связи с небольшим размером выборки, респонденты с полным средним образованием и те, кто не окончил среднюю школу, были объединены в одну категорию под названием «среднее и ниже». Такой подход позволяет более чётко сравнить отдачу от некогнитивных навыков по разным уровням образования, устраняя потенциальные искажения, вызванные взаимосвязью между образованием и заработной платой, а также между образованием и личностными характеристиками.

Коэффициенты отдачи от некогнитивных навыков по уровням образования, оценённые с использованием модели с взвешиванием обратной вероятности занятости, представлены на графике @fig-edu-ncs. Результаты показывают, что молодые работники с высшим образованием практически не получают выгоды от своих некогнитивных навыков. Единственный выявленный эффект — добросовестность на 25-м процентиле заработной платы, которая оказывает положительную и статистически значимую отдачу.

В то же время у индивидов с образованием на уровне средней школы или ниже, а также молодежи со средним профессиональным образованием наблюдается более выразительная картина. Так, статистически значимый положительный эффект открытости зафиксирован почти на всех выбранных процентилях, за исключением 25-го. При этом интересно, как он варьируется: на 10-м процентиле он составляет 7,8%, теряет значимость на 25-м, на уровне медианы новь появляется с 5,5% премией и вновь начинает расти, достигая пика в 8,8% на 90-м процентиле.

Наконец, для индивидов с образованием на уровне средней школы или ниже, ключевую роль на разных уровнях оплаты труда показали такие характеристики как эмоциональная стабильность и доброжелательность. При этом эмоциональная стабильность имеет отдачу на 10-м процентиле, подчеркивая важность устойчивости к стрессу для людей с низким образованием и низкой оплатой труда. При этом, для молодежи с низким уровнем образования характерна возрастающая отдача от доброжелательности на уровнях оплаты труда выше медианы.

Таким образом, несмотря на то что некогнитивные навыки вносят вклад в вариативность заработной платы на всех уровнях образования, их влияние опосредовано как самим уровнем образования, так и позицией работников в распределении заработка.

```{r}
#| label: fig-edu-ncs
#| fig-cap: Отдача от некогнитивных навыков по уровням образования и квантилям заработной платы, результаты кванильных смешанных моделей с использованием взвешивания обратной вероятности занятости
#| fig-width: 7.5
#| fig-height: 8

print(
  ggplot(edu_models_long, aes(x = estimate * 100, y = variable)) +
    geom_vline(xintercept = 0, linetype = "dashed", color = "grey40") +
    geom_errorbarh(aes(xmin = ci.low * 100, xmax = ci.upp * 100),
                   height = 0.2, linewidth = 0.5) +
    geom_point(aes(fill = p.value < 0.1), shape = 21, color = "black", size = 3) +
    scale_fill_manual(
      values = c("TRUE" = "#2166ac", "FALSE" = "white"),
      labels = c("FALSE" = "Незначимо", "TRUE" = "Значимо (p < 0.1)"),
      name = NULL
    ) +
    facet_grid(quantile ~ model,
               labeller = labeller(model = as_labeller(edu_model_labels_ru))) +
    labs(x = "Эффект, %", y = NULL) +
    theme_bw(base_family = plot_text_family, base_size = 11) +
    theme(
      panel.grid.minor = element_blank(),
      strip.background = element_blank(),
      strip.text       = element_text(face = "bold", size = rel(0.9)),
      legend.position  = "bottom",
      legend.text      = element_text(size = rel(0.8))
    )
)
```

### Взаимодействие некогнитивных навыков и пола

Современные экономические исследования последовательно указывают на наличие существенной гендерной дискриминации на российском рынке труда, демонстрируя, что женщины сталкиваются с выраженными трудностями в получении справедливого вознаграждения. Это поднимает важные вопросы — могут ли некогнитивные навыки способствовать сокращению гендерного разрыва в оплате труда. Для анализа данной гипотезы была построена модель с переменными взаимодействия между полом и некогнитивными характеристиками. Модель оценивалась для заработной платы на медианном уровне и выше. Результаты представлены в таблице @tbl-reg-gndr.

Среди всех рассматриваемых некогнитивных навыков именно доброжелательность выделяется как единственная характеристика, статистически значимо сокращающая гендерный разрыв в заработной плате — эффект наблюдается на медианном уровне оплаты. При использовании женщины как базовой категории переменная доброжелательности демонстрирует положительный эффект, увеличивая заработную плату на 3.7% (p\<0.1). В то же время переменная взаимодействия «мужчина × доброжелательность» показывает отрицательный статистически значимый эффект в размере -3.2% на 50-м процентиле (p\<0.1). Это означает, что доброжелательность обладает гендерной гетерогенностью в отдаче, производя премию для женщин и почти не имея эффекта для мужчин.

Однако данный результат не следует интерпретировать как прямое указание на то, что развитие доброжелательности среди женщин само по себе приведёт к справедливой оплате труда. Скорее, он подчёркивает существование гендерной асимметрии в отдаче на этот навык: у женщин доброжелательность ассоциируется с заработной премией, тогда как у мужчин — её практически нет. Это может отражать различия в социальном восприятии и оценке личностных качеств и моделей поведения на рынке труда в зависимости от пола.

```{r}
#| label: tbl-reg-gndr
#| tbl-cap: Отдача от некогнитивных навыков, результаты кванильной смешанной модели  заимодействием пола и некогнитивных характеристик, а также с взвешиванием обратной вероятности занятости

gend_int_tab %>%
  df_to_flex(
    note = c(returns_note_gender, source_note),
    col_labels = c(
      variable = "Переменная",
      Q50 = "Q50",
      Q75 = "Q75",
      Q90 = "Q90"
    )
  )
```

### Надёжность результатов с учётом жизненного цикла: сохраняются ли эффекты в различных возрастных группах трудоспособного населения?

Анализ, представленный в предыдущих разделах, был сосредоточен на влиянии некогнитивных навыков на заработную плату в когорте молодых мужчин и женщин в возрасте 16–29 лет. Однако, учитывая сложности, с которыми сталкивается молодёжь при `\textcolor{red}{выходе на рынок труда}`{=latex}, а также тот факт, что уровень их заработной платы существенно ниже, чем у более старших возрастных групп, можно обоснованно предположить, что закономерности влияния некогнитивных навыков на заработную плату в этой возрастной когорте будут отличаться. Это предположение подтверждается также тем, что полученные в настоящем исследовании результаты расходятся с выводами работ @maksimova2019 и @rozhkova2019, где также использовались данные РМЭЗ, но рассматривалось всё трудоспособное население за 2016 год. Для дополнительной проверки устойчивости полученных эффектов среди молодых людей и изучения возрастной специфики, настоящее исследование применяет подход жизненного цикла к анализу взаимосвязи между некогнитивными навыками и заработной платой. На текущем этапе проводится моделирование общей зависимости между возрастом и оплатой труда с учётом возможной нелинейности эффекта.

С учётом ожидаемой сложности и потенциальной нелинейности взаимосвязи между возрастом и заработной платой, в исследовании применяется обобщённая аддитивная модель (GAM). Этот тип моделей особенно подходит для анализа, поскольку позволяет выявить сложные нелинейные зависимости между предикторами и зависимой переменной. В отличие от линейных и полиномиальных регрессий, GAM использует непараметрические сглаживающие сплайны для оценки формы зависимости, что позволяет избежать необходимости предварительно задавать функциональные формы.

Подробное изложение теоретических основ и технических преимуществ GAM выходит за рамки данной главы, однако заинтересованные читатели могут обратиться к работам @wood2006 и @hastie2017. В рамках анализа используется пакет `mgcv` [@mgcv] в R. Модель предсказывает натуральный логарифм почасовой оплаты труда в зависимости от сглаживающей функции возраста, контролируя категориальные переменные, такие как пол, регион и уровень образования. Результаты визуализированы на рисунке @fig-age-gam.

```{r}
#| label: fig-age-gam
#| fig-cap: 'Эффект возраста на логарифм почасовой оплаты труда: результаты обобщённой аддитивной регрессии'
#| fig-width: 5.5
#| fig-height: 4

if (knitr::is_latex_output()) old_par <- par(family = "Times New Roman")
plot(
  gam,
  select = 1,
  se = TRUE,
  col = "blue",
  shade = TRUE,
  main = "",
  xlab = "Возраст",
  ylab = "Частичный эффект"
)
if (knitr::is_latex_output()) par(old_par)
```

На графике представлен сглаженный эффект переменной возраста, полученный с использованием сплайнов. Он отражает, как эффект возраста на логарифм заработной платы отклоняется от базового уровня, рассчитанного моделью. Ось Y показывает частичный эффект возраста при прочих равных условиях. Эти частичные эффекты выражены в той же шкале, что и зависимая переменная, но центрированы относительно нуля для облегчения интерпретации. Пунктирные линии обозначают доверительные интервалы, отражающие неопределённость оценки.

График демонстрирует U-образную форму зависимости между возрастом и логарифмом заработной платы: доходы ниже у самых молодых работников, растут с возрастом, достигая пика примерно в 40–50 лет, а затем начинают снижаться после 50 лет. Отрицательные значения на графике означают, что эффект возраста на оплату труда ниже среднего уровня. Это соответствует диапазону рассматриваемой возрастной группы, так как до 35 лет — условного возрастного порога молодёжи в России — эффект остаётся отрицательным, лишь незначительно превышая ноль около этого рубежа. Таким образом, модель прогнозирует более низкую, чем в среднем по населению, заработную плату для лиц моложе 35 лет при прочих равных условиях.

В дальнейшем анализ оценивает отдачу от некогнитивных навыков как для всего трудоспособного населения в возрасте 16–65 лет, так и отдельно по возрастным когортам: 30–39, 40–49 и 50–65 лет. Результаты приведены в таблице @tbl-reg-lc. В целом, полученные результаты подтверждают, что с возрастом и прохождением различных стадий профессионального пути характер вознаграждения за некогнитивные качества изменяется, отражая сдвиги как в ожиданиях работодателей, так и в поведенческих стратегиях работников. В этом контексте закономерности, выявленные в когорте молодых работников 16–29 лет, действительно обладают уникальными особенностями по сравнению с остальными возрастными группами.

Из всех некогнитивных черт именно открытость демонстрирует устойчиво положительное и статистически значимое влияние на заработную плату во всех возрастных группах. Как было показано в @tbl-baseline-reg-ipw, у молодых работников 16–29 лет открытость обеспечивает премию к заработной плате на уровне 5.7% (p\<0.001) при медианном значении. Этот эффект подтверждает важность данной черты в период `\textcolor{red}{вхождения в рынок труда}`{=latex}, когда адаптивность и креативность способствуют трудоустройству на более качественные позиции. Более того, он сохраняется и в более старших когортах: 9.3% (p\<0.001) у 30–39-летних, 8.7% (p\<0.001) у 40–49-летних и 10.2% (p\<0.001) у 50–65-летних. Такая стабильность делает открытость универсально значимой характеристикой, востребованной на всех этапах профессионального пути. При среднем эффекте для населения в трудовом возрасте в 9.4%, интересно отметить, что больше всего от открытости выигрывают люди в зрелом трудовом возрасте.

В отличие от открытости, остальные некогнитивные навыки демонстрируют выраженную изменчивость влияния в зависимости от возраста, что подтверждает динамический характер их эффекта. Так, добросовестность, которая оказывает статистически значимый эффект только для низко-оплачиваемых молодых работников, производит отдачу на уровне медианной зарплаты населения в трудоспособном возрасте. Данный эффект является слабо выраженным (1.7%) и наблюдается ввиду особой производственной ценности добросовестности среди работников 50–65 лет, когда эта черта приносит премию в размере 4.2% (p\<0.05), что подчеркивает значимость организованности и надёжности на поздних стадиях профессионального пути.

Экстраверсия оказывается значимой для группы 30–39 лет (2.3%, p\<0.01), но теряет значимость в более старших возрастах, что, возможно, отражает роль социальных навыков в построении профессиональных связей и карьерного продвижения в среднем возрасте.

Эмоциональная стабильность, производящая статистически значимую прибавку к зарплате молодых работников на 25-м и 50-м процентилях, на медианном уровне оплаты труда показывает статистически значимые положительные эффекты от 3% до 4% во всех возрастных группах.

Доброжелательность не оказывает значимого влияния на заработную плату ни в одной возрастной группе, включая молодёжь, что может свидетельствовать о системной недооценке качеств, связанных с кооперацией и эмпатией, в контексте материального вознаграждения.

Полученные результаты подчеркивают важность использования перспективы жизненного цикла при анализе влияния некогнитивных навыков на результаты на рынке труда. Открытость выступает универсально полезным качеством, тогда как эффект других черт — добросовестности, экстраверсии и эмоциональной стабильности — зависит от возраста и карьерного этапа. Это подчёркивает необходимость разработки целевых политик и программ по развитию навыков, учитывающих особенности различных возрастных когорт, с целью обеспечения устойчивого успеха на рынке труда в течение всей жизни.

```{=latex}
\clearpage
\begin{landscape}
```

```{r}
#| label: tbl-reg-lc
#| tbl-cap: Отдача от некогнитивных навыков, медианные модели с взвешиванием обратной вероятности занятости по возрастным группам

lc_models %>%
  df_to_flex(
    note = c(returns_note_lc, source_note),
    latex_total_width = 9.2,
    col_labels = c(
      variable = "Переменная",
      `16-65` = "16-65",
      `30-39` = "30-39",
      `40-49` = "40-49",
      `50-65` = "50-65"
    )
  )
```

```{=latex}
\end{landscape}
\clearpage
```

## Обсуждение

Результаты данной главы подтверждают, что некогнитивные навыки производят неоднородную отдачу на российском рынке труда среди молодежи, находящейся на раннем этапе карьеры, что позволяет предположить нелинейный характер влияния этих навыков не только в контексте заработной платы, но и, возможно, по отношению к другим социально-экономическим результатам. Анализ подчеркивает дифференцированное влияние отдельных личностных характеристик на распределение заработной платы с учетом социально-демографических факторов вроде уровня образования, пола и возраста.

Несмотря на то, что лишь ограниченное число исследований оценивало отдачу от некогнитивных навыков с использованием квантильной регрессии, полученные ими результаты единообразно указывают на гетерогенность эффектов по всему распределению заработной платы. Настоящее исследование согласуется с выводами работ, выявивших более высокую отдачу от некогнитивных навыков у высокооплачиваемых работников (например, @collischon2019; @edin2022), поскольку базовая модель демонстрирует постепенное усиление эффекта открытости по мере увеличения уровня оплаты труда.

Особенно выделяется открытость новому опыту как наиболее продуктивный некогнитивный навык. С заметным отрывом за ним следуют эмоциональная стабильность и добросовестность. Сильный эффект открытости подтверждает выводы двух предыдущих исследований, изучавших отдачу от некогнитивных навыков на российском рынке труда [@maksimova2019; @rozhkova2019]. Однако международные данные остаются неоднозначными: существуют как свидетельства положительного [@seibert2001], так и отрицательного [@mueller2006] влияния открытости на заработную плату.

В противоположность этому экстраверсия не оказывает значимого влияния на заработки низкооплачиваемых работников, но показывает значительный эффект в высокооплачиваемом сегменте (Q75), что свидетельствует о более высокой ценности межличностных навыков в должностях, предполагающих большую ответственность или сложность.

В этой связи были построены несколько моделей, как с учетом уровня образования, так и без него. Принципиально важно, что даже при включении образования в модель, некогнитивные навыки продолжают демонстрировать статистически значимую отдачу. Эти результаты соответствуют экономической литературе, подчеркивающей устойчивость вклада некогнитивных навыков в объяснение различий в заработной плате. Таким образом, полученные данные подтверждают уникальный вклад некогнитивных характеристик в формирование доходов, дополняющий эффект формального образования. Этот результат также согласуется с альтернативным подходом, при котором после учета вклада образования включение некогнитивных навыков существенно снижает оценку отдачи от образования [@bowles2001].

Интересным открытием стало то, что наиболее выраженный эффект некогнитивных навыков наблюдается у молодежи со средним профессиональным образованием. Хотя такой результат может показаться неожиданным, он имеет теоретическое обоснование. Высшее образование, как правило, связано с развитием когнитивных способностей, которые сами по себе повышают производительность, снижая зависимость от личностных характеристик. Отсутствие эффектов некогнитивных навыков в группе молодых работников с высшим образованием во многом объясняется тем, что высшее образование уже сигнализирует о наличии необходимых некогнитивных навыков. Данный вывод подтверждается данными исследований российских экономистов относительно роли некогнитивных навыков в принятии решений о получении высшего образования и выбора профессии [@rozhkova2021a; @rozhkova2021c]. Само окончание ВУЗа требует определённой добросовестности, целеустремлённости и открытости к обучению, и рынок труда это вознаграждает. Другими словами, эффект некогнитивных навыков уже "встроен" в премию за диплом.

В то же время для молодежи с менее высоким уровнем образования некогнитивные навыки могут компенсировать дефицит формальной квалификации и играть ключевую роль в трудовой успешности. Кроме того, такие навыки особенно важны в профессиях, где важны личностные и поведенческие качества, а не академическая подготовка. Например, в сферах, где адаптивность и межличностная компетентность определяют эффективность труда, такие работники могут полагаться именно на эти навыки. Также немаловажную роль может играть и спрос со стороны работодателей, которые при найме на должности, не требующие высшего образования, отдают предпочтение кандидатам с выраженными личностными характеристиками, такими как стойкость, трудолюбие и гибкость.

За исключением эффекта доброжелательности, отсутствие многочисленных отличий в отдаче от некогнитивных навыков в зависимости от пола также соответствует существующей в России и за ее пределами научной повестке, утверждающей, что различия в личностных характеристиках не являются основным фактором гендерного разрыва в заработной плате [@rozhkova2021b; @tognatta2018; @nordman2015]. В то же время различия в эффекте некогнитивных навыков у мужчин и женщин могут отражать влияние гендерных норм на структуру вознаграждения [@glewwe2022].

Наконец, исследование рассматривает роль некогнитивных навыков в обеспечении устойчивого трудоустройства молодежи. Полученные данные свидетельствуют о том, что отдача от личностных характеристик у лиц в возрасте 18–29 лет существенно отличается от общей рабочей популяции. Это различие, вероятно, связано с особыми трудностями, с которыми сталкивается молодежь при `\textcolor{red}{выходе на рынок труда}`{=latex} и стремлении к стабильной занятости. В более широком контексте это указывает на то, что продуктивность некогнитивных навыков изменяется в течение жизни, адаптируясь к различным этапам жизненного пути. Такой подход – рассматривать влияние некогнитивных навыков в рамках жизненного цикла – является новым применительно к анализу трудовых результатов. Хотя значительное количество работ рассматривает их влияние на здоровье [@carter2019; @chiteji2010], образование [@hsin2017; @elkins2020] и даже межпоколенческую мобильность [@kröger2024], подобный подход может обогатить и исследования в области занятости.

## Ограничения

Представленный в данной главе анализ имеет ряд ограничений. Во-первых, ключевым недостатком является отсутствие показателя когнитивных навыков, что ограничивает возможности учета ненаблюдаемых способностей. В идеале модель должна включать результаты тестов на грамотность и числовую грамотность как важнейшие предикторы наряду с некогнитивными навыками, чтобы более точно оценить роль интеллекта в формировании различий в заработной плате.

Во-вторых, модель не учитывает характеристики занятости и условий труда. Хотя включение таких факторов могло бы углубить понимание механизмов влияния некогнитивных навыков, оно сопряжено с методологическими трудностями и потенциальной предвзятостью. Существующая литература подчеркивает, что личностные характеристики влияют на профессиональное самоопределение и выбор рода занятий, что, в свою очередь, обусловливает дальнейшую траекторию доходов [@filer1986]. Ряд исследований показывает, что различия в оплате труда, благоприятные для определенных личностных типов, объясняются именно различиями в карьерных путях, определяемыми этими характеристиками [@nandi2014]. В этом контексте включение переменной “профессия” может существенно исказить оценки отдачи от некогнитивных навыков, поскольку профессия выступает и каналом влияния, и следствием личностных предпочтений.

## Заключение

Результаты данного этапа исследования подчеркивают неоднородное влияние некогнитивных навыков на уровень заработной платы, выявляя сложные и нелинейные взаимосвязи между личностными чертами и доходами. Это подтверждает необходимость дальнейшего изучения нелинейных эффектов некогнитивных навыков не только в отношении заработной платы, но и других социально-экономических показателей.

Одним из ключевых выводов является то, что некогнитивные навыки демонстрируют значимую отдачу даже при контроле за уровнем образования. Это подчеркивает их уникальный вклад в экономические результаты, дополняющий и усиливающий эффект формального образования. Таким образом, некогнитивные навыки влияют на доход не только косвенно, через образовательный выбор, но и напрямую, формируя личную продуктивность и профессиональный успех.

Кроме того, исследование показало, что некогнитивные навыки особенно важны для лиц с низким уровнем образования, где они выступают компенсаторным механизмом, способствующим успешной интеграции на рынок труда. Это имеет практическое значение для разработки политики в области занятости и образования, направленной на поддержку уязвимых групп населения.

Наконец, установлено, что отдача от некогнитивных навыков у молодежи существенно отличается от общей рабочей силы, что подчеркивает важность учета жизненного этапа при анализе влияния личностных характеристик на экономические исходы. Для молодых людей именно эти навыки играют критическую роль в успешном `\textcolor{red}{вхождении на рынок труда}`{=latex} и обеспечении устойчивого трудоустройства.

{{< pagebreak >}}