# Отдача от некогнитивных навыков: насколько она гетерогенна в зависимости от уровня оплаты труда?

```{r}
#| echo: false
#| message: false
#| warning: false
#| output: false  
#| results: 'hide'

# Force a UTF-8 locale before any tables or plots are created.
force_utf8_locale <- function() {
  for (loc in c("ru_RU.UTF-8", "en_US.UTF-8")) {
    res <- try(Sys.setlocale("LC_CTYPE", loc), silent = TRUE)

    if (!inherits(res, "try-error") && is.character(res) && nzchar(res)) {
      Sys.setenv(LANG = res, LC_CTYPE = res)
      options(encoding = "UTF-8")
      return(invisible(res))
    }
  }

  warning("UTF-8 locale is unavailable; DOCX table and figure labels may render incorrectly.")
  invisible(NULL)
}

force_utf8_locale()

plot_text_family <- "Times New Roman"
if (knitr::is_latex_output()) {
  knitr::opts_chunk$set(dev = "cairo_pdf", dev.args = list(family = "Times New Roman"))
}

# Set working directory and paths for the analysis repo
projectFolder <- "/Users/karavan88/Documents/GitHub/NonCognSkillsRLMS"

# Change to the analysis repo directory temporarily
old_wd <- getwd()
setwd(projectFolder)

# Now source the project config from within the repo
source("project_config.R")

# Source the analysis scripts (suppress all output)
invisible(capture.output({
    source(file.path(codesReturnsNcs, "01_data_prep_returns.R"))
    source(file.path(codesReturnsNcs, "02_descr_returns.R"))
    source(file.path(codesReturnsNcs, "05_output_returns_rus.R"))
}))



```

```{r}
#| echo: false
#| include: false

style_flex_table <- function(ft, note = NULL, latex_total_width = 5.6) {
  ft <- flextable::theme_booktabs(ft)
  ft <- flextable::font(ft, fontname = "Times New Roman", part = "all")
  ft <- flextable::fontsize(ft, size = 10, part = "all")
  ft <- flextable::padding(ft, padding = if (knitr::is_latex_output()) 1 else 4, part = "all")
  ft <- flextable::line_spacing(ft, space = 1, part = "all")
  ft <- flextable::bold(ft, part = "header")

  if (length(ft$col_keys) > 1) {
    ft <- flextable::align(ft, j = ft$col_keys[-1], align = "center", part = "all")
  }

  ft <- flextable::align(ft, j = ft$col_keys[1], align = "left", part = "all")

  section_titles <- c("Фиксированные эффекты", "Случайные эффекты", "Качество модели")
  ds <- ft$body$dataset
  if (!is.null(ds) && "variable" %in% names(ds)) {
    sec_rows <- which(ds$variable %in% section_titles)
    if (length(sec_rows) > 0) {
      for (r in sec_rows) {
        ft <- flextable::merge_at(ft, i = r, j = seq_along(ft$col_keys), part = "body")
      }
      ft <- flextable::bold(ft, i = sec_rows, part = "body")
      ft <- flextable::bg(ft, i = sec_rows, bg = "#F2F2F2", part = "body")
      ft <- flextable::align(ft, i = sec_rows, align = "left", part = "body")
    }
  }

  if (!is.null(note)) {
    ft <- flextable::add_footer_lines(ft, values = note)
    ft <- flextable::font(ft, fontname = "Times New Roman", part = "footer")
    ft <- flextable::fontsize(ft, size = 9, part = "footer")
  }

  ft <- flextable::set_table_properties(
    ft,
    layout = if (knitr::is_latex_output()) "fixed" else "autofit",
    opts_word = list(split = TRUE),
    opts_pdf = list(float = "none", tabcolsep = 1, arraystretch = 1)
  )

  if (knitr::is_latex_output()) {
    ncols <- length(ft$col_keys)
    total_w <- latex_total_width
    if (ncols >= 2) {
      first_w <- max(min(2.2, total_w - 0.6 * (ncols - 1)), 1.6)
      other_w <- max((total_w - first_w) / (ncols - 1), 0.55)
      ft <- flextable::width(ft, j = 1, width = first_w)
      ft <- flextable::width(ft, j = 2:ncols, width = other_w)
    } else {
      ft <- flextable::width(ft, j = 1, width = total_w)
    }
    ft <- flextable::paginate(ft, init = TRUE, hdr_ftr = TRUE)
    return(ft)
  }

  flextable::autofit(ft)
}

df_to_flex <- function(data, note = NULL, col_labels = NULL, latex_total_width = 5.6) {
  ft <- flextable::flextable(data)
  if (!is.null(col_labels)) {
    ft <- flextable::set_header_labels(ft, values = col_labels)
  }
  style_flex_table(ft, note = note, latex_total_width = latex_total_width)
}

returns_note_common <- "Примечание: коэффициенты приведены со стандартными ошибками в скобках; *** p < 0.001, ** p < 0.01, * p < 0.05, . p < 0.1."

returns_note_m1 <- c(
  returns_note_common,
  "Базовые значения для категориальных переменных: пол — женщины; семейное положение — не состоит в браке; тип поселения — сельская местность; регион — контролируется.",
  "В блоке случайных эффектов: оценка показывает дисперсию компоненты; число в скобках — доля от общей дисперсии (%)."
)

returns_note_m2 <- c(
  returns_note_common,
  "Базовые значения для категориальных переменных: пол — женщины; семейное положение — не состоит в браке; образование — ниже среднего; тип поселения — сельская местность; регион — контролируется.",
  "В блоке случайных эффектов: оценка показывает дисперсию компоненты; число в скобках — доля от общей дисперсии (%)."
)

returns_note_gender <- c(
  returns_note_common,
  "Базовые значения для категориальных переменных: пол — женщины; семейное положение — не состоит в браке; тип поселения — сельская местность; регион — контролируется.",
  "В блоке случайных эффектов: оценка показывает дисперсию компоненты; число в скобках — доля от общей дисперсии (%)."
)

returns_note_lc <- c(
  returns_note_common,
  "Базовые значения для категориальных переменных: пол — женщины; семейное положение — не состоит в браке; тип поселения — сельская местность; регион — контролируется.",
  "В блоке случайных эффектов: оценка показывает дисперсию компоненты; число в скобках — доля от общей дисперсии (%)."
)

source_note <- "Источник: расчеты автора на основе данных РМЭЗ за 2016 и 2019 годы."

edu_model_labels_ru <- c(
  "Tertiary" = "Высшее",
  "Secondary Vocational" = "Среднее профессиональное",
  "Secondary or below" = "Среднее и ниже"
)
```

## Постановка исследовательской задачи

\begingroup\color{red}

Экономическая отдача от некогнитивных навыков является хорошо задокументированной как в международных, так и в российских исследованиях человеческого капитала. Однако значительно менее исследованным по-прежнему остается вопрос о том, насколько неоднородна рыночная отдача от них по всему диапазону распределения заработной платы. Иными словами, вознаграждает ли рынок труда одни и те же личностные черты универсально, или одно и то же качество будет обладать разной продуктивностью в зависимости от позиции индивида в структуре неравенства оплаты труда. Между тем, именно этот исследовательский вопрос имеет принципиальное значение с точки зрения понимания механизма, в соответствии с которым некогнитивные способности оперируют на рынке труда: если их производственная ценность в контексте заработной платы варьируется в низко-, средне- и высокооплачиваемых сегментах занятости, то они не могут интерпретироваться в категориях универсальной премии, как это было сделано в большинстве исследований, включая проведенные на российском контексте. Потенциальная вариативность в отдаче от некогнитивных навыков будет скорее указывать на контекстно-зависимый механизм, в котором разные сегменты заработной платы (и ассоциируемые с ними наблюдаемые и ненаблюдаемые параметры занятости) будут производить собственное рыночное вознаграждение за личностные черты.

Сравнительно небольшой блок работ в международной экономике подходил к вопросу неоднородности отдачи от некогнитивных навыков, используя метод квантильной регрессии [@collischon2017; @eren2013; @lindqvist2011; @edin2022]. Результаты этих исследований демонстрируют, что разные уровни оплаты труда действительно производят гетерогенную отдачу от некогнитивных способностей, подтверждая валидность гипотезы о вариативности связи между ними и заработной платой. Тем не менее, до настоящего времени российские исследования не проверяли данную гипотезу на контексте национального рынка труда. В настоящей главе диссертации ставится цель восполнить этот пробел, акцентируя внимание на молодежи на раннем этапе карьеры.

Исходя из этого, центральный исследовательский вопрос главы формулируется следующим образом: *является ли экономическая отдача от некогнитивных навыков на российском рынке труда одинаковой для низко-, средне- и высокооплачиваемых молодых работников, или же демонстрирует неоднородность в зависимости от положения индивида в распределении заработной платы?* В рамках этого общего вопроса глава также рассматривает три уточняющих аспекта:

-   сохраняется ли связь между некогнитивными навыками изаработной платой после учета образования;

-   различается ли отдача от некогнитивных навыков по полу и уровню образования;

-   и меняется ли производственная ценность некогнитивных навыков на разных этапах жизненного цикла.

\endgroup

## Эконометрическая верификация

Для оценки гетерогенности отдачи от некогнитивных навыков в исследовании используется квантильная линейная смешанная модель – метод регрессии, дополняющий традиционные квантильные регрессии [@koenker1978; @koenker2001; @koenker2005] смешанными эффектами [@pinheiro2000; @bates2015], которые позволяют учитывать повторные измерения в панельных данных посредством отдельных эффектов случайных констант. Таким образом, модель совмещает преимущества как квантильной регрессии, так и уникальные характеристики моделей со смешанными эффектами. В данном анализе выбранные уровни квантилей относятся к заработной плате на 10-м, 25-м, 50-м, 75-м и 90-м процентилях, чтобы учесть отдачу некогнитивных навыков для низко-, средне- и высокооплачиваемых работников на всем спектре оплаты труда. Модели, использованные в данном анализе, были оценены с помощью пакета `lqmm` [@lqmm] в `R` [@r2024]. Все модели контролируют смещение самоотбора в занятость, используя взвешивание обратной вероятности , рассчитанные ранее.

```{=latex}
\begingroup\color{red}
```

В текущей главе рассчитано несколько регрессий с некоторыми вариациями в спецификации модели. Базовая модель не включает уровень образования и позволяет оценить общую (в том числе опосредованную образованием) отдачу от некогнитивных способностей. Образование является источником эндогенности, так как оно выступает медиатором влияния некогнитивных характеристик на заработную плату: определяя усилие, мотивацию, предпочтения и целеполагание, навыки влияют на заработную плату как напрямую, так и через достигнутый индивидом уровень образования. На данном этапе анализа исследование проверяет следующую гипотезу:

> *Н5: Некогнитивные навыки статистически значимо и положительно связаны с заработной платой молодых работников, однако уровень отдачи от них варьируется в зависимости от положения работника в распределении заработной платы.*

Оценочное уравнение базовой квантильной смешанной регрессии для $\tau$-го условного квантиля логарифма почасовой заработной платы записывается следующим образом:

$$
\begin{aligned}
Q_{\tau}(\log \text{Wage}_{it}) = {} & \beta_{0\tau} + \beta_{1\tau}\text{Exp}_{it} + \beta_{2\tau}\text{Exp}^{2}_{it} + \sum_{a=2}^{4}\alpha_{a\tau}\text{Area}_{i,a} \\
& + \beta_{3\tau}\text{Male}_{i} + \sum_{m=2}^{3}\mu_{m\tau}\text{Marital}_{it,m} + \sum_{r=2}^{R}\rho_{r\tau}\text{Region}_{i,r} \\
& + \sum_{k=1}^{5}\gamma_{k\tau}\text{NCS}_{k,i} + u_{i}
\end{aligned}
$$ {#eq-wage-base}

где:

-   $Q_{\tau}(\log \text{Wage}_{it})$ — $\tau$-й условный квантиль логарифма почасовой заработной платы индивида $i$ в год $t$, $\tau \in \{0{,}10;\; 0{,}25;\; 0{,}50;\; 0{,}75;\; 0{,}90\}$;
-   $\text{Exp}_{it}$, $\text{Exp}^{2}_{it}$ — опыт работы и его квадрат;
-   $\text{Area}_{i,a}$ — тип поселения ($a \in \{\text{ПГТ, город, областной центр}\}$, базовая категория — сельская местность);
-   $\text{Male}_{i}$ — дамми мужского пола (базовая категория — женщины);
-   $\text{Marital}_{it,m}$ — категории семейного положения (базовая категория — одинокий/холост);
-   $\text{Region}_{i,r}$ — фиксированные (дамми по логике LSDV) эффекты регионов РФ, где $R$ — количество регионов в выборке;
-   $\text{NCS}_{k,i}$ — пять некогнитивных навыков «Большой пятёрки»: открытость опыту ($O$), добросовестность ($C$), экстраверсия ($E$), доброжелательность ($A$), эмоциональная стабильность ($ES$);
-   $u_{i} \sim \mathcal{N}(0, \sigma^{2}_{u})$ — индивидуальная случайная константа, учитывающая панельную структуру данных;
-   $\beta_{\cdot\tau}, \alpha_{\cdot\tau}, \mu_{\cdot\tau}, \rho_{\cdot\tau}, \gamma_{\cdot\tau}$ — коэффициенты, варьирующиеся по квантилям $\tau$, что позволяет оценить гетерогенные эффекты регрессоров по всему распределению заработной платы.

Включение уровня образования в регрессионные модели позволяет проверить, сохраняется ли связь между некогнитивными навыками и заработной платой после учета формальных метрик человеческого капитала. При этом разница в коэффициентах некогнитивных навыков между базовой и расширенной моделями позволяет выделить прямой эффект некогнитивных способностей, отличающийся от опосредованного через образование. Таким образом исследование проверяет следующую гипотезу:

> *Н6: Часть зарплатной отдачи от некогнитивных навыков опосредуется уровнем образования, однако их эффект на заработную плату сохраняется после его учета.*

В связи с этим следующая спецификация модели включает категориальную переменную для уровня образования:

$$
Q_{\tau}(\log \text{Wage}_{it}) = \beta_{0\tau} + \sum_{e=2}^{4}\delta_{e\tau}\text{Edu}_{it,e} + X_{it}\boldsymbol{\beta}_{\tau} + \sum_{k=1}^{5}\gamma_{k\tau}\text{NCS}_{k,i} + u_{i}
$$ {#eq-wage-edu}

где:

-   $\text{Edu}_{it,e}$ — индикатор уровня образования $e \in \{\text{среднее, среднее профессиональное, высшее}\}$ при базовой категории «ниже среднего»;
-   $X_{it}\boldsymbol{\beta}_{\tau}$ обобщает остальные контрольные переменные из @eq-wage-base;
-   остальные слагаемые определены в @eq-wage-base.

Сравнение оценок коэффициентов при $\text{NCS}_{k,i}$ между @eq-wage-base и @eq-wage-edu позволяет выделить прямой эффект некогнитивных навыков на заработную плату, отличный от опосредованного через уровень образования.

Наконец, еще один аспект неоднородности, который проверяется в данной главе, касается не только неоднородности в отношении распределения зависимой переменной, а обозначает вариативность эффектов некогнитивных способностей в зависимости от ex-ante характеристик вроде уровня образования, пола и этапа жизненного цикла. На данном этапе заключительная гипотеза главы формулируется следующим образом:

> *Н7: Отдача от некогнитивных навыков неодинакова для различных групп работников и варьируется в зависимости от пола и уровня образования молодых работников, а также этапа жизненного цикла за пределами молодежного периода.*

Хотя пакет `lqmm`, использованный для регрессионного анализа в данной главе, позволяет включать несколько случайных кривых в модель, он не поддерживает включение нескольких случайных эффектов и тройных взаимодействий. То есть, в отличие от моделей со смешанными эффектами в пакете `lmer`, которые могут включать как случайные константы, так и случайные коэффициенты, используя разные группирующие факторы (например, индивидуальные эффекты и эффекты по регионам), `lqmm` ограничивается одной группировкой для случайных эффектов. Поэтому для проверки этих аспектов гетерогенности стратегия оценки немного меняется.

Чтобы изолировать эффект образования на гетерогенность отдачи от некогнитивных навыков, модель строит три отдельных регрессии по уровням образования: среднее и ниже, среднее профессиональное и высшее образование для 10, 25, 50, 75 и 90 процентилей. В соответствии с этим модель имеет следующую формулу: $$
Q_{\tau}(\log \text{Wage}_{it}) = \beta_{0\tau} + X_{it}\boldsymbol{\beta}_{\tau} + \sum_{k=1}^{5}\gamma_{k\tau}\text{NCS}_{k,i} + u_{i}
$$ {#eq-wage-edu-strat}

где: - $X_{it}\boldsymbol{\beta}_{\tau}$ обобщает остальные контрольные переменные из @eq-wage-base, за исключением уровня образования; - остальные слагаемые определены в @eq-wage-base. Модели представлены в @fig-edu-ncs.

Похожая логика используется для проверки гетерогенности в зависимости от стадии жизненного цикла. Эффекты некогнитивных навыков на уровне медианной зарплаты расчитаны для нескольких возрастных групп: 16-65 (населения в трудоспособном возрасте в целом), 30-39 лет, 40-49 лет, 50-65 лет. Модели для каждой возрастной группы имеют следующую формулу: $$Q_{\tau}(\log \text{Wage}_{it}) = \beta_{0\tau} + X_{it}\boldsymbol{\beta}_{\tau} + \sum_{k=1}^{5}\gamma_{k\tau}\text{NCS}_{k,i} + u_{i}$$ {#eq-wage-lc-strat}

где: - $X_{it}\boldsymbol{\beta}_{\tau}$ обобщает остальные контрольные переменные из @eq-wage-base; - остальные слагаемые определены в @eq-wage-base.

В отношении гендера как источника гетерогенности, модель оценивает эффект взаимодействия между некогнитивными навыками и полом, чтобы проверить, различается ли отдача от некогнитивных способностей для мужчин и женщин. Коэффициенты расcчитаны для заработной платы на уровне среднего и выше, включая 50, 75 и 90 процентиль. Модели могут быть записаны в виде следующей формулы:

$$Q_{\tau}(\log \text{Wage}_{it}) = \beta_{0\tau} + X_{it}\boldsymbol{\beta}_{\tau} + \sum_{k=1}^{5}\gamma_{k\tau}\text{NCS}_{k,i} + \sum_{k=1}^{5}\delta_{k\tau}(\text{NCS}_{k,i} \times \text{Male}_{i}) + u_{i}$$

где: - $\delta_{k\tau}$ — эффект $k$-го навыка для мужчин относительно женщин; - $\text{NCS}_{k,i} \times \text{Male}_{i}$ — взаимодействие навыка с дамми пола; - остальные слагаемые определены в @eq-wage-base.

Результаты этой модели представлены в @tbl-reg-gndr.

```{=latex}
\endgroup
```

Модели были оценены с учётом смещения выборки, возникающего из-за самоотбора респондентов в занятость.

## Результаты

### Какие навыки демонстрируют наибольшую продуктивность?

```{r}
# extract coefficients of the following traits across models

# Baseline model with IPW
# - cons for Q10
# - extraversion for Q75
# - openness for all except for Q10
# - emotional stability for Q25 and Q50

```

```{r}
#| echo: false
#| output: false
#| message: false
#| warning: false

# Read raw IPW coefficient CSVs for inline citation.
# (Formatted display tables are already loaded via 05_output_returns_rus.R;
#  here we read underlying CSVs to extract numeric scalars.)

out_returns <- file.path(projectFolder, "04_ReturnsNCS/02_output")

# Helper: read a no-header CSV (variable + 5 quantiles x 5 stats = 26 cols)
read_ipw_coefs <- function(fname) {
  readr::read_csv(
    file.path(out_returns, fname), show_col_types = FALSE,
    col_names = c("variable",
      "q10_est","q10_se","q10_lo","q10_hi","q10_p",
      "q25_est","q25_se","q25_lo","q25_hi","q25_p",
      "q50_est","q50_se","q50_lo","q50_hi","q50_p",
      "q75_est","q75_se","q75_lo","q75_hi","q75_p",
      "q90_est","q90_se","q90_lo","q90_hi","q90_p"))
}
get_coef <- function(df, var, col) {
  val <- suppressWarnings(as.numeric(df[df$variable == var, col, drop = TRUE][1]))
  round(val * 100, 1)
}

m1_ipw_raw <- read_ipw_coefs("m1_ipw_coefs.csv")
m2_ipw_raw <- read_ipw_coefs("m2_ipw_coefs.csv")

# Base model (m1_ipw): Openness
base_O_q10 <- get_coef(m1_ipw_raw, "O", "q10_est")
base_O_q50 <- get_coef(m1_ipw_raw, "O", "q50_est")
base_O_q90 <- get_coef(m1_ipw_raw, "O", "q90_est")

# Extended model (m2_ipw): Tertiary education premium
edu_tert_q10 <- get_coef(m2_ipw_raw, "edu_lvl4. Tertiary", "q10_est")
edu_tert_q90 <- get_coef(m2_ipw_raw, "edu_lvl4. Tertiary", "q90_est")

# Life-cycle model (has header + age_group column)
lc_ipw_raw <- readr::read_csv(file.path(out_returns, "m_lc_ipw_coefs.csv"), show_col_types = FALSE)
get_lc <- function(var, grp) round(lc_ipw_raw[lc_ipw_raw$variable == var & lc_ipw_raw$age_group == grp, "Value", drop = TRUE] * 100, 1)

lc_O_all  <- get_lc("O", "16-65")
lc_O_3040 <- get_lc("O", "30-40")
lc_O_4050 <- get_lc("O", "40-50")
lc_O_5065 <- get_lc("O", "50-65")
lc_C_all  <- get_lc("C", "16-65")
lc_C_5065 <- get_lc("C", "50-65")
lc_E_3040 <- get_lc("E", "30-40")

# Gender interaction: m7_ipw_gender_ncs_int (source of hardcoded text values).
# NOTE: gend_int_tab (Table tbl-reg-gndr) uses m4_ipw_sex_ncs_int where
# Agreeableness is NOT significant — inconsistency flagged in text below.
m7_gender_raw  <- readr::read_csv(file.path(out_returns, "m7_ipw_gender_ncs_int.csv"), show_col_types = FALSE)
gend_A_q50     <- round(m7_gender_raw[m7_gender_raw$variable == "A",             "q50_estimate", drop = TRUE] * 100, 1)
gend_MaleA_q50 <- round(m7_gender_raw[m7_gender_raw$variable == "genderMale:A", "q50_estimate", drop = TRUE] * 100, 1)
```

{{< pagebreak >}}

```{=latex}
\newpage
\clearpage
\begin{landscape}
```

```{r}
#| label: tbl-baseline-reg-ipw
#| tbl-cap: 'Отдача от некогнитивных навыков, результаты квантильной смешанной модели, базовая модель (без учета образования)'

base_reg_ipw %>%
  select(variable, Q10, Q25, Q50, Q75, Q90) %>%
  df_to_flex(
    note = c(returns_note_m1, source_note),
    latex_total_width = 8.8,
    col_labels = c(
      variable = "Переменная",
      Q10 = "Q10",
      Q25 = "Q25",
      Q50 = "Q50",
      Q75 = "Q75",
      Q90 = "Q90"
    )
  )
```

```{=latex}
\end{landscape}
\clearpage
```

### Некогнитивные навыки и отдача от образования

Расширенная модель включает уровень образования в качестве дополнительной переменной, формируя минсерианскую модель заработной платы с дополнением за счет некогнитивных характеристик. Включение образования существенно изменяет эффекты, особенно для открытости и добросовестности, одновременно выявляя значимую отдачу от самого образования.

В базовой модели открытость демонстрировала устойчивую положительную отдачу на всех процентилях. Однако в расширенной модели, после учета образования, отдача от открытости снижается. Это указывает на то, что часть эффекта открытости в базовой модели обусловлена посредническим влиянием образования. Тем не менее, открытость остается статистически значимой по на тех же самых уровнях оплаты труда, что и в предыдущей модели, что подтверждает её независимую и уникальную роль.

Тем не менее, при контроле образования исчезает значимость эффекта добросовестности для молодежи на самом низком уровне оплаты труда, а также эффект экстраверсии для молодежи с заработком выше среднего. Эмоциональная стабильность, сохраняя значимость эффектов, меняет уровни оплаты труда, на которых она производит премию: вместо 25-го и 50-го процентилей, при контроле образования ее роль становится видима на 10-м и 90-м процентилях заработной платы.

Наконец, образование само по себе оказывается мощным предиктором заработка: чем выше процентиль оплаты труда, тем более ощутимой является премия за высшее образование, варьируясь от приблизительно 25% на 10м процентиле до более чем 40% на 90-м процентиле заработной платы.

Таким образом, хотя включение образования снижает отдачу от некогнитивных навыков, последние продолжают демонстрировать значимость, подчеркивая их независимую роль в определении различий в доходах.

```{=latex}
\clearpage
\begin{landscape}
```

```{r}
#| label: tbl-extended-reg
#| tbl-cap: Отдача от некогнитивных навыков, результаты квантильной смешанной модели, расширенная модель (с учетом образования)

extd_reg_ipw %>%
  df_to_flex(
    note = c(returns_note_m2, source_note),
    latex_total_width = 8.8,
    col_labels = c(
      variable = "Переменная",
      Q10 = "Q10",
      Q25 = "Q25",
      Q50 = "Q50",
      Q75 = "Q75",
      Q90 = "Q90"
    )
  )

```

```{=latex}
\end{landscape}
\clearpage
```

### Приводит ли наличие высшего образования к большей отдаче от некогнитивных навыков?

Для изоляции эффекта образования как на уровень заработной платы, так и на некогнитивные навыки, были оценены отдельные регрессионные модели для каждой категории уровня образования. В связи с небольшим размером выборки, респонденты с полным средним образованием и те, кто не окончил среднюю школу, были объединены в одну категорию под названием «среднее и ниже». Такой подход позволяет более чётко сравнить отдачу от некогнитивных навыков по разным уровням образования, устраняя потенциальные искажения, вызванные взаимосвязью между образованием и заработной платой, а также между образованием и личностными характеристиками.

Коэффициенты отдачи от некогнитивных навыков по уровням образования, оценённые с использованием модели с взвешиванием обратной вероятности занятости, представлены на графике @fig-edu-ncs. Результаты показывают, что молодые работники с высшим образованием практически не получают выгоды от своих некогнитивных навыков. Единственный выявленный эффект — добросовестность на 25-м процентиле заработной платы, которая оказывает положительную и статистически значимую отдачу.

В то же время у индивидов с образованием на уровне средней школы или ниже, а также молодежи со средним профессиональным образованием наблюдается более выразительная картина. Так, статистически значимый положительный эффект открытости зафиксирован почти на всех выбранных процентилях, за исключением 25-го. При этом интересно, как он варьируется: на 10-м процентиле он составляет 7,8%, теряет значимость на 25-м, на уровне медианы новь появляется с 5,5% премией и вновь начинает расти, достигая пика в 8,8% на 90-м процентиле.

Наконец, для индивидов с образованием на уровне средней школы или ниже, ключевую роль на разных уровнях оплаты труда показали такие характеристики как эмоциональная стабильность и доброжелательность. При этом эмоциональная стабильность имеет отдачу на 10-м процентиле, подчеркивая важность устойчивости к стрессу для людей с низким образованием и низкой оплатой труда. При этом, для молодежи с низким уровнем образования характерна возрастающая отдача от доброжелательности на уровнях оплаты труда выше медианы.

Таким образом, несмотря на то что некогнитивные навыки вносят вклад в вариативность заработной платы на всех уровнях образования, их влияние опосредовано как самим уровнем образования, так и позицией работников в распределении заработка.

```{r}
#| label: fig-edu-ncs
#| fig-cap: Отдача от некогнитивных навыков по уровням образования и квантилям заработной платы
#| fig-width: 7.5
#| fig-height: 8

print(
  ggplot(edu_models_long, aes(x = estimate * 100, y = variable)) +
    geom_vline(xintercept = 0, linetype = "dashed", color = "grey40") +
    geom_errorbarh(aes(xmin = ci.low * 100, xmax = ci.upp * 100),
                   height = 0.2, linewidth = 0.5) +
    geom_point(aes(fill = p.value < 0.1), shape = 21, color = "black", size = 3) +
    scale_fill_manual(
      values = c("TRUE" = "#2166ac", "FALSE" = "white"),
      labels = c("FALSE" = "Незначимо", "TRUE" = "Значимо (p < 0.1)"),
      name = NULL
    ) +
    facet_grid(quantile ~ model,
               labeller = labeller(model = as_labeller(edu_model_labels_ru))) +
    labs(x = "Эффект, %", y = NULL) +
    theme_bw(base_family = plot_text_family, base_size = 11) +
    theme(
      panel.grid.minor = element_blank(),
      strip.background = element_blank(),
      strip.text       = element_text(face = "bold", size = rel(0.9)),
      legend.position  = "bottom",
      legend.text      = element_text(size = rel(0.8))
    )
)
```

### Взаимодействие некогнитивных навыков и пола

Современные экономические исследования последовательно указывают на наличие существенного гендерного разрыва в заработной плате на российском рынке труда, демонстрируя, что женщины сталкиваются с выраженными трудностями в получении справедливого вознаграждения. Это поднимает важные вопросы — могут ли некогнитивные навыки способствовать сокращению этого разрыва. Для анализа данной гипотезы была построена модель с переменными взаимодействия между полом и некогнитивными характеристиками. Модель оценивалась для заработной платы на медианном уровне и выше. Результаты представлены в таблице @tbl-reg-gndr.

Среди всех рассматриваемых некогнитивных навыков именно доброжелательность выделяется как единственная характеристика, статистически значимо сокращающая гендерный разрыв в заработной плате — эффект наблюдается на медианном уровне оплаты. При использовании женщины как базовой категории переменная доброжелательности демонстрирует положительный эффект, увеличивая заработную плату на 3.7% (p\<0.1). В то же время переменная взаимодействия «мужчина × доброжелательность» показывает отрицательный статистически значимый эффект в размере -3.2% на 50-м процентиле (p\<0.1). Это означает, что доброжелательность обладает гендерной гетерогенностью в отдаче, производя премию для женщин и почти не имея эффекта для мужчин.

Однако данный результат не следует интерпретировать как прямое указание на то, что развитие доброжелательности среди женщин само по себе приведёт к справедливой оплате труда. Скорее, он подчёркивает существование гендерной асимметрии в отдаче на этот навык: у женщин доброжелательность ассоциируется с заработной премией, тогда как у мужчин — её практически нет. Это может отражать различия в социальном восприятии и оценке личностных качеств и моделей поведения на рынке труда в зависимости от пола.

```{r}
#| label: tbl-reg-gndr
#| tbl-cap: Отдача от некогнитивных навыков, результаты кванильной смешанной модели с взаимодействием пола и некогнитивных характеристик

gend_int_tab %>%
  df_to_flex(
    note = c(returns_note_gender, source_note),
    col_labels = c(
      variable = "Переменная",
      Q50 = "Q50",
      Q75 = "Q75",
      Q90 = "Q90"
    )
  )
```

### Надёжность результатов с учётом жизненного цикла: сохраняются ли эффекты в различных возрастных группах трудоспособного населения?

Анализ, представленный в предыдущих разделах, был сосредоточен на анализе эффекта некогнитивных навыков на заработную плату в когорте молодых мужчин и женщин в возрасте 16–29 лет. Однако, учитывая сложности, с которыми сталкивается молодёжь при `\textcolor{red}{выходе на рынок труда}`{=latex}, а также тот факт, что уровень их заработной платы существенно ниже, чем у более старших возрастных групп, можно обоснованно предположить, что закономерности связи между некогнитивными навыками и заработной платой в этой возрастной когорте будут отличаться. Это предположение подтверждается также тем, что полученные в настоящем исследовании результаты расходятся с выводами работ @maksimova2019 и @rozhkova2019, где также использовались данные РМЭЗ, но рассматривалось всё трудоспособное население за 2016 год. Для дополнительной проверки устойчивости полученных эффектов среди молодых людей и изучения возрастной специфики, настоящее исследование применяет подход жизненного цикла к анализу взаимосвязи между некогнитивными навыками и заработной платой. На текущем этапе проводится моделирование общей зависимости между возрастом и оплатой труда с учётом возможной нелинейности эффекта.

С учётом ожидаемой сложности и потенциальной нелинейности взаимосвязи между возрастом и заработной платой, в исследовании применяется обобщённая аддитивная модель (GAM). Этот тип моделей особенно подходит для анализа, поскольку позволяет выявить сложные нелинейные зависимости между предикторами и зависимой переменной. В отличие от линейных и полиномиальных регрессий, GAM использует непараметрические сглаживающие сплайны для оценки формы зависимости, что позволяет избежать необходимости предварительно задавать функциональные формы. Подробное изложение теоретических основ и технических преимуществ GAM выходит за рамки данной главы, однако представлена в @wood2006 и @hastie2017.

\begingroup\color{red}

Построенная модель соответствующая следующей спецификации:

$$
\log(\text{Wage}_{i}) = \alpha + f(\text{Age}_{i}) + \boldsymbol{\beta}^{\top}\text{Sex}_{i} + \boldsymbol{\gamma}^{\top}\text{Region}_{i} + \boldsymbol{\delta}^{\top}\text{Edu}_{i} + \varepsilon_{i}
$$

где:

-   $\log(\text{Wage}_{i})$ — натуральный логарифм почасовой оплаты труда индивида $i$;
-   $f(\text{Age}_{i})$ — сглаживающая функция возраста, оцениваемая через непараметрический сглаживающий сплайн;
-   $\text{Sex}_{i}$ — дамми пола;
-   $\text{Region}_{i}$ — набор региональных фиктивных переменных (дамми для каждого региона);
-   $\text{Edu}_{i}$ — уровень образования;
-   $\varepsilon_{i}$ — ошибка модели.

Экономический смысл этой спецификации состоит в разделении линейной и нелинейной частей модели: пол, регион и образование контролируются параметрически, тогда как эффект возраста задается гибко, без априорного ограничения в виде линейной или квадратичной функции. Поэтому оцененный профиль $f(\text{Age})$ интерпретируется как частичный вклад в логарифм заработной платы при прочих равных условиях и служит эмпирической проверкой формы зависимости «возраст-доход» по жизненному циклу.

```{=latex}
\endgroup
```

В рамках анализа используется пакет `mgcv` [@mgcv] в R. Результаты визуализированы на рисунке @fig-age-gam.

```{r}
#| label: fig-age-gam
#| fig-cap: 'Эффект возраста на логарифм почасовой оплаты труда: результаты обобщённой аддитивной регрессии'
#| fig-width: 5.5
#| fig-height: 4

if (knitr::is_latex_output()) old_par <- par(family = "Times New Roman")
plot(
  gam,
  select = 1,
  se = TRUE,
  col = "blue",
  shade = TRUE,
  main = "",
  xlab = "Возраст",
  ylab = "Частичный эффект"
)
if (knitr::is_latex_output()) par(old_par)
```

На графике представлен сглаженный эффект переменной возраста, полученный с использованием сплайнов. Он отражает, как эффект возраста на логарифм заработной платы отклоняется от базового уровня, рассчитанного моделью. Ось Y показывает частичный эффект возраста при прочих равных условиях. Эти частичные эффекты выражены в той же шкале, что и зависимая переменная, но центрированы относительно нуля для облегчения интерпретации. Пунктирные линии обозначают доверительные интервалы, отражающие неопределённость оценки.

График демонстрирует U-образную форму зависимости между возрастом и логарифмом заработной платы: доходы ниже у самых молодых работников, растут с возрастом, достигая пика примерно в 40–50 лет, а затем начинают снижаться после 50 лет. Отрицательные значения на графике означают, что эффект возраста на оплату труда ниже среднего уровня. Это соответствует диапазону рассматриваемой возрастной группы, так как до 35 лет — условного возрастного порога молодёжи в России — эффект остаётся отрицательным, лишь незначительно превышая ноль около этого рубежа. Таким образом, модель прогнозирует более низкую, чем в среднем по населению, заработную плату для лиц моложе 35 лет при прочих равных условиях.

В дальнейшем анализ оценивает отдачу от некогнитивных навыков как для всего трудоспособного населения в возрасте 16–65 лет, так и отдельно по возрастным когортам: 30–39, 40–49 и 50–65 лет. Результаты приведены в таблице @tbl-reg-lc. В целом, полученные результаты подтверждают, что с возрастом и прохождением различных стадий профессионального пути характер вознаграждения за некогнитивные качества изменяется, отражая сдвиги как в ожиданиях работодателей, так и в поведенческих стратегиях работников. В этом контексте закономерности, выявленные в когорте молодых работников 16–29 лет, действительно обладают уникальными особенностями по сравнению с остальными возрастными группами.

Из всех некогнитивных способностей именно открытость демонстрирует устойчиво положительный и статистически значимый эффект на заработную плату во всех возрастных группах. Как было показано в @tbl-baseline-reg-ipw, у молодых работников 16–29 лет открытость обеспечивает премию к заработной плате на уровне 5.7% (p\<0.001) при медианном значении. Этот эффект подтверждает важность данной черты в период `\textcolor{red}{вхождения в рынок труда}`{=latex}, когда адаптивность и креативность способствуют трудоустройству на более качественные позиции. Более того, он сохраняется и в более старших когортах: 9.3% (p\<0.001) у 30–39-летних, 8.7% (p\<0.001) у 40–49-летних и 10.2% (p\<0.001) у 50–65-летних. Такая стабильность делает открытость универсально значимой характеристикой, востребованной на всех этапах профессионального пути. При среднем эффекте для населения в трудовом возрасте в 9.4%, интересно отметить, что больше всего от открытости выигрывают люди в зрелом трудовом возрасте.

В отличие от открытости, остальные некогнитивные навыки демонстрируют выраженную изменчивость эффекта в зависимости от возраста, что подтверждает динамический характер их эффекта. Так, добросовестность, которая оказывает статистически значимый эффект только для низко-оплачиваемых молодых работников, производит отдачу на уровне медианной зарплаты населения в трудоспособном возрасте. Данный эффект является слабо выраженным (1.7%) и наблюдается ввиду особой производственной ценности добросовестности среди работников 50–65 лет, когда эта черта приносит премию в размере 4.2% (p\<0.05), что подчеркивает значимость организованности и надёжности на поздних стадиях профессионального пути.

Экстраверсия оказывается значимой для группы 30–39 лет (2.3%, p\<0.01), но теряет значимость в более старших возрастах, что, возможно, отражает роль социальных навыков в построении профессиональных связей и карьерного продвижения в среднем возрасте.

Эмоциональная стабильность, производящая статистически значимую прибавку к зарплате молодых работников на 25-м и 50-м процентилях, на медианном уровне оплаты труда показывает статистически значимые положительные эффекты от 3% до 4% во всех возрастных группах.

Доброжелательность не оказывает значимого эффекта на заработную плату ни в одной возрастной группе, включая молодёжь, что может свидетельствовать о системной недооценке качеств, связанных с кооперацией и эмпатией, в контексте материального вознаграждения.

Полученные результаты подчеркивают важность использования перспективы жизненного цикла при анализе эффектов некогнитивных навыков на результаты на рынке труда. Открытость выступает универсально полезным качеством, тогда как эффект других черт — добросовестности, экстраверсии и эмоциональной стабильности — зависит от возраста и карьерного этапа. Это подчёркивает необходимость разработки целевых политик и программ по развитию навыков, учитывающих особенности различных возрастных когорт, с целью обеспечения устойчивого успеха на рынке труда в течение всей жизни.

```{=latex}
\clearpage
\begin{landscape}
```

```{r}
#| label: tbl-reg-lc
#| tbl-cap: Отдача от некогнитивных навыков, медианные модели по возрастным группам

lc_models %>%
  df_to_flex(
    note = c(returns_note_lc, source_note),
    latex_total_width = 9.2,
    col_labels = c(
      variable = "Переменная",
      `16-65` = "16-65",
      `30-39` = "30-39",
      `40-49` = "40-49",
      `50-65` = "50-65"
    )
  )
```

```{=latex}
\end{landscape}
\clearpage
```

## Обсуждение

\begingroup\color{red}

### Гетерогенность отдачи

Результаты данной главы подтверждают, что некогнитивные навыки производят неоднородную отдачу на российском рынке труда среди молодежи, находящейся на раннем этапе карьеры. Выводы в данной также соотносятся с экономическими работами, предложившими так называемую поведенческую модель заработной платы, в которой традиционное уравнение Минсера дополнено личностными чертами: как и в предложенной модели, результаты предпринятого анализа подтверждают, что некогнитивные способности являются автономными от образования детерминантами заработков [@bowles2001a; @bowles2001]. Эта модель во многом вдохновила последующие исследования человеческого капитала, которые интерпретировали личностные характеристики как фактор индивидуальной продуктивности и канал, через который материальные и нематериальные активы индивида конвертируются в рыночное вознаграждение [@heckman2006; @cunha2007; @borghans2008; @heckman2012]. Результаты настоящей главы подчеркивает дифференцированные и селективные эффекты личностных характеристик не только в зависимости от распределения заработной платы, но и с учетом социально-демографических факторов вроде уровня образования, пола и возраста. В существующей теоретической рамке идентифицированная нами гетерогенность означает, что механизмы вознаграждения за навыки со стороны рынка труда не являются универсальными, а зависят от позиции работника в структуре неравенства оплаты труда и ряда характеристик, существующих ex-ante, то есть до того, как результат (заработная плата) становится наблюдаем.  Таким образом выводы текущего этапа анализа позволяют уточнить саму логику, в которой некогнитивные навыки взаимодействуют с другими факторами, формируя сложные паттерны вознаграждения на рынке труда.

```{=latex}
\endgroup
```

Несмотря на то, что лишь ограниченное число исследований оценивало отдачу от некогнитивных навыков с использованием квантильной регрессии, полученные ими результаты единообразно указывают на гетерогенность эффектов по всему распределению заработной платы. Данный результат согласуется с выводами работ, выявивших более высокую отдачу от некогнитивных навыков у высокооплачиваемых работников (например, @collischon2019; @edin2022). \textcolor{red}{Хотя в предыдущей главе была дана подробная интерпретация механизмов, через которые некогнитивные навыки влияют на различные характеристики занятости на примере самого факта формальной занятости, характера труда и избыточного образования, в данном разделе предпринята попытка, не повторяя теоретические интерпретации, данные наблюдаемым связям ранее, осмыслить эти эффекты на этот раз в контексте заработной платы}.

### Экономическая продуктивность навыков

\textcolor{red}{Особенно выделяется открытость новому опыту как наиболее продуктивный некогнитивный навык, отдача от которой почти монотонно растет по мере повышения квантиля заработной платы. Такая динамика хорошо интерпретируется через подходы, связывающие открытость с когнитивной гибкостью, адаптивностью и эффективностью в нерутинных и автономных задачах [@borghans2008; @almlund2011].} Сильный эффект открытости подтверждает выводы двух предыдущих исследований, изучавших отдачу от некогнитивных навыков на российском рынке труда [@maksimova2019; @rozhkova2019]. Однако международные данные остаются неоднозначными: существуют как свидетельства положительного [@seibert2001], так и отрицательного [@mueller2006] влияния открытости на заработную плату.

В противоположность этому экстраверсия не оказывает значимого влияния на заработки низкооплачиваемых работников, но показывает значительный эффект в высокооплачиваемом сегменте (Q75). \textcolor{red}{Теоретическая литература трактует экстраверсию как характеристику, повышающую эффективность там, где производительность труда зависит от коммуникации, влияния, координации и взаимодействия с другими людьми [@borghans2008; @nyhus2005]. С этой точки зрения экстраверсия в меньшей степени вознаграждается в позициях, где труд более стандартизирован и менее насыщен межличностным взаимодействием, и в большей степени — в тех сегментах, где социальные навыки и самопрезентация становятся частью экономической ценности работника и которые чаще всего ассоциированы с высокими заработками}.

### Некогнитивные навыки и уровень образования

В данной главе были построены несколько моделей, как с учетом уровня образования, так и без него. Принципиально важно, что даже при включении образования в модель, некогнитивные навыки продолжают демонстрировать статистически значимую отдачу. Эти результаты соответствуют экономической литературе, подчеркивающей устойчивость вклада некогнитивных навыков в объяснение различий в заработной плате. Таким образом, полученные данные подтверждают уникальный вклад некогнитивных характеристик в формирование доходов, дополняющий эффект формального образования. Этот результат также согласуется с альтернативным подходом, при котором после учета вклада образования включение некогнитивных навыков существенно снижает оценку отдачи от образования [@bowles2001].

Интересным открытием стало то, что наиболее выраженный эффект некогнитивных навыков наблюдается у молодежи со средним профессиональным образованием. Хотя такой результат может показаться неожиданным, он имеет теоретическое обоснование. Высшее образование, как правило, связано с развитием когнитивных способностей, которые сами по себе повышают производительность, снижая зависимость от личностных характеристик. Отсутствие эффектов некогнитивных навыков в группе молодых работников с высшим образованием во многом объясняется тем, что высшее образование уже сигнализирует о наличии необходимых некогнитивных навыков. Данный вывод подтверждается данными исследований российских экономистов относительно роли некогнитивных навыков в принятии решений о получении высшего образования и выбора профессии [@rozhkova2021a; @rozhkova2021c]. Само окончание ВУЗа требует определённой добросовестности, целеустремлённости и открытости к обучению, и рынок труда это вознаграждает. Другими словами, эффект некогнитивных навыков уже "встроен" в премию за диплом.

В то же время для молодежи с менее высоким уровнем образования некогнитивные навыки могут компенсировать дефицит формальной квалификации и играть ключевую роль в трудовой успешности. Кроме того, такие навыки особенно важны в профессиях, где важны личностные и поведенческие качества, а не академическая подготовка. Например, в сферах, где адаптивность и межличностная компетентность определяют эффективность труда, такие работники могут полагаться именно на эти навыки. Также немаловажную роль может играть и спрос со стороны работодателей, которые при найме на должности, не требующие высшего образования, отдают предпочтение кандидатам с выраженными личностными характеристиками, такими как стойкость, трудолюбие и гибкость. \textcolor{red}{Компенсаторные механизмы, через которые некогнитивные способности влияют на результаты на рынке труда указывают, что эти характеристики играют более выраженную роль в тех сегментах рынка труда, где формальные сигналы человеческого капитала менее выражены} [@heckman2001a; @heckman2006]. 

За исключением эффекта доброжелательности, отсутствие многочисленных отличий в отдаче от некогнитивных навыков в зависимости от пола также соответствует существующей в России и за ее пределами научной повестке, утверждающей, что различия в личностных характеристиках не являются основным фактором гендерного разрыва в заработной плате [@rozhkova2021b; @tognatta2018; @nordman2015]. В то же время различия в эффекте некогнитивных навыков у мужчин и женщин могут отражать влияние гендерных норм на структуру вознаграждения [@glewwe2022].

### Отдача от некогнитивных навыков в течение жизненного цикла

Наконец, исследование рассматривает роль некогнитивных навыков в обеспечении устойчивого трудоустройства молодежи. Полученные данные свидетельствуют о том, что отдача от личностных характеристик у молодежи до 29 лет существенно отличается как от населения в трудоспособном возрасте в целом, так и от . Это различие, вероятно, связано с особыми трудностями, с которыми сталкивается молодежь при выходе на рынок труда и стремлении к стабильной занятости. В более широком контексте это указывает на то, что продуктивность некогнитивных навыков изменяется в течение жизни, адаптируясь к различным этапам жизненного пути и тому, как рынок труда вознаграждает те или иные черты в зависимости от опыта работы. Такой подход – рассматривать влияние некогнитивных навыков в рамках жизненного цикла – является новым применительно к анализу трудовых результатов. Хотя значительное количество работ рассматривает их влияние на здоровье [@carter2019; @chiteji2010], образование [@hsin2017; @elkins2020] и даже межпоколенческую мобильность [@kröger2024], подобный подход может обогатить и исследования в области занятости.

## Ограничения

Представленный в данной главе анализ имеет ряд ограничений. Во-первых, ключевым недостатком является отсутствие показателя когнитивных навыков, что ограничивает возможности учета ненаблюдаемых способностей. В идеале модель должна включать результаты тестов на грамотность и числовую грамотность как важнейшие предикторы наряду с некогнитивными навыками, чтобы более точно оценить роль интеллекта в формировании различий в заработной плате.

Во-вторых, модель не учитывает характеристики занятости и условий труда. Хотя включение таких факторов могло бы углубить понимание механизмов влияния некогнитивных навыков, оно сопряжено с дополнительными методологическими трудностями и потенциальными смещениями. Существующая литература подчеркивает, что личностные характеристики влияют на профессиональное самоопределение и выбор рода занятий, что, в свою очередь, обусловливает дальнейшую траекторию доходов [@filer1986]. Ряд исследований показывает, что различия в оплате труда, благоприятные для определенных личностных типов, объясняются именно различиями в карьерных путях, определяемыми этими характеристиками [@nandi2014]. В этом контексте включение переменной “профессия” может существенно исказить оценки отдачи от некогнитивных навыков, поскольку профессия выступает и каналом влияния, и следствием личностных предпочтений.

## Заключение

Результаты данного этапа исследования подчеркивают неоднородную связь некогнитивных навыков с уровнем заработной платы, выявляя сложные и нелинейные взаимосвязи между личностными чертами и доходами. Это подтверждает необходимость дальнейшего изучения нелинейных эффектов некогнитивных навыков не только в отношении заработной платы, но и других социально-экономических показателей.

Одним из ключевых выводов является то, что некогнитивные навыки демонстрируют значимую отдачу даже при контроле уровня образования. Это подчеркивает их уникальный вклад в экономические результаты, дополняющий и усиливающий эффект формального образования. Таким образом, некогнитивные навыки влияют на доход не только косвенно, через образовательный выбор, но и напрямую, формируя личную продуктивность и профессиональный успех.

Кроме того, исследование показало, что некогнитивные навыки особенно важны для лиц с низким уровнем образования, где они выступают компенсаторным механизмом, способствующим успешной интеграции на рынок труда. Это имеет практическое значение для разработки политики в области занятости и образования, направленной на поддержку уязвимых групп населения.

Наконец, установлено, что отдача от некогнитивных навыков у молодежи существенно отличается от общей рабочей силы, что подчеркивает важность учета жизненного этапа при анализе связи личностных характеристик с экономическими исходами. Для молодых людей именно эти навыки играют критическую роль в успешном `\textcolor{red}{вхождении на рынок труда}`{=latex} и обеспечении устойчивого трудоустройства.

{{< pagebreak >}}