---
number-sections: false
---

# Приложения

```{=latex}
\setcounter{secnumdepth}{0}
\AtBeginEnvironment{Shaded}{\footnotesize}
\DefineVerbatimEnvironment{Highlighting}{Verbatim}{commandchars=\\\{\},breaklines=true,breakanywhere=true,breakindent=0pt,fontsize=\footnotesize}
\RecustomVerbatimEnvironment{verbatim}{Verbatim}{breaklines=true,breakanywhere=true,breakindent=0pt,fontsize=\footnotesize}
```

## Приложение 1. Код и полные выводы регрессионных моделей {.unnumbered}

```{r}
#| echo: false
#| message: false
#| warning: false
#| output: false
#| results: 'hide'

# Ensure UTF-8 rendering consistency for Russian text in console outputs.
force_utf8_locale <- function() {
  for (loc in c("ru_RU.UTF-8", "en_US.UTF-8")) {
    res <- try(Sys.setlocale("LC_CTYPE", loc), silent = TRUE)
    if (!inherits(res, "try-error") && is.character(res) && nzchar(res)) {
      Sys.setenv(LANG = res, LC_CTYPE = res)
      options(encoding = "UTF-8")
      return(invisible(res))
    }
  }
  invisible(NULL)
}

force_utf8_locale()

# Favor regular decimal output in printed model summaries.
options(scipen = 999)

# Minimal package set needed for sourced chapter 4/6 scripts.
suppressPackageStartupMessages({
  library(ggplot2)
  library(dplyr)
  library(purrr)
  library(tibble)
  library(tidyr)
  library(forcats)
  library(lubridate)
  library(stringr)
  library(readr)
  library(haven)
  library(readxl)
  library(here)
  library(gtsummary)
  library(modelsummary)
  library(tinytable)
  library(kableExtra)
  library(flextable)
  library(gt)
  library(lme4)
  library(lmerTest)
  library(lqmm)
  library(mgcv)
  library(broom)
  library(broom.mixed)
  library(psych)
  library(e1071)
  library(ggeffects)
  library(gridExtra)
  library(sjPlot)
  library(ggcorrplot)
  library(ggstats)
  library(WeightIt)
  library(easystats)
  library(bayestestR)
  library(performance)
  library(parameters)
  library(effectsize)
  library(correlation)
  library(insight)
  library(glue)
})

projectFolder <- "/Users/karavan88/Documents/GitHub/NonCognSkillsRLMS"
setwd(projectFolder)

# Local path variables (replacement for project_config.R environment).
inputData <- file.path(projectFolder, "01_input_data")
processedData <- file.path(inputData, "processed")
rCodes <- file.path(projectFolder, "02_data_prep")

emplNcs <- file.path(projectFolder, "03_EmplNCS")
codesEmplNcs <- file.path(emplNcs, "01_codes")
outputsEmplNcs <- file.path(emplNcs, "02_output")

returnsNcs <- file.path(projectFolder, "04_ReturnsNCS")
codesReturnsNcs <- file.path(returnsNcs, "01_codes")
outputsReturnsNcs <- file.path(returnsNcs, "02_output")

jobSatisfNcs <- file.path(projectFolder, "05_JobSatisfNCS")
codesJobSatisfNcs <- file.path(jobSatisfNcs, "01_codes")
outputsJobSatisfNcs <- file.path(jobSatisfNcs, "02_output")

src_ch4_main <- file.path(projectFolder, "03_EmplNCS/01_codes/03_regression_empl.R")
src_ch4_suppl <- file.path(projectFolder, "03_EmplNCS/01_codes/04_regression_supplement.R")
src_ch5_main <- file.path(projectFolder, "04_ReturnsNCS/01_codes/03_regression_returns_final.R")
src_ch6_main <- file.path(projectFolder, "05_JobSatisfNCS/01_codes/03_regressions_jobsatisf.R")

invisible(capture.output({
  source(file.path(codesEmplNcs, "02_descr_empl.R"))
  source(file.path(codesEmplNcs, "05_regression_final.R"))
  source(file.path(codesJobSatisfNcs, "01_data_prep_jobsatisf.R"))
  source(file.path(codesJobSatisfNcs, "03_regressions_jobsatisf.R"))
}))

# Load raw chapter 5 model objects saved for thesis annex output.
returns_thesis_out <- file.path(projectFolder, "04_ReturnsNCS/02_output/thesis")
if (dir.exists(returns_thesis_out)) {
  m1_ipw_models <- list(
    q10 = readRDS(file.path(returns_thesis_out, "m1_ipw_q10_model.rds")),
    q25 = readRDS(file.path(returns_thesis_out, "m1_ipw_q25_model.rds")),
    q50 = readRDS(file.path(returns_thesis_out, "m1_ipw_q50_model.rds")),
    q75 = readRDS(file.path(returns_thesis_out, "m1_ipw_q75_model.rds")),
    q90 = readRDS(file.path(returns_thesis_out, "m1_ipw_q90_model.rds"))
  )

  m2_ipw_models <- list(
    q10 = readRDS(file.path(returns_thesis_out, "m2_ipw_q10_model.rds")),
    q25 = readRDS(file.path(returns_thesis_out, "m2_ipw_q25_model.rds")),
    q50 = readRDS(file.path(returns_thesis_out, "m2_ipw_q50_model.rds")),
    q75 = readRDS(file.path(returns_thesis_out, "m2_ipw_q75_model.rds")),
    q90 = readRDS(file.path(returns_thesis_out, "m2_ipw_q90_model.rds"))
  )

  m3_edu_ipw_models <- list(
    Tertiary = list(
      q10 = readRDS(file.path(returns_thesis_out, "m3_tert_ipw_q10_model.rds")),
      q25 = readRDS(file.path(returns_thesis_out, "m3_tert_ipw_q25_model.rds")),
      q50 = readRDS(file.path(returns_thesis_out, "m3_tert_ipw_q50_model.rds")),
      q75 = readRDS(file.path(returns_thesis_out, "m3_tert_ipw_q75_model.rds")),
      q90 = readRDS(file.path(returns_thesis_out, "m3_tert_ipw_q90_model.rds"))
    ),
    Secondary_Vocational = list(
      q10 = readRDS(file.path(returns_thesis_out, "m3_voc_ipw_q10_model.rds")),
      q25 = readRDS(file.path(returns_thesis_out, "m3_voc_ipw_q25_model.rds")),
      q50 = readRDS(file.path(returns_thesis_out, "m3_voc_ipw_q50_model.rds")),
      q75 = readRDS(file.path(returns_thesis_out, "m3_voc_ipw_q75_model.rds")),
      q90 = readRDS(file.path(returns_thesis_out, "m3_voc_ipw_q90_model.rds"))
    ),
    Secondary_or_below = list(
      q10 = readRDS(file.path(returns_thesis_out, "m3_sec_ipw_q10_model.rds")),
      q25 = readRDS(file.path(returns_thesis_out, "m3_sec_ipw_q25_model.rds")),
      q50 = readRDS(file.path(returns_thesis_out, "m3_sec_ipw_q50_model.rds")),
      q75 = readRDS(file.path(returns_thesis_out, "m3_sec_ipw_q75_model.rds")),
      q90 = readRDS(file.path(returns_thesis_out, "m3_sec_ipw_q90_model.rds"))
    )
  )

  m4_ipw_models <- list(
    q50 = readRDS(file.path(returns_thesis_out, "m4_ipw_q50_model.rds")),
    q75 = readRDS(file.path(returns_thesis_out, "m4_ipw_q75_model.rds")),
    q90 = readRDS(file.path(returns_thesis_out, "m4_ipw_q90_model.rds"))
  )

  m_lc_ipw_models <- list(
    age_16_65 = readRDS(file.path(returns_thesis_out, "m_lc_ipw_age_16_65_model.rds")),
    age_30_39 = readRDS(file.path(returns_thesis_out, "m_lc_ipw_age_30_39_model.rds")),
    age_40_49 = readRDS(file.path(returns_thesis_out, "m_lc_ipw_age_40_49_model.rds")),
    age_50_65 = readRDS(file.path(returns_thesis_out, "m_lc_ipw_age_50_65_model.rds"))
  )

  gam_age_model <- readRDS(file.path(returns_thesis_out, "m_gam_age_model.rds"))
}

# Some scripts expose domain models as models_satisf; chapter text expects models_satisf_rus.
if (!exists("models_satisf_rus") && exists("models_satisf")) {
  models_satisf_rus <- models_satisf
}

get_model_call <- function(model) {
  call_obj <- tryCatch(stats::getCall(model), error = function(e) NULL)
  if (is.null(call_obj)) return("Call is unavailable for this model object.")
  paste(deparse(call_obj, width.cutoff = 500), collapse = "\n")
}

get_model_formula <- function(model) {
  f <- tryCatch(stats::formula(model), error = function(e) NULL)
  if (is.null(f)) return("Formula is unavailable for this model object.")
  paste(deparse(f, width.cutoff = 500), collapse = "\n")
}

get_source_code <- function(file_path, start_line, end_line) {
  code_lines <- readLines(file_path, warn = FALSE, encoding = "UTF-8")
  paste(code_lines[start_line:end_line], collapse = "\n")
}

get_model_name_from_code <- function(code_snippet, fallback = "model_obj") {
  m <- regexec("^\\s*([A-Za-z][A-Za-z0-9_.]*)\\s*<-", code_snippet)
  r <- regmatches(code_snippet, m)
  if (length(r) > 0 && length(r[[1]]) > 1 && nzchar(r[[1]][2])) {
    return(r[[1]][2])
  }
  fallback
}

render_model_output <- function(model, source_file, start_line, end_line, render_code, render_output) {
  code_snippet <- get_source_code(source_file, start_line, end_line)
  model_name <- get_model_name_from_code(code_snippet, fallback = "model_obj")
  assign(model_name, model, envir = knitr::knit_global())

  code_chunk <- paste0(
    "```{r eval=FALSE, echo=TRUE}\n",
    code_snippet, "\n\n",
    render_code(model_name), "\n",
    "```\n"
  )
  code_rendered <- knitr::knit_child(text = code_chunk, quiet = TRUE, envir = knitr::knit_global())
  out <- capture.output(render_output(model))

  cat("\n\n")
  cat(code_rendered, sep = "\n")
  cat("\n")
  cat("```text\n")
  cat(out, sep = "\n")
  cat("\n```\n")
}

print_model_output <- function(label, model, source_file, start_line, end_line) {
  render_model_output(
    model = model,
    source_file = source_file,
    start_line = start_line,
    end_line = end_line,
    render_code = function(model_name) paste0("summary(", model_name, ")"),
    render_output = function(model_obj) summary(model_obj)
  )
}

print_raw_model_output <- function(label, model, source_file, start_line, end_line) {
  render_model_output(
    model = model,
    source_file = source_file,
    start_line = start_line,
    end_line = end_line,
    render_code = function(model_name) paste0("print(", model_name, ")"),
    render_output = function(model_obj) {
      printed_lines <- capture.output(print(model_obj))
      filtered_lines <- printed_lines[!grepl("^[[:space:]]*region", printed_lines)]
      cat(paste(filtered_lines, collapse = "\n"), "\n", sep = "")
    }
  )
}
```

## Глава 4 {.unnumbered}

### Базовая модель занятости {.unnumbered}

Аннотация: уравнение @eq-empl-fixed; таблица @tbl-regs-mem-fixed, столбец «Базовая модель».

```{r}
#| echo: false
#| results: asis
print_model_output("models_empl1[[1]]", models_empl1[[1]], src_ch4_main, 136, 141)
```

### Модель занятости с НКН {.unnumbered}

Аннотация: уравнение @eq-empl-fixed; таблица @tbl-regs-mem-fixed, столбец «Модель с НКН».

```{r}
#| echo: false
#| results: asis
print_model_output("models_empl1[[2]]", models_empl1[[2]], src_ch4_main, 190, 196)
```

### Модель со случайными наклонами по СЭС {.unnumbered}

Аннотация: уравнение @eq-empl-rs; таблица @tbl-regs-mem-random, столбец «СЭС».

```{r}
#| echo: false
#| results: asis
print_model_output("models_empl2[[1]]", models_empl2[[1]], src_ch4_main, 257, 264)
```

### Модель со случайными наклонами по образованию {.unnumbered}

Аннотация: уравнение @eq-empl-rs; таблица @tbl-regs-mem-random, столбец «Уровень образования».

```{r}
#| echo: false
#| results: asis
print_model_output("models_empl2[[2]]", models_empl2[[2]], src_ch4_main, 296, 303)
```

### Модель со случайными наклонами по полу {.unnumbered}

Аннотация: уравнение @eq-empl-rs; таблица @tbl-regs-mem-random, столбец «Пол».

```{r}
#| echo: false
#| results: asis
print_model_output("models_empl2[[3]]", models_empl2[[3]], src_ch4_main, 335, 342)
```

### Базовая модель умственного труда {.unnumbered}

Аннотация: уравнение @eq-empl-wc; таблица @tbl-mem-occup, столбец «Базовая».

```{r}
#| echo: false
#| results: asis
print_model_output("models_occup[[1]]", models_occup[[1]], src_ch4_suppl, 128, 135)
```

### Модель умственного труда со случайными наклонами по СЭС {.unnumbered}

Аннотация: уравнение @eq-empl-wc; таблица @tbl-mem-occup, столбец «Случайные наклоны по СЭС».

```{r}
#| echo: false
#| results: asis
print_model_output("models_occup[[2]]", models_occup[[2]], src_ch4_suppl, 149, 158)
```

### Модель избыточной квалификации {.unnumbered}

Аннотация: уравнение @eq-overeduc; таблица @tbl-reg-mismatch, столбец «Избыточная квалификация».

```{r}
#| echo: false
#| results: asis
print_model_output("models_suppl[['Educational Mismatch']]", models_suppl[["Educational Mismatch"]], src_ch4_suppl, 194, 201)
```

## Глава 5 {.unnumbered}

### Базовая модель заработной платы {.unnumbered}

Аннотация: таблица @tbl-baseline-reg-ipw.

```{r}
#| echo: false
#| results: asis
print_raw_model_output("m1_ipw_models", m1_ipw_models, src_ch5_main, 236, 242)
```

### Расширенная модель заработной платы с учетом образования {.unnumbered}

Аннотация: таблица @tbl-extended-reg.

```{r}
#| echo: false
#| results: asis
print_raw_model_output("m2_ipw_models", m2_ipw_models, src_ch5_main, 294, 300)
```

### Модель для группы с высшим образованием {.unnumbered}

Аннотация: рисунок @fig-edu-ncs, панель «Высшее образование».

```{r}
#| echo: false
#| results: asis
print_raw_model_output("m3_edu_ipw_models[['Tertiary']]", m3_edu_ipw_models[["Tertiary"]], src_ch5_main, 339, 345)
```

### Модель для группы со средним профессиональным образованием {.unnumbered}

Аннотация: рисунок @fig-edu-ncs, панель «Среднее профессиональное образование».

```{r}
#| echo: false
#| results: asis
print_raw_model_output("m3_edu_ipw_models[['Secondary_Vocational']]", m3_edu_ipw_models[["Secondary_Vocational"]], src_ch5_main, 355, 361)
```

### Модель для группы со средним образованием и ниже {.unnumbered}

Аннотация: рисунок @fig-edu-ncs, панель «Среднее образование и ниже».

```{r}
#| echo: false
#| results: asis
print_raw_model_output("m3_edu_ipw_models[['Secondary_or_below']]", m3_edu_ipw_models[["Secondary_or_below"]], src_ch5_main, 371, 377)
```

### Модель с взаимодействием пола и некогнитивных навыков {.unnumbered}

Аннотация: таблица @tbl-reg-gndr.

```{r}
#| echo: false
#| results: asis
print_raw_model_output("m4_ipw_models", m4_ipw_models, src_ch5_main, 440, 446)
```

### Медианная модель для населения 16-65 лет {.unnumbered}

Аннотация: таблица @tbl-reg-lc, столбец «16-65».

```{r}
#| echo: false
#| results: asis
print_raw_model_output("m_lc_ipw_models[['age_16_65']]", m_lc_ipw_models[["age_16_65"]], src_ch5_main, 479, 487)
```

### Медианная модель для возрастной группы 30-39 лет {.unnumbered}

Аннотация: таблица @tbl-reg-lc, столбец «30-39».

```{r}
#| echo: false
#| results: asis
print_raw_model_output("m_lc_ipw_models[['age_30_39']]", m_lc_ipw_models[["age_30_39"]], src_ch5_main, 500, 508)
```

### Медианная модель для возрастной группы 40-49 лет {.unnumbered}

Аннотация: таблица @tbl-reg-lc, столбец «40-49».

```{r}
#| echo: false
#| results: asis
print_raw_model_output("m_lc_ipw_models[['age_40_49']]", m_lc_ipw_models[["age_40_49"]], src_ch5_main, 521, 529)
```

### Медианная модель для возрастной группы 50-65 лет {.unnumbered}

Аннотация: таблица @tbl-reg-lc, столбец «50-65».

```{r}
#| echo: false
#| results: asis
print_raw_model_output("m_lc_ipw_models[['age_50_65']]", m_lc_ipw_models[["age_50_65"]], src_ch5_main, 542, 550)
```

### Обобщенная аддитивная модель возраста {.unnumbered}

Аннотация: рисунок @fig-age-gam.

```{r}
#| echo: false
#| results: asis
print_raw_model_output("gam_age_model", gam_age_model, src_ch5_main, 589, 589)
```

## Глава 6 {.unnumbered}

### Модель удовлетворенности работой 1 {.unnumbered}

Аннотация: уравнение @eq-satisf-main; таблица @tbl-mem-ncs, столбец «Модель 1».

```{r}
#| echo: false
#| results: asis
print_model_output("models_job_satisf_list[[1]]", models_job_satisf_list[[1]], src_ch6_main, 119, 127)
```

### Модель удовлетворенности работой 2 {.unnumbered}

Аннотация: уравнение @eq-satisf-main; таблица @tbl-mem-ncs, столбец «Модель 2».

```{r}
#| echo: false
#| results: asis
print_model_output("models_job_satisf_list[[2]]", models_job_satisf_list[[2]], src_ch6_main, 139, 148)
```

### Модель удовлетворенности работой 3 {.unnumbered}

Аннотация: уравнение @eq-satisf-rs; таблица @tbl-mem-ncs, столбец «Модель 3».

```{r}
#| echo: false
#| results: asis
print_model_output("models_job_satisf_list[[3]]", models_job_satisf_list[[3]], src_ch6_main, 176, 186)
```

### Модель удовлетворенности карьерным ростом {.unnumbered}

Аннотация: уравнение @eq-satisf-main; таблица @tbl-mem-ncs2, столбец «Удовлетворенность карьерным ростом».

```{r}
#| echo: false
#| results: asis
print_model_output("models_satisf_rus[[1]]", models_satisf_rus[[1]], src_ch6_main, 284, 292)
```

### Модель удовлетворенности условиями труда {.unnumbered}

Аннотация: уравнение @eq-satisf-main; таблица @tbl-mem-ncs2, столбец «Удовлетворенность условиями труда».

```{r}
#| echo: false
#| results: asis
print_model_output("models_satisf_rus[[2]]", models_satisf_rus[[2]], src_ch6_main, 296, 304)
```

### Модель удовлетворенности заработной платой {.unnumbered}

Аннотация: уравнение @eq-satisf-main; таблица @tbl-mem-ncs2, столбец «Удовлетворенность заработной платой».

```{r}
#| echo: false
#| results: asis
print_model_output("models_satisf_rus[[3]]", models_satisf_rus[[3]], src_ch6_main, 308, 316)
```