# Данные

```{r}
#| echo: false
#| message: false
#| warning: false
#| output: false  
#| results: 'hide'

source(file.path(rprojroot::find_root(rprojroot::is_rstudio_project), "project_config.R"))

# Force a UTF-8 locale before any tables or plots are created.
force_utf8_locale()

plot_text_family <- "Times New Roman"
if (knitr::is_latex_output()) {
  knitr::opts_chunk$set(dev = "cairo_pdf", dev.args = list(family = "Times New Roman"))
}

# Source the analysis scripts (suppress all output)
invisible(capture.output({
  source(file.path(rCodes, "05_data_checks.R"))
  source(file.path(codesEmplNcs, "04_descr_empl.R"))
  source(file.path(codesReturnsNcs, "01_data_prep_returns.R"))
  source(file.path(codesReturnsNcs, "02_descr_returns.R"))
}))

  
```

```{r}
#| echo: false
#| include: false

big5_item_labels_ru <- c(
  o1 = "Вам приходят в голову идеи, до которых другие не додумались раньше?",
  o2 = "Вам очень интересно узнавать что-то новое?",
  o3 = "Вы получаете удовольствие от красивого, например, природы, искусства и музыки?",
  c1 = "Выполняя какое-то задание, Вы очень аккуратны?",
  c2 = "Вам больше нравится расслабляться, чем усердно трудиться?",
  c3 = "Вы работаете очень хорошо и быстро?",
  e1 = "Вы разговорчивы?",
  e2 = "Вы предпочитаете держать свое мнение при себе?",
  e3 = "Вы открыты и общительны, например, Вы очень легко заводите друзей?",
  a1 = "Вы легко прощаете других людей?",
  a2 = "Вы очень вежливы с другими людьми?",
  a3 = "Вы щедро делитесь с другими людьми своим временем и деньгами?",
  es1 = "Вы спокойны в стрессовых ситуациях?",
  es2 = "Вы склонны к беспокойству?",
  es3 = "Вас легко заставить нервничать?"
)

big5_trait_labels_ru <- c(
  "Openness" = "Открытость",
  "Conscientiousness" = "Добросовестность",
  "Extraversion" = "Экстраверсия",
  "Agreeableness" = "Доброжелательность",
  "Emotional Stability" = "Эмоциональная стабильность"
)

trait_key_map <- setNames(names(big5_trait_labels_ru), unname(big5_trait_labels_ru))

trait_summary_inline <- big5_item_table %>%
  dplyr::distinct(trait, cronbach_alpha, mean_inter_item_corr) %>%
  dplyr::mutate(trait = dplyr::recode(trait, !!!trait_key_map, .default = trait)) %>%
  dplyr::rename(alpha = cronbach_alpha, mean_iic = mean_inter_item_corr)

scale_alpha <- trait_summary_inline %>%
  dplyr::select(trait, alpha) %>%
  tibble::deframe()

scale_iic <- trait_summary_inline %>%
  dplyr::select(trait, mean_iic) %>%
  tibble::deframe()

min_iic <- min(big5_item_table$mean_inter_item_corr, na.rm = TRUE)
max_iic <- max(big5_item_table$mean_inter_item_corr, na.rm = TRUE)
min_iic_trait <- big5_item_table$trait[which.min(big5_item_table$mean_inter_item_corr)]
max_iic_trait <- big5_item_table$trait[which.max(big5_item_table$mean_inter_item_corr)]

```

Цель данной главы — представить и охарактеризовать эмпирическую базу, на которой строится диссертационное исследование, а также обозначить основные этапы предварительного анализа, предшествующего построению моделей в последующих главах. Особое внимание уделяется тому, как в используемых данных представлены некогнитивные навыки, и в какой степени применяемые измерения позволяют валидно и надёжно зафиксировать межличностные различия по ключевым характеристикам личности.

Данные о некогнитивных навыках были впервые собраны в рамках РМЭЗ в 25-й волне (2016 год), а затем повторно в 28-й волне (2019 год). Эти данные охватывают респондентов в возрасте от 10 лет и старше, что позволяет анализировать как молодежные, так и взрослые когорты. Несмотря на сбор данных в указанные годы, их открытая публикация состоялась с существенным временным лагом — только несколько лет спустя, что обусловило отложенный, но значительный исследовательский интерес к изучению некогнитивных навыков в российском контексте.

Одной из ключевых задач является анализ того, каким образом РМЭЗ операционализирует понятие некогнитивных навыков, а также сопоставление применяемого подхода с практиками измерения, реализованными в других панельных и кросс-секционных обследованиях. Особое внимание уделяется оценке валидности использованного инструментария и его применимости к российским данным.

Далее необходимо установить, представляют ли собой некогнитивные навыки независимые и слабо коррелирующие характеристики личности — то есть фиксируют ли они действительно автономные конструкты, или же наблюдается значительная взаимосвязь между ними. Важным аспектом также является определение параметров изучаемой выборки, в том числе социально-демографических особенностей молодежи, включённой в анализ.

## Как РМЭЗ операционализирует некогнитивные навыки?

Развитие междисциплинарных подходов в социальных науках, а также интерес экономистов и социологов к психологическим конструктам поставили в центр внимания вопрос о том, каким образом личностные черты соотносятся с паттернами неравенства, результатами в системе образования, на рынке труда, а также с широким спектром социально-экономического поведения. Однако одним из главных препятствий для включения измерений личностных конструктов в национально репрезентативные обследования населения оставались высокая стоимость и методологическая сложность их надёжного измерения. Классический тест на личностные черты Большой пятерки, до сих пор применяющийся в психологических исследованиях, состоит из 240 вопросов, и его заполнение занимает до 40 минут [@costa1992a; @costa1992b]. Данное ограничение стимулировало исследователей к разработке упрощённых, но валидных инструментов, позволяющих фиксировать личностные черты в рамках крупных опросных программ.

Со временем была разработана сокращённая 44-вопросная шкала «Большой пятёрки» [@john1999], ставшая важным шагом вперёд, поскольку она подтвердила возможность психометрически надёжного и валидного измерения пяти факторов личности с использованием более короткого и операционально удобного инструментария. Данный вопросник был положен в основу разработанного для German Socio-Economic Panel (SOEP), немецкой социально-экономической панели, теста из 15 вопросов [@gerlitz2005bfi]. Вопросник прошел психометрическую оценку и подтвердил свою валидность во всех формах опросных обследований, за исключением телефонного [@lang2011]. Последующие исследования подтвердили, что опросник демонстрирует приемлемые значения валидности и надежности, и в исследовательских контекстах, в которых существует выраженная потребность в краткости, шкала демонстрирует достаточный уровень полезности [@hahn2012]. После успешного использования в немецкой SOEP, аналогичный набор вопросов для измерения личностных черт «Большой пятёрки» был включён в другие крупные панельные исследования, такие как Household, Income, and Labour Dynamics (HILDA) в Австралии [@lucas2009] и British Household Panel Survey (BHPS) в Великобритании [@taylor2009].

Позднее данная шкала была дополнена измерениями других личностных черт, включая настойчивость \[grit\], предвзятость в интерпретации враждебности \[hostile attribution bias\] и особенности принятия решений. Эти компоненты были включены в модуль некогнитивных навыков в рамках программы Skills toward Employment and Productivity (STEP), реализованной Всемирным банком в три волны в период с 2011 по 2017 год. Программа STEP была направлена на измерение ключевых навыков экономически активного населения и отслеживание их динамики по возрастным когортам в развивающихся странах. На момент реализации STEP оставалась единственной международной инициативой, включавшей системное измерение некогнитивных способностей, таким образом отдавая дань трудам Джеймса Хекмана и его коллег, доказавших значимость этих навыков для разнообразных социально-экономических результатов [@stepskills2014].

Именно эта версия блока вопросов была интегрирована в обследование РМЭЗ в 2016 году и повторно применена в 2019 году. Однако сами данные стали доступны для широкой исследовательской аудитории лишь спустя несколько лет, что обусловило заметный рост интереса к изучению некогнитивных характеристик экономически активного населения России в академической литературе. На @fig-ncs-likert представлены ответы на единичные вопросы теста на некогнитивные навыки «Большой пятёрки», включенные в РМЭЗ в 25-й и 28-й волнах среди молодежи 15-29 лет.

```{r}
#| label: fig-ncs-likert
#| fig-cap: 'Шкала Лайкерта единичных вопросов для измерения некогнитивных навыков Большой пятерки в РМЭЗ среди молодежи 15-29 лет, данные 25-й и 28-й волн'
#| fig-width: 8.5
#| fig-height: 8.5

likert_plot_ncs +
  labs(x = NULL, y = NULL, fill = NULL) +
  theme_bw(base_family = plot_text_family, base_size = 11) +
  theme(
    panel.grid.minor = element_blank(),
    strip.background = element_blank(),
    strip.text       = element_text(face = "bold", size = rel(0.9)),
    legend.position  = "bottom",
    legend.text      = element_text(size = rel(0.8))
  )

```

## Валидность и надежность инструментария

Внутренняя согласованность \[internal consistency\] и психометрические характеристики пяти конструктов некогнитивных навыков (открытость, добросовестность, экстраверсия, доброжелательность и эмоциональная стабильность) оценивались с использованием общей $\alpha$ Кронбаха, средних корреляций между вопросами \[inter-item correlations\], сложности вопроса \[item difficulty\], дискриминации вопроса \[item discrimination\] и статистики $\alpha$ Кронбаха, если вопрос удален. Каждый конструкт измерялся с использованием трех вопросов с ответами, записанными по четырехбалльной шкале Лайкерта. Хотя короткие шкалы снижают нагрузку на респондентов в крупных опросах, они по своей сути ограничивают показатели надежности из-за уменьшенной вариативности ответов.

Во всех пяти шкалах средняя между-вопросная корреляция варьировалась от `r round(min_iic, 2)` (`r recode(min_iic_trait, !!!big5_trait_labels_ru)`) до `r round(max_iic, 2)` (`r recode(max_iic_trait, !!!big5_trait_labels_ru)`), при этом все значения превышали общепринятую нижнюю границу 0.15 для коротких психологических шкал [@clark1995]. Это предполагает достаточную внутреннюю согласованность в пределах каждого конструкта. В частности, шкала открытости продемонстрировала прочную между-вопросную корреляцию `r round(scale_iic["Openness"], 2)` и $\alpha$ Кронбаха `r round(scale_alpha["Openness"], 2)`, что указывает на умеренную внутреннюю согласованность. Учитывая, что общая $\alpha$ Кронбаха чувствительна к количеству вопросов в шкале, значения в диапазоне 0,45–0,65 приемлемы для шкал из трех вопросов, особенно при использовании для оценки на уровне населения \[population-level estimation\].

Добросовестность ($\alpha$ = `r round(scale_alpha["Conscientiousness"], 2)`), экстраверсия ($\alpha$ = `r round(scale_alpha["Extraversion"], 2)`) и доброжелательность ($\alpha$ = `r round(scale_alpha["Agreeableness"], 2)`) также показали разумную внутреннюю согласованность, подкрепленную между-вопросными корреляциями на уровне около `r round(scale_iic["Conscientiousness"], 2)`. Эмоциональная стабильность дала самую высокую внутреннюю согласованность ($\alpha$ = `r round(scale_alpha["Emotional Stability"], 2)`) и самую сильную корреляцию между вопросами (`r round(max_iic, 2)`), что предполагает высокую внутреннюю однородность и надежность для этого конструкта.

```{=latex}
\clearpage
\begin{landscape}
```

```{r}
#| label: tbl-psychometric
#| tbl-cap: 'Психометрические характеристики шкал «Большой пятёрки»'

tbl_items <- big5_item_table %>%
  mutate(
    trait_ru = recode(trait, !!!big5_trait_labels_ru, .default = trait),
    item_ru = recode(item, !!!big5_item_labels_ru),
    item_num = dplyr::row_number(),
    item_ord = dplyr::row_number(),
    row_type = "item"
  ) %>%
  transmute(
    trait_ru,
    item_ord,
    row_type,
    item_num = as.character(item_num),
    item = item_ru,
    missings = fmt2(round(missings, 2)),
    mean = fmt2(round(mean, 2)),
    sd = fmt2(round(sd, 2)),
    skew = fmt2(round(skew, 2)),
    item_discrimination = fmt2(round(item_discrimination, 2)),
    alpha_if_deleted = fmt2(round(alpha_if_deleted, 2))
  )

trait_summary_stats <- big5_item_table %>%
  mutate(trait_ru = recode(trait, !!!big5_trait_labels_ru, .default = trait)) %>%
  group_by(trait_ru) %>%
  summarise(
    cronbach_alpha = dplyr::first(cronbach_alpha),
    mean_inter_item_corr = dplyr::first(mean_inter_item_corr),
    .groups = "drop"
  )

tbl_summary <- trait_summary_stats %>%
  transmute(
    trait_ru,
    item = paste0(
      trait_ru,
      " (α Кронбаха = ", sprintf("%.2f", cronbach_alpha),
      ", r межпунктовая = ", sprintf("%.2f", mean_inter_item_corr), ")"
    )
  ) %>%
  mutate(
    item_ord = 0,
    row_type = "summary",
    item_num = "",
    missings = "",
    mean = "",
    sd = "",
    skew = "",
    item_discrimination = "",
    alpha_if_deleted = ""
  ) %>%
  select(names(tbl_items))

psych_tbl <- bind_rows(tbl_summary, tbl_items) %>%
  mutate(
    trait_ru = factor(trait_ru, levels = unique(tbl_items$trait_ru)),
    row_type = factor(row_type, levels = c("summary", "item"))
  ) %>%
  arrange(trait_ru, row_type, item_ord)

summary_idx <- which(psych_tbl$row_type == "summary")

show_tbl <- psych_tbl %>%
  select(-trait_ru, -item_ord, -row_type)

if (knitr::is_latex_output()) {
  out <- kableExtra::kbl(
    show_tbl,
    format = "latex",
    booktabs = TRUE,
    linesep = "",
    col.names = c(
      "N",
      "Пункт",
      "Пропуски, %",
      "Среднее",
      "Ст.откл",
      "Асимметрия",
      "Дискриминация",
      "α без пункта"
    )
  )
  out <- kableExtra::kable_styling(out, latex_options = c("scale_down"), font_size = 9)
  out <- kableExtra::row_spec(out, summary_idx, bold = TRUE, align = "c", background = "#EFEFEF")
  out
} else {
  ft <- df_to_flex(
    show_tbl,
    col_labels = c(
      item = "Пункт",
      missings = "Пропуски, %",
      mean = "Среднее",
      sd = "Ст.откл",
      skew = "Асимметрия",
      item_discrimination = "Дискриминация",
      alpha_if_deleted = "α без пункта"
    )
  )
  ft <- flextable::bold(ft, i = summary_idx, bold = TRUE, part = "body")
  ft <- flextable::align(ft, i = summary_idx, align = "center", part = "body")
  ft <- flextable::bg(ft, i = summary_idx, bg = "#EFEFEF", part = "body")
  ft
}

```

```{=latex}
\end{landscape}
\clearpage
```

## Независимость конструктов некогнитивных навыков

Вопрос независимости черт «Большой пятёрки» является принципиально важным не только с точки зрения статистической валидации инструментария, но и с позиции потенциального использования результатов в рамках программ и интервенций, реализуемых государственными или корпоративными акторами. Предпосылка о независимости некогнитивных навыков, определяемых в соответствии с таксономией «Большой пятёрки», указывает на то, что органы регулирования и заинтересованные стейкхолдеры имеют дело с относительно автономными личностными характеристиками. Это означает, что развитие одной из черт не обязательно приводит (а точнее — не приводит) к изменениям в других, что открывает возможности для целенаправленного воздействия. В практическом измерении это позволяет субъектам образовательной политики и программ профессионального обучения разрабатывать специализированные интервенции, направленные на развитие конкретного навыка, без риска возникновения нежелательных побочных эффектов на другие характеристики. Кроме того, такая независимость облегчает оценку эффективности: положительные изменения в одной черте могут быть с большей достоверностью атрибутированы соответствующей программе. Наконец, отдельные некогнитивные навыки могут играть различную роль в достижении успеха на рынке труда в зависимости от сектора экономики или социально-демографического профиля индивидов. Понимание независимого характера этих черт позволяет формулировать более точечные и чувствительные к контексту меры регулирования и поддержки, особенно в отношении молодежи из экономически уязвимых групп.

Матрица корреляции (@fig-corr-ncs) показывает, что пять некогнитивных конструктов (открытость, добросовестность, экстраверсия, доброжелательность и эмоциональная стабильность) демонстрируют низкие или умеренные корреляции в диапазоне приблизительно от −0,06 до 0,30. Самая высокая корреляция наблюдается между добросовестностью и открытостью новому опыту (r = 0.3). Низкие значения корреляции предполагают, что конструкты относительно независимы друг от друга, что подтверждает идею о том, что они представляют собой автономные психологические измерения, а не перекрывающиеся черты. Это значит, что каждая шкала охватывает уникальный аспект личности.

```{r}
#| label: fig-corr-ncs
#| fig-cap: Матрица корреляций некогнитивных навыков (коэффициент r Пирсона)
#| fig-width: 7
#| fig-height: 7

# Set font family for base R graphics (corrplot uses base R)
if (knitr::is_latex_output()) old_par <- par(family = "Times New Roman")

correlation_matrix_plot <-
  correlation_matrix_data %>%
  cor() %>%
  corrplot::corrplot(method = "color",
                     type = "upper",
                     tl.col = "black",
                     tl.srt = 45,
                     addCoef.col = "black",
                     number.cex = 0.7,
                     tl.cex = 0.7,
                     cl.cex = 0.7,
                     cl.ratio = 0.2,
                     cl.align.text = "l",
                     mar = c(0, 0, 1, 0),
                     is.corr = TRUE)

if (knitr::is_latex_output()) par(old_par)

```

## Характеристика выборки

```{r}
#| echo: false
#| include: false

sample_data <- youth_empl %>%
  mutate(
    sex_ru = case_when(
      sex == "Female" ~ "Женский",
      sex == "Male" ~ "Мужской",
      TRUE ~ as.character(sex)
    ),
    edu_lvl_ru = case_when(
      edu_lvl == "1. No school" ~ "1. Ниже среднего",
      edu_lvl == "2. Secondary School" ~ "2. Среднее",
      edu_lvl == "3. Secondary Vocational" ~ "3. Среднее профессиональное",
      edu_lvl == "4. Tertiary" ~ "4. Высшее",
      TRUE ~ as.character(edu_lvl)
    ),
    area_ru = case_when(
      area == "Rural" ~ "Деревня",
      area == "Urban-Type Settlement" ~ "ПГТ",
      area == "City" ~ "Город",
      area == "Regional Center" ~ "Обл центр",
      TRUE ~ as.character(area)
    ),
    in_education_ru = case_when(
      in_education %in% c(1, "1", TRUE) ~ "Да",
      in_education %in% c(0, "0", FALSE) ~ "Нет",
      TRUE ~ NA_character_
    ),
    ses5_num = suppressWarnings(as.integer(gsub("[^0-9]", "", as.character(ses5)))),
    ses5_q = case_when(
      ses5_num >= 1 & ses5_num <= 5 ~ paste0("Q", ses5_num),
      TRUE ~ NA_character_
    )
  )

sex_stats <- sample_data %>%
  filter(!is.na(sex_ru)) %>%
  count(sex_ru) %>%
  mutate(pct = 100 * n / sum(n))

edu_stats <- sample_data %>%
  filter(!is.na(edu_lvl_ru)) %>%
  count(edu_lvl_ru) %>%
  mutate(pct = 100 * n / sum(n))

area_stats <- sample_data %>%
  filter(!is.na(area_ru)) %>%
  count(area_ru) %>%
  mutate(pct = 100 * n / sum(n))

study_stats <- sample_data %>%
  filter(!is.na(in_education_ru)) %>%
  count(in_education_ru) %>%
  mutate(pct = 100 * n / sum(n))

ses_stats <- sample_data %>%
  filter(!is.na(ses5_q)) %>%
  count(ses5_q) %>%
  mutate(pct = 100 * n / sum(n))

pct_female <- (sex_stats %>% filter(sex_ru == "Женский") %>% pull(pct))[1]
pct_male <- (sex_stats %>% filter(sex_ru == "Мужской") %>% pull(pct))[1]
pct_continue_study <- (study_stats %>% filter(in_education_ru == "Да") %>% pull(pct))[1]
pct_low_edu <- (edu_stats %>% filter(edu_lvl_ru == "1. Ниже среднего") %>% pull(pct))[1]
pct_mid_edu <- (edu_stats %>% filter(edu_lvl_ru %in% c("2. Среднее", "3. Среднее профессиональное")) %>% summarise(pct = sum(pct)) %>% pull(pct))[1]
pct_high_edu <- (edu_stats %>% filter(edu_lvl_ru == "4. Высшее") %>% pull(pct))[1]
pct_reg_center <- (area_stats %>% filter(area_ru == "Обл центр") %>% pull(pct))[1]
pct_low_ses <- (ses_stats %>% filter(ses5_q %in% c("Q1", "Q2")) %>% summarise(pct = sum(pct)) %>% pull(pct))[1]
pct_mid_ses <- (ses_stats %>% filter(ses5_q == "Q3") %>% pull(pct))[1]
pct_high_ses <- (ses_stats %>% filter(ses5_q %in% c("Q4", "Q5")) %>% summarise(pct = sum(pct)) %>% pull(pct))[1]
```

Аналитическая выборка РМЭЗ, отобранная для настоящего исследования, включает почти 6000 наблюдений по молодежи в возрасте 15–29 лет за две волны. Результаты описательного анализа выборки представлены в @tbl-sample. Половой состав выборки сбалансирован: `r fmt_pct(pct_female)`% составляют женщины и `r fmt_pct(pct_male)`% — мужчины, средний возраст респондентов равен 22,7 года. Более детальное распределение выборки по возрасту и статусу формальной занятости в зависимости от волны исследования представлено на @fig-hist-age-empl. Около `r fmt_pct(pct_continue_study)`% участников на момент опроса продолжали обучение, что отражает переходный характер данного возрастного периода, когда многие совмещают учебу и первые шаги на рынке труда. По той же самой причине неоднородна структура образовательных достижений: `r fmt_pct(pct_low_edu)`% респондентов имеют образование ниже среднего, `r fmt_pct(pct_mid_edu)`% — среднее или среднее профессиональное, а `r fmt_pct(pct_high_edu)`% — высшее образование.

Выборка характеризуется также социальной и географической неоднородностью. `r fmt_pct(pct_reg_center)`% респондентов проживает в областных центрах, остальные распределены между городами, ПГТ и сельской местностью. С учетом того, что для данного исследования была отобрана суб-выборка, распределение по квинтилям среднедушевого дохода домохозяйства в начале `\textcolor{red}{выхода молодежи на рынок труда}`{=latex} (то есть когда респонденту было 15 или 16 лет) относительно сбалансировано, однако наблюдается некоторый перевес в сторону низкодоходных групп: почти `r fmt_pct(pct_low_ses)`% молодежи относятся к нижним квинтилям и `r fmt_pct(pct_high_ses)`% — к верхним.

```{r}
#| label: tbl-sample
#| tbl-cap: Характеристика выборки

# we need to create a mapping vector tha maps eng to rus vals for edu lvl
edu_lvl_rus <- c(
  "1. No school" = "1. Ниже среднего",
  "2. Secondary School" = "2. Среднее",
  "3. Secondary Vocational" = "3. Среднее профессиональное",
  "4. Tertiary" = "4. Высшее"
)

area_rus <- c(
  "Rural" = "Деревня", 
  "Urban-Type Settlement" = "ПГТ",
  "City" = "Город",
  "Regional Center" = "Обл центр"
  )

sex_rus <- c(
  "Female" = "Женский",
  "Male" = "Мужской"
)

summary_stats <-
  sample_data %>%
  select(age, sex_ru, year, in_education_ru, edu_lvl_ru, area_ru, ses5_q) %>%
  tbl_summary(by = year,
              missing_text = "NA",
              type = list( age ~ 'continuous',
                           c(in_education_ru, ses5_q, area_ru, edu_lvl_ru, sex_ru) ~ 'categorical'),
              label = list(age ~ "Возраст, среднее (СО)",
                           in_education_ru ~ "Обучается",
                           area_ru ~ "Тип поселения",
                           sex_ru ~ "Пол",
                           ses5_q ~ "Квинтиль дохода ДХ",
                           edu_lvl_ru ~ "Уровень образования") ,
              statistic = list(all_continuous() ~ "{mean} ({sd})")) %>%
  add_overall(col_label = "**Итого**") %>%
  modify_header(label = "Переменная") %>%
  bold_labels() %>%
  gtsummary_to_flex()

summary_stats

```

```{r}
#| label: fig-hist-age-empl
#| fig-cap: Возрастное распределение выборки в зависимости от статуса занятости и волны исследования
#| fig-height: 6.5

age_empl_chart
```

## Зависимые переменные

### Занятость

Первая зависимая переменная обозначает занятость индивида и выводится на основе нескольких других переменных. За основу берётся переменная j1, которая относится к вопросу об основном статусе респондента на рынке труда. Варианты ответа: (1) «в настоящее время работаю», (2) «в отпуске по уходу за ребёнком», (3) «в оплачиваемом отпуске», (4) «в неоплачиваемом отпуске», (5) «в настоящее время не работаю». В связи с этим выводится бинарная переменная, где варианты с 1 по 4 кодируются как «занятый», а вариант 5 кодируется как «0», то есть «не занятый». Однако на следующем этапе мы контролируем, является ли эта занятость формальной, что определяется с помощью вопроса j11.1. Далее, на основе переменной j26 (самозанятый или наёмный работник) мы также исключаем из выборки самозанятую молодежь.

```{r}
#| label: tbl-dep-var-swt
#| tbl-cap: Описательные статистики характеристик занятости молодежи

youth_empl %>%
  mutate(white_collar_hs = ifelse(occupation %in% c(1, 2, 3), 1, 0)) %>%
  mutate(overeduc = ifelse(edu_lvl == "4. Tertiary" & white_collar_hs !=1, 1, 0)) %>%
  select(employed, employed_officially, self_employed, white_collar_hs, overeduc, 
         year) %>%
  tbl_summary(
    by = year,
    missing_text = "NA",
    type = list(c(employed, employed_officially, self_employed, white_collar_hs, overeduc) ~ "dichotomous"),
    label = list(
      employed ~ "Занятость",
      employed_officially ~ "Формальная занятость",
      self_employed ~ "Самозанятость",
      white_collar_hs ~ "Занятость: Умственный труд",
      overeduc ~ "Избыточное образование"
    ),
    statistic = list(all_continuous() ~ "{mean} ({sd})")
  ) %>%
  add_overall(col_label = "**Итого**") %>%
  modify_header(label = "Переменная") %>%
  bold_labels() %>%
  gtsummary_to_flex()
```

### Характер труда и уровень квалификации

Для классификации профессий используется Международная стандартная классификация занятий (МСКЗ-08), согласно которой все профессии условно распределяются на четыре группы в зависимости от характера труда и уровня квалификации:

1.  высококвалифицированные специалисты, занятые преимущественно умственным трудом (группы 1, 2 и 3 МСКЗ-08) \[high-skilled white collar\];
2.  работники с более низким уровнем квалификации, также занятые умственным трудом (группы 4 и 5 в МСКЗ-08) \[medium-skilled white collar\];
3.  квалифицированные работники, занятые физическим трудом (группы 6, 7 и 8 МСКЗ-08) \[medium-skilled blue collar\];
4.  низкоквалифицированные рабочие, выполняющие физическую работу (группа 9 МСКЗ-08) \[low-skilled blue collar\].

Более подробную информацию об отнесении рода занятий и уровня квалификации можно найти на самом сайте МОТ [@ilo_stat_isco2008]. РМЭЗ мониторит занятость в соответствии с указанной классификацией. Специалисты, занятые в 1, 2 и 3 группах МСКЗ-08, были классифицированы как высококвалифицированные специалисты, занятые умственным трудом. Распределение респондентов по всем группам занятости в выборке исследования представлено в таблице @tbl-dep-var-occup. `\textcolor{red}{Из общей выборки была исключена молодежь, занятая в контрактной военной службе}`{=latex}.

```{r}
#| label: tbl-dep-var-occup
#| tbl-cap: Классификация молодежи по роду занятий в соответствии с МСКЗ-08

youth_empl %>%
  filter(occupation != 0) %>%
  select(year, occupation) %>%
  mutate(
    occupation = case_when(
      occupation == 1 ~ "1. Руководители",
      occupation == 2 ~ "2. Специалисты-профессионалы",
      occupation == 3 ~ "3. Специалисты-техники и иной средний специальный персонал",
      occupation == 4 ~ "4. Служащие, занятые подготовкой и оформлением документации",
      occupation == 5 ~ "5. Работники сферы обслуживания и торговли",
      occupation == 6 ~ "6. Квалифицированные работники сельского хозяйства",
      occupation == 7 ~ "7. Квалифицированные рабочие промышленности",
      occupation == 8 ~ "8. Операторы и сборщики промышленных установок и машин",
      occupation == 9 ~ "9. Неквалифицированные работники",
      TRUE ~ NA_character_
    )
  ) %>%
  tbl_summary(
    by = year,
    missing_text = "NA",
    type = list(occupation ~ "categorical"),
    label = list(occupation ~ "Классификация занятости")
  ) %>%
  add_overall(col_label = "**Итого**") %>%
  modify_header(label = "Переменная") %>%
  bold_labels() %>%
  gtsummary_to_flex()

```

### Избыточное образование

Третья зависимая переменная, а именно, `\textcolor{red}{избыточное образование}`{=latex} \[overeducation\], является одной из форм вертикального несоответствия навыков, указывая, что квалификация, полученная индивидом в системе образования, является гораздо выше, чем та, которая требуется для выполнения работы. Избыточное образование рассматривается как один из критически важных индикаторов неэффективной утилизации человеческого капитала. В данном исследовании респондент был классифицирован как обладающий избыточной квалификацией, если он 1) имеет завершенное высшее образование и 2) занят в профессиях, классифицируемых МСКЗ-08 под кодами от 4-го до 9-го. В обеих волнах РМЭЗ доля молодежи с избыточной квалификацией составляет около 21% от всей занятой молодежи (8% от всей молодежной выборки).

### Заработная плата

Логарифм почасовой заработной платы является основной переменной второго этапа диссертационного исследования, изучающего отдачу от некогнитивных навыков молодежи на российском рынке труда. Данная переменная была произведена в несколько шагов. РМЭЗ фиксирует ежемесячную заработную плату в переменной j10. На первом этапе заработная плата 2016 года была скорректирована на уровень 2019 года благодаря индексу потребительских цен. Затем на основе вопроса j6_2 (количество рабочих часов в неделю) была произведена переменная, указывающая на почасовую заработную плату. Ее логарифм послужил зависимой переменной на данном этапе анализа. Описательные статистики переменной в ценах 2019 года представлены в таблице @tbl-dep-var-wage.

```{r}
#| label: tbl-dep-var-wage
#| tbl-cap: Описательная статистика почасовой заработной платы трудоустроенной молодежи до 30 лет в РМЭЗ, цены 2019 года

youth_descr %>%
  group_by(year) %>%
  summarise(
    Q10 = quantile(hourly_wage, 0.10, na.rm = TRUE),
    Q25 = quantile(hourly_wage, 0.25, na.rm = TRUE),
    Q50 = quantile(hourly_wage, 0.50, na.rm = TRUE),
    Q75 = quantile(hourly_wage, 0.75, na.rm = TRUE),
    Q90 = quantile(hourly_wage, 0.90, na.rm = TRUE),
    Mean = mean(hourly_wage, na.rm = TRUE),
    SD = sd(hourly_wage, na.rm = TRUE),
    .groups = "drop"
  ) %>%
  mutate(across(-year, ~ round(.x, 2))) %>%
  # Years are years, not numbers — keep them as plain strings so flextable
  # doesn't apply thousands-separator formatting (was rendering as 2,016 / 2,019).
  mutate(year = as.character(year)) %>%
  df_to_flex(
    note = "Примечание: данные 2016 года скорректированы на уровень цен 2019 года с учетом индекса потребительских цен.",
    col_labels = c(
      year = "Год",
      Q10 = "Q10",
      Q25 = "Q25",
      Q50 = "Q50",
      Q75 = "Q75",
      Q90 = "Q90",
      Mean = "Среднее",
      SD = "Ст.откл"
    )
  )

```

### Удовлетворенность работой

Блок переменных по удовлетворенности работой — в целом и в её отдельных компонентах — представляет зависимые переменные в одной из глав настоящего исследования. Эти переменные являются прокси субъективного успеха `\textcolor{red}{выхода молодежи на рынок труда}`{=latex} в России. Общая удовлетворённость работой основана на вопросе: «В целом, насколько Вы удовлетворены своей работой?» Ответы респондентов варьируются от 1 (полностью удовлетворён) до 5 (совершенно не удовлетворён). Кроме того, анкета включает дополнительные вопросы, касающиеся удовлетворённости условиями труда, уровнем оплаты и возможностями карьерного развития. Формат ответов на эти вопросы аналогичен вопросу об общей удовлетворённости работой.

Поскольку предполагается высокая степень корреляции между общей удовлетворённостью работой и её отдельными аспектами, основной акцент в анализе делается именно на общей удовлетворённости. Однако для более всестороннего понимания взаимосвязи между некогнитивными навыками и удовлетворённостью работой исследование также рассматривает отдельные компоненты последней. Иными словами, несмотря на то что основным результатом анализа выступает общая удовлетворённость работой, включение в рассмотрение таких аспектов, как удовлетворённость условиями труда, оплатой и возможностями карьерного роста, предоставляет важные аналитические преимущества.

Вопросы анкеты направлены на измерение различных граней удовлетворённости работой, что позволяет провести более тонкий анализ того, каким образом некогнитивные навыки связаны с различными аспектами внутреннего карьерного успеха. Кроме того, построение отдельных моделей для каждой из компонент удовлетворённости позволяет проверить устойчивость и согласованность эффектов некогнитивных навыков в разных сферах трудового опыта. Такой доменно-специфический подход позволяет выявить, какие личностные характеристики сильнее всего связаны с определёнными аспектами удовлетворённости, тем самым обеспечивая более детальное понимание субъективных результатов на рынке труда.

Коэффициенты корреляции Спирмена между общей удовлетворённостью работой и её компонентами представлены на рисунке @fig-corr-jobsatisf. Полученные результаты указывают на умеренно сильную и сильную положительную связь между всеми измеряемыми аспектами. Наиболее высокая корреляция зафиксирована между общей удовлетворённостью и удовлетворённостью условиями труда ($\rho$ = 0.76), что свидетельствует о ключевой роли восприятия условий труда в формировании общей удовлетворённости у молодых работников. Далее следует корреляция между общей удовлетворённостью и удовлетворённостью возможностями карьерного развития ($\rho$ = 0.61), что говорит о том, что восприятие перспектив профессионального роста связано с большей вероятностью общей удовлетворённости. Прочие коэффициенты корреляции, варьирующиеся от 0.54 до 0.57, указывают на наличие умеренно сильных, но в то же время несколько более дифференцированных взаимосвязей, что подтверждает как вклад каждой из компонент в общую удовлетворённость, так и относительную самостоятельность этих аспектов.

```{r}
#| label: fig-corr-jobsatisf
#| fig-cap: Матрица корреляций общей удовлетворённости работой и её отдельных компонентов (коэффициент ρ Спирмена)
#| fig-width: 5
#| fig-height: 5

# Source the analysis scripts (suppress all output)
invisible(capture.output({
    source(file.path(codesJobSatisfNcs, "01_data_prep_jobsatisf.R"))
    source(file.path(codesJobSatisfNcs, "02_descriptive_jobsatisf.R"))
}))

# Build Spearman correlation matrix from job-satisfaction variables
js_corr_data <- youth_js %>%
  dplyr::select(j1_1_1, j1_1_2, j1_1_3, j1_1_4) %>%
  cor(use = "pairwise.complete.obs", method = "spearman")

# Short Russian labels (no Var1/Var2 defaults)
colnames(js_corr_data) <- rownames(js_corr_data) <- c(
  "Общая", "Усл.\nтруда", "Оплата\nтруда", "Карьера"
)

if (knitr::is_latex_output()) old_par <- par(family = "Times New Roman")
corrplot::corrplot(
  js_corr_data,
  method      = "color",
  type        = "upper",
  tl.col      = "black",
  tl.srt      = 45,
  addCoef.col = "black",
  number.cex  = 0.7,
  tl.cex      = 0.7,
  cl.cex      = 0.7,
  cl.ratio    = 0.2,
  cl.align.text = "l",
  mar         = c(0, 0, 1, 0),
  is.corr     = TRUE
)
if (knitr::is_latex_output()) par(old_par)

```

Дескриптивная статистика по переменным общей и компонентной удовлетворённости работой представлена в таблице @tbl-descr-stats-js. Для повышения интерпретируемости результатов анализа переменные удовлетворённости были преобразованы в бинарные показатели: значение 1 соответствует категориям «очень удовлетворён» и «удовлетворён», значение 0 — всем остальным вариантам ответа.

```{r}
#| label: tbl-descr-stats-js
#| tbl-cap: Дескриптивная статистика по переменным общей и компонентной удовлетворённости работой
#| echo: false

youth_js %>%
  select(j1_1_1, j1_1_2, j1_1_3, j1_1_4, year) %>%
  # mutate all that start with j1_1_ and recode from 1 to 5 as very satisfied to very unsatisfied
  mutate(across(starts_with("j1_1_"), ~ case_when(. == 1 ~ "1. Полностью удовлетворены",
                                                  . == 2 ~ "2. Скорее удовлетворены",
                                                  . == 3 ~ "3. И да, и нет",
                                                  . == 4 ~ "4. Скорее неудовлетворены",
                                                  . == 5 ~ "5. Совсем неудовлетворены"))) %>%
  tbl_summary(by = year,
              missing_text = "NA",
              type = list( #c( O, C, E, A, ES) ~ 'continuous2',
                           # c(employed, employed_officially, self_employed, transition_successful,
                           #   in_education, satisfied_with_job) ~ 'dichotomous',
                           c(j1_1_1, j1_1_2, j1_1_3, j1_1_4) ~ 'categorical'),
              label = list(j1_1_1 ~ "Удовлетворенность: Общая",
                           j1_1_2 ~ "Удовлетворенность: Условия труда",
                           j1_1_3 ~ "Удовлетворенность: Оплата труда",
                           j1_1_4 ~ "Удовлетворенность: Развитие карьеры") ,
              statistic = list(all_continuous() ~ "{mean} ({sd})")) %>%
  add_overall(col_label = "**Итого**") %>%
  modify_header(label = "Переменная") %>%
  bold_labels() %>%
  gtsummary_to_flex()
```

## Предикторы

### Некогнитивные навыки

Анализ описательных характеристик некогнитивных навыков «Большой пятёрки» показывает, что каждая из них имеет ограниченное число уникальных значений (от 12 до 13), что связано с ограниченным числом ответных категорий в используемой шкале (всего четыре варианта ответа до агрегирования). Это означает, что распределения переменных не охватывают весь возможный диапазон стандартных нормированных значений, что необходимо учитывать при интерпретации результатов.

Средние значения по всем шкалам находятся вблизи нуля, а стандартные отклонения составляют около единицы, что соответствует применённой процедуре стандартизации. Однако минимальные и максимальные значения указывают на некоторую асимметрию распределений: нижние границы уходят ниже –3 стандартных отклонений (например, –3.7 для добросовестности), тогда как максимальные значения не достигают даже 2.5 стандартных отклонений. Это свидетельствует о скошенности распределений в сторону «низких» значений и о том, что респонденты чаще демонстрируют низкие оценки по шкалам, чем экстремально высокие. Таким образом, в дополнение к тому, что шкалы не обладают достаточной вариативностью для анализа, их распределения также не являются полностью симметричными.

```{r}
#| label: tbl-ncs-descr
#| tbl-cap: Описательные статистики некогнитивных навыков

youth_empl %>%
  select(O, C, E, A, ES) %>%
  rename(
    openness = O,
    conscientiousness = C,
    extraversion = E,
    agreeableness = A,
    emotional_stability = ES
  ) %>%
  summarise(across(
    everything(),
    list(
      N_unique = ~n_distinct(.x),
      Min      = ~min(.x, na.rm = TRUE),
      Q25      = ~quantile(.x, 0.25, na.rm = TRUE),
      Q50      = ~median(.x, na.rm = TRUE),
      Q75      = ~quantile(.x, 0.75, na.rm = TRUE),
      Max      = ~max(.x, na.rm = TRUE),
      Mean     = ~mean(.x, na.rm = TRUE),
      SD       = ~sd(.x, na.rm = TRUE)
    ),
    .names = "{.col}_{.fn}"
  )) %>%
  tidyr::pivot_longer(
    cols = everything(),
    names_to = c("indicator", "statistic"),
    names_pattern = "^(.*)_(N_unique|Min|Q25|Q50|Q75|Max|Mean|SD)$"
  ) %>%
  tidyr::pivot_wider(
    names_from = statistic,
    values_from = value
  ) %>%
  mutate(
    across(c(Min, Q25, Q50, Q75, Max, Mean, SD), ~ round(.x, 2)),
    N_unique = as.integer(N_unique),
    indicator = dplyr::recode(indicator,
      openness              = "Открытость",
      conscientiousness     = "Добросовестность",
      extraversion          = "Экстраверсия",
      agreeableness         = "Доброжелательность",
      emotional_stability   = "Эмоциональная стабильность"
    )
  ) %>%
  dplyr::select(indicator, N_unique, Min, Q25, Q50, Q75, Max, Mean, SD) %>%
  df_to_flex(
    note = "Примечание: N уник. — количество уникальных значений переменной. Источник: расчеты автора на основе данных РМЭЗ за 2016 и 2019 годы.",
    col_labels = c(
      indicator = "Показатель",
      N_unique  = "N уник.",
      Min       = "Мин.",
      Q25       = "Q25",
      Q50       = "Медиана",
      Q75       = "Q75",
      Max       = "Макс.",
      Mean      = "Среднее",
      SD        = "Ст. откл."
    )
  )

```

```{=latex}
\begingroup\color{red}
```

### Социально-экономический статус семьи

Понятие социально-экономического статуса стоит во главе угла многих связей, анализируемых в настоящей диссертации, поэтому представляется необходимым внести ясность в то, как этот концепт определен в настоящей работе. Учитывая многомерный характер понятия социально-экономического статуса, а также длительные дискуссии в экономической и социологической литературе о том, какие именно ресурсы и критерии являются его ключевыми компонентами, диссертация дистанцируется от этих теоретических споров. Признавая, что социально-экономический статус является комплексным конструктом, который выражается в обладании экономическими, образовательными, профессиональными и другими ресурсами и не сводится ни к одному из них, анализ исходит из утилитарной, а не исчерпывающей логики, используя в качестве его прокси среднедушевой доход домохозяйства. Данный подход не означает отождествление дохода с самим феноменом социально-экономического статуса, а представляет собой эмпирическую операционализацию одного из его ключевых измерений, позволяющих зафиксировать различия в доступных семье материальных ресурсах на момент начала трудовой траектории индивида.

Подобный подход с использованием прокси в качестве единичного наблюдаемого индикатора является стандартной практикой в международных исследованиях не только в прикладной экономике, но и социальных науках в целом. Значительный блок крупных работ аппроксимировал социально-экономический статус через образование родителей и доход семьи [@davis-kean2005; @erola2016], образование и профессию матери [@degarmo1999], количество лет обучения и расу матери [@autor2019], количество лет обучения отца и матери [@deckers2015] и многие другие индикаторы. При этом общепринятой является точка зрения, что доход домохозяйства обобщает огромное количество аспектов семейной среды, которые включают родительское образование, способности, альтруизм, личностные характеристики и социальное окружение [@heckman2014]. С учетом того, что в данных РМЭЗ за 2016 и 2019 годы образование родителей не является доступным, среднедушевой доход домохозяйства был выбран основным параметром, отражающим материальное положение семьи и аппроксимирующим совокупность ресурсов, доступных домохозяйству. Чтобы оперировать в логике исходных условий, работа использует доход домохозяйства в момент выхода индивида на рынок труда, то есть в 15 лет. Таким образом, решается проблема одновременности для тех респондентов, которые, став частью рынка труда, в том числе благодаря своим некогнитивным характеристикам, вносят свой вклад в доход домохозяйства.

```{=latex}
\endgroup
```

{{< pagebreak >}}