# Cпособствуют ли некогнитивные навыки занятости молодежи?

```{r}
#| echo: false
#| message: false
#| warning: false
#| output: false  
#| results: 'hide'

source(file.path(rprojroot::find_root(rprojroot::is_rstudio_project), "project_config.R"))

# Force a UTF-8 locale before any tables or plots are created.
force_utf8_locale()

plot_text_family <- "Times New Roman"
if (knitr::is_latex_output()) {
  knitr::opts_chunk$set(dev = "cairo_pdf", dev.args = list(family = "Times New Roman"))
}
knitr::opts_chunk$set(message = FALSE, warning = FALSE)

# Source the analysis scripts (suppress all output)
invisible(capture.output({
  source(file.path(codesEmplNcs, "02_descr_empl.R"))
}))

```

```{r}
#| echo: false
#| include: false

skill_labels_ru <- c(
  "Openness" = "Открытость",
  "Conscientiousness" = "Добросовестность",
  "Extraversion" = "Экстраверсия",
  "Agreeableness" = "Доброжелательность",
  "Emotional Stability" = "Эмоциональная стабильность"
)

skill_code_labels_ru <- c(
  "O" = "Открытость",
  "C" = "Добросовестность",
  "E" = "Экстраверсия",
  "A" = "Доброжелательность",
  "ES" = "Эмоциональная стабильность"
)

edu_labels_ru <- c(
  "1. No school" = "1. Ниже среднего",
  "2. Secondary School" = "2. Среднее",
  "3. Secondary Vocational" = "3. Среднее профессиональное",
  "4. Tertiary" = "4. Высшее"
)

sex_labels_ru <- c(
  "Female" = "Женщины",
  "Male" = "Мужчины"
)

coef_note <- c(
  "Примечание: коэффициенты приведены со стандартными ошибками в скобках; *** p < 0.001, ** p < 0.01, * p < 0.05, . p < 0.1.",
  "Базовые значения для категориальных переменных: пол — женщины; образование — ниже среднего (нет аттестата); тип поселения — сельская местность; квинтиль СЭС — Q1.",
  "В блоке случайных эффектов: оценка показывает дисперсию компоненты; число в скобках — доля от общей дисперсии (%).",
  "Источник: расчеты автора на основе данных РМЭЗ за 2016 и 2019 годы."
)

coef_note_mismatch <- c(
  "Примечание: коэффициенты приведены со стандартными ошибками в скобках; *** p < 0.001, ** p < 0.01, * p < 0.05, . p < 0.1.",
  "Базовые значения для категориальных переменных: пол — женщины; тип поселения — сельская местность; квинтиль СЭС — Q1.",
  "Выборка ограничена респондентами с высшим образованием.",
  "В блоке случайных эффектов: оценка показывает дисперсию компоненты; число в скобках — доля от общей дисперсии (%).",
  "Источник: расчеты автора на основе данных РМЭЗ за 2016 и 2019 годы."
)

note_rs_coef <- c(
  "Значения интерпретируются как изменение вероятности в процентных пунктах (п.п.).",
  "Источник: расчеты автора на основе данных РМЭЗ за 2016 и 2019 годы."
)

```

```{r}
#| echo: false
#| message: false
#| warning: false
#| output: false
#| results: 'hide'

# Extract key coefficients (adjust model names and variable names as needed)
# You'll need to check your actual model objects and variable names

# Extract coefficients from M1 (NCS + controls) for inline use in the chapter text
coefs_model1 <- fixef(models_empl1[[1]])

# extract the coefs of C, E, in_edu, ses5Q5, and edu_lvl4
# edu_coef <- coefs_model1[["edu_lvl4. Tertiary"]]
ses_coef     <- round(coefs_model1[["ses5Q5"]] * 100, 1)
cons_coef    <- round(coefs_model1[["C"]] * 100, 1)
extr_coef    <- round(coefs_model1[["E"]] * 100, 1)
in_edu_coef  <- round(coefs_model1[["in_education1"]] * 100, 1)


# SES model
extr_q1 <- round(m4_ses_coefs$Estimate[m4_ses_coefs$Skill == "Extraversion" & m4_ses_coefs$ses5 == "Q1"], 1)
extr_q4 <- round(m4_ses_coefs$Estimate[m4_ses_coefs$Skill == "Extraversion" & m4_ses_coefs$ses5 == "Q4"], 1)
extr_q5 <- round(m4_ses_coefs$Estimate[m4_ses_coefs$Skill == "Extraversion" & m4_ses_coefs$ses5 == "Q5"], 1)

# Edu model
extr_no_school <- round(m5_edu_coefs$Estimate[m5_edu_coefs$Skill == "Extraversion" & m5_edu_coefs$edu_lvl == "1. No school"], 1)
extr_tert      <- round(m5_edu_coefs$Estimate[m5_edu_coefs$Skill == "Extraversion" & m5_edu_coefs$edu_lvl == "4. Tertiary"], 1)
cons_no_school <- round(m5_edu_coefs$Estimate[m5_edu_coefs$Skill == "Conscientiousness" & m5_edu_coefs$edu_lvl == "1. No school"], 1)
cons_tert      <- round(m5_edu_coefs$Estimate[m5_edu_coefs$Skill == "Conscientiousness" & m5_edu_coefs$edu_lvl == "4. Tertiary"], 1)

# Gender model
extr_female <- round(m6_sex_coefs$Estimate[m6_sex_coefs$Skill == "Extraversion" & m6_sex_coefs$sex == "Female"], 1)
extr_male <- round(m6_sex_coefs$Estimate[m6_sex_coefs$Skill == "Extraversion" & m6_sex_coefs$sex == "Male"], 1)
cons_female <- round(m6_sex_coefs$Estimate[m6_sex_coefs$Skill == "Conscientiousness" & m6_sex_coefs$sex == "Female"], 1)
cons_male <- round(m6_sex_coefs$Estimate[m6_sex_coefs$Skill == "Conscientiousness" & m6_sex_coefs$sex == "Male"], 1)

# OCCUPATION: Extract the coefficients of ses5, openness and conscientiousness
coefs_model_occup  <- fixef(models_occup[[1]])
occup_ses5_coef     <- round(coefs_model_occup[["ses5Q5"]] * 100, 1)

coefs_model_occup_ses =
  coef(models_occup[[2]])$`ses5` %>%
  as.data.frame() %>%
  rownames_to_column(var = "ses5") %>%
  select(ses5, O, C, E, A, ES) %>%
  gather(Skill, Estimate, -ses5) %>%
  mutate(Estimate = as.numeric(Estimate)*100) %>%
  mutate(Skill = case_when(Skill == "O" ~ "Openness",
                           Skill == "C" ~ "Conscientiousness",
                           Skill == "E" ~ "Extraversion",
                           Skill == "A" ~ "Agreeableness",
                           Skill == "ES" ~ "Emotional Stability"))

# extract separate vectors for Openness across SES quintiles
occup_open_ses1_coef <- round(coefs_model_occup_ses %>%
                              filter(Skill == "Openness" & ses5 == "Q1") %>%
                              pull(Estimate), 2)

occup_open_ses2_coef <- round(coefs_model_occup_ses %>%
                              filter(Skill == "Openness" & ses5 == "Q2") %>%
                              pull(Estimate), 2)

occup_open_ses3_coef <- round(coefs_model_occup_ses %>%
                              filter(Skill == "Openness" & ses5 == "Q3") %>%
                              pull(Estimate), 2)

occup_occup_open_ses4_coef <- round(coefs_model_occup_ses %>%
                              filter(Skill == "Openness" & ses5 == "Q4") %>%
                              pull(Estimate), 2)

occup_open_ses5_coef <- round(coefs_model_occup_ses %>%
                              filter(Skill == "Openness" & ses5 == "Q5") %>%
                              pull(Estimate), 2)

# do the same for Cons Q1 and Q5 only
occup_cons_ses1_coef <- round(coefs_model_occup_ses %>%
                              filter(Skill == "Conscientiousness" & ses5 == "Q1") %>%
                              pull(Estimate), 2)

occup_cons_ses2_coef <- round(coefs_model_occup_ses %>%
                              filter(Skill == "Conscientiousness" & ses5 == "Q2") %>%
                              pull(Estimate), 2)

occup_cons_ses3_coef <- round(coefs_model_occup_ses %>%
                              filter(Skill == "Conscientiousness" & ses5 == "Q3") %>%
                              pull(Estimate), 2)

occup_cons_ses4_coef <- round(coefs_model_occup_ses %>%
                              filter(Skill == "Conscientiousness" & ses5 == "Q4") %>%
                              pull(Estimate), 2)                            
                              
occup_cons_ses5_coef <- round(coefs_model_occup_ses %>%
                              filter(Skill == "Conscientiousness" & ses5 == "Q5") %>%
                              pull(Estimate), 2)


```

## Постановка исследовательской задачи

\begingroup\color{red}

Растущее число работ в области теории человеческого капитала позиционирует некогнитивные навыки как один из основных факторов, обусловливающих успех в системе образования и на рынке труда. Ключевое исследование @heckman2006 демонстрирует, что личностные характеристики не только влияют на трудоустройство и заработную плату, но оперируют как механизмы отбора в занятость, определяя через склонности и предпочтения выбор профессии и характер трудовой деятельности.

Тем не менее, два важных исследовательских пробела остаются неразрешенными в существующей научной литературе. Во-первых, исследования в русле теории человеческого капитала, поставившие некогнитивные навыки во главу повестки, выполнены на эмпирическом материале развитых стран, оставляя под вопросом универсальность выявленных механизмов и причинно-следственных связей в других контекстах, особенно экономиках переходного и развивающегося типа. Во-вторых, хотя существующая научная литература подтверждает значимость некогнитивных способностей в качестве детерминант поведения на рынке труда, она предлагает ограниченное объяснение того, как их эффекты варьируются в зависимости от экзогенных факторов, вроде социально-экономического статуса семьи, уровня образования или пола индивида. И некогнитивные навыки, и наблюдаемые характеристики занятости находятся под влиянием факторов, существующих до выхода индивида на рынок труда. Поэтому необходимо учитывать, каким образом эти ex-ante факторы модерируют и опосредуют роль некогнитивных навыков, закрепляя или наоборот смягчая неравенство возможностей на рынке труда.  

Указанные теоретические посылки особенно важны в контексте молодежи, поскольку неравенство возможностей ввиду исходных условий будет потенциально отражаться в неоднородности эффекта некогнитивных способностей на поведение на рынке труда. В настоящей главе рассмотрено, как некогнитивные навыки российской молодежи связаны с такими результатами на рынке труда как формальная занятость, занятость в высококвалифицированных должностях, основанных на умственном труде, а также `избыточное образование`{=latex}. Под последним понимается вертикальное несоответствие между уровнем полученного образования и требованиями занимаемой должности [^04_ncs_empl-1]. В отличие от самого факта формальной занятости, или же характера труда, данный показатель показывает, удалось ли молодежи конвертировать накопленный образовательный капитал в занятость, соответствующую полученному уровню квалификации. Иными словами, выстроенная в данной главе логика смотрит на три ключевых фактора, характеризующих положение молодежи на рынке труда: наличие формальной занятости отвечает на вопрос успешности входа на рынок труда; классификация занятий говорит о доступе к более качественным сегментам занятости; `избыточное образование`{=latex} показывает, удалось ли наиболее образованной молодежи получить доступ к рабочими местам, соответствующим уровню их образования.

[^04_ncs_empl-1]: Предлагаемая ссылка содержит более детальное определение, методологию и операционализацию понятия избыточного образования в соответствии с МОТ: <https://ilostat.ilo.org/blog/258-million-workers-in-the-world-are-over-educated-for-their-jobs/> \[ссылка доступна по состоянию на 21.04.2026\].

Хотя теоретическая рамка анализа исходит из посылки, что некогнитивные навыки влияют на поведение индивидов на рынке труда, предпринятая в настоящей главе стратегия эконометрической верификации не позволяет интерпретировать полученные результаты в причинно-следственной манере, о чем было упомянуто в соответствующем методологическом разделе. Задача анализа на данном этапе состоит в оценке условных связей между некогнитивными навыками и характеристиками занятости, очищенных от ряда смещений ввиду эндогенности и селекции.

\endgroup

## Эконометрическая верификация

Для решения поставленных исследовательских вопросов применяется модель регрессии со смешанными эффектами [@gelman2006; @pinheiro2000; @wu2009]. Учитывая панельную природу данных, где значительная часть выборки содержит по две записи во времени, в модель включён эффект случайной константы для индивидуальных идентификаторов, что позволяет разделить межиндивидуальные и внутрииндивидуальные различия в занятости. Кроме того, возрастной диапазон выборки (15–29 лет) порождает различия на индивидуальном уровне в базовой вероятности занятости по возрасту. Более низкие уровни занятости, как ожидается, характерны для самых молодых респондентов, продолжающих обучение в средней школе или вузе. Для этого в модель включён эффект случайной константы по возрасту, который позволяет ей не быть фиксированной для всей выборки, а учитывает существующую вариацию в зависимости от возраста. Иными словами, каждая возрастная группа будет иметь свое среднее в модели. Ещё одним фактором является ненаблюдаемая гетерогенность ввиду пространственных факторов. Россия — крупно-населённое федеративное государство с выраженными региональными различиями в доступе к рынку труда. Эти факторы, ненаблюдаемые и неучтённые в оценке, неизбежно влияют на базовую вероятность занятости: индивиды с одинаковыми характеристиками могут иметь разные шансы получить работу исключительно в силу региональной дифференциации рынка труда. Для разделения меж- и внутри-региональной вариации в модель включён эффект случайной константы по региону. Случайные эффекты по индивидуальному идентификатору, возрасту и региону характерны для всех моделей, представленных в данной главе. Включение этих трёх уровней случайных эффектов позволяет учесть комплексную структуру данных, разделяя вариацию в зависимой переменной на компоненты, обусловленные индивидуальными различиями, возрастными эффектами и региональными факторами.

```{=latex}
\begingroup\color{red}
```

Вместе с тем, данный раздел рассматривает несколько ключевых гипотез. На начальном этапе исследования проверяется следующая гипотеза, которая является центральной для всего анализа:

> *Н1: Более высокий уровень некогнитивных навыков статистически значимо и положительно связан с вероятностью формальной занятости молодежи.*

Гипотеза операционализирована в регрессии, которая имеет следующий вид: $$
\begin{aligned}
\Pr(\text{Empl}_{it}=1) = {} & \beta_{0} + \beta_{1}\text{Age}_{it} + \beta_{2}\text{Age}^{2}_{it} + \beta_{3}\text{Male}_{i} + \sum_{e=2}^{4}\delta_{e}\text{Edu}_{it,e} \\
& + \beta_{4}\text{InEdu}_{it} + \sum_{a=2}^{4}\alpha_{a}\text{Area}_{i,a} + \sum_{q=2}^{5}\theta_{q}\text{SES}_{i,q} \\
& + \sum_{k=1}^{5}\gamma_{k}\text{NCS}_{k,i} + u_{\text{region}[i]} + u_{\text{id}[i]} + u_{\text{age}[it]} + \varepsilon_{it}
\end{aligned}
$$ {#eq-empl-fixed}

где:

-   $\Pr(\text{Empl}_{it}=1)$ — вероятность формальной занятости индивида $i$ в год $t$;
-   $\text{Age}_{it}$, $\text{Age}^{2}_{it}$ — возраст и его квадрат (для учёта нелинейности возрастного эффекта);
-   $\text{Male}_{i}$ — дамми мужского пола (базовая категория — женщины);
-   $\text{Edu}_{it,e}$ — индикаторы уровня образования $e \in \{\text{среднее, среднее профессиональное, высшее}\}$ при базовой категории «ниже среднего»;
-   $\text{InEdu}_{it}$ — индикатор текущего участия в образовании;
-   $\text{Area}_{i,a}$ — тип поселения ($a \in \{\text{ПГТ, город, областной центр}\}$, базовая категория — сельская местность);
-   $\text{SES}_{i,q}$ — лагированный квинтиль среднедушевого дохода домохозяйства в возрасте 15–16 лет, $q \in \{2,\ldots,5\}$ при базовой категории $Q_1$;
-   $\text{NCS}_{k,i}$ — пять некогнитивных навыков модели «Большой пятёрки»: открытость опыту ($O$), добросовестность ($C$), экстраверсия ($E$), доброжелательность ($A$), эмоциональная стабильность ($ES$);
-   $u_{\text{region}[i]} \sim \mathcal{N}(0, \sigma^{2}_{\text{region}})$ — случайная константа по региону;
-   $u_{\text{id}[i]} \sim \mathcal{N}(0, \sigma^{2}_{\text{id}})$ — случайная константа по индивидуальному идентификатору;
-   $u_{\text{age}[it]} \sim \mathcal{N}(0, \sigma^{2}_{\text{age}})$ — случайная константа по возрасту;
-   $\varepsilon_{it} \sim \mathcal{N}(0, \sigma^{2})$ — ошибка.

Данная модель является основной для анализа эффекта некогнитивных навыков на вероятность занятости и представлена в @tbl-regs-mem-fixed.

```{=latex}
\endgroup
```

Следует отметить, что существующие структуры социально-экономического неравенства влияют на путь молодежи в сферу занятости: молодые люди из более обеспеченных семей имеют доступ к более качественным школам, родительским сетям и большему числу «дефолтных» возможностей для трудоустройства. Напротив, бедные, лишённые социальных лифтов для повышения статуса в обществе, подвергаются более высоким рискам безработицы в силу меньшего объёма человеческого капитала. Данные дополнительные исследовательские гипотезы решаются с помощью трех дополнительных моделей, в которых эффекты некогнитивных навыков варьируются по группам (лагированный квинтиль среднедушевого дохода домохозяйства, уровень образования, пол) через случайные коэффициенты. В этих моделях формулируется следующая гипотеза:

```{=latex}
\begingroup\color{red}
```

> *Н2: Указанные статистические связи между некогнитивными навыками и формальной занятостью являются неоднородными и демонстрируют вариацию в зависимости от предопределенных характеристик, таких как социально-экономический статус семьи, уровень образования и пол.*

Данная гипотеза проверяется через расширение основной @eq-empl-fixed до моделей со случайными коэффициентами, которые имеют следующий вид: $$
\begin{aligned}
\Pr(\text{Empl}_{it}=1) = {} & \beta_{0} + X_{it}\boldsymbol{\beta} + \sum_{k=1}^{5}\bigl(\gamma_{k} + \nu_{k,G[i]}\bigr)\text{NCS}_{k,i} \\
& + u_{G[i]} + u_{\text{region}[i]} + u_{\text{id}[i]} + u_{\text{age}[it]} + \varepsilon_{it}
\end{aligned}
$$ {#eq-empl-rs}

где:

-   $X_{it}\boldsymbol{\beta}$ — фиксированные контрольные переменные из @eq-empl-fixed (за исключением самой группирующей переменной $G$);
-   $G \in \{\text{SES}, \text{Edu}, \text{Sex}\}$ — группирующий фактор, по которому оцениваются случайные коэффициенты;
-   $\nu_{k,G[i]}$ — случайный наклон $k$-го некогнитивного навыка в группе $G$;
-   $u_{G[i]}$ — случайная константа по группирующему фактору $G$;
-   остальные слагаемые определены в @eq-empl-fixed.

Данные модели (@tbl-regs-mem-random) использует в качестве $G$ лагированный квинтиль среднедушевого дохода домохозяйства (столбец 1), уровень образования (столбец 2), пол (столбец 3).

```{=latex}
\endgroup
```

В дополнение к измерению эффекта переменных на вероятность занятости, регрессионные модели также используют две других зависимых переменных. Первая — занятость в высококвалифицированном умственном труде (ISCO-08 группы 1–3), вторая — `\textcolor{red}{избыточное образование}`{=latex}. Эти модели оцениваются на выборке занятых индивидов и учитывают смещение самоотбора в занятость через взвешивание обратной вероятности. Гипотеза, проверяемая в этих моделях, заключается в следующем:

```{=latex}
\begingroup\color{red}
```

> *Н3: Более высокий уровень некогнитивных навыков статистически значимо и положительно связан с вероятностью занятости в высококвалифицированных должностях, основанных на умственном труде.*

Гипотеза проверяется через модель, которая имеет следующий вид: $$
\Pr(\text{WC}_{it}=1) = \beta_{0} + X_{it}\boldsymbol{\beta} + \sum_{k=1}^{5}\gamma_{k}\text{NCS}_{k,i} + u_{\text{region}[i]} + u_{\text{id}[i]} + u_{\text{edu}[it]} + \varepsilon_{it}
$$ {#eq-empl-wc}

где:

-   $\Pr(\text{WC}_{it}=1)$ — вероятность занятости в качестве высококвалифицированного работника умственного труда (white-collar high-skilled; ISCO-08 группы 1–3);
-   $X_{it}\boldsymbol{\beta}$ — вектор контролей (возраст и его квадрат, пол, уровень образования, тип поселения, лагированный квинтиль СЭС, участие в образовании);
-   $u_{\text{edu}[it]}$ — случайная константа по уровню образования;
-   остальные слагаемые определены в @eq-empl-fixed.

Расширенная модель (@tbl-mem-occup, столбец 2) дополнительно допускает случайные коэффициенты некогнитивных навыков по квинтилям среднедушевого дохода домохозяйства, как в @eq-empl-rs.

Наконец, заключительная гипотеза касается избыточного образования и сформулирована следующим образом:

> *Н4: Более высокий уровень некогнитивных навыков статистически значимо снижает вероятность избыточного образования для молодежи с завершенным высшим образованием.*

Модель для `\textcolor{red}{избыточного образования}`{=latex} также оценивается на ограниченной выборке занятых лиц с высшим образованием и имеет следующий вид:

$$
\Pr(\text{Overeduc}_{it}=1) = \beta_{0} + X_{it}\boldsymbol{\beta} + \sum_{k=1}^{5}\gamma_{k}\text{NCS}_{k,i} + u_{\text{region}[i]} + u_{\text{id}[i]} + \varepsilon_{it}
$$ {#eq-overeduc}

где:

-   $\Pr(\text{Overeduc}_{it}=1)$ — вероятность `избыточного образования`{=latex}, определяемого как занятость лиц с высшим образованием в профессиях ISCO-08 уровней 4–9;
-   $X_{it}\boldsymbol{\beta}$ — вектор контролей (возраст и его квадрат, пол, тип поселения, квинтиль среднедушевого дохода домохозяйства);
-   остальные слагаемые определены в @eq-empl-fixed.

```{=latex}
\endgroup
```

Указанные регрессии представляют собой линейную смешанную модель вероятности \[linear probability mixed model\], рассчитанную с использованием пакета `lme4` [@bates2015]. Статистическая значимость коэффициентов моделей оценивается с помощью пакета `lmerTest` [@lmerTest]. Для взвешивания наблюдений используется пакет `WeightIt` [@WeightIt]

## Результаты

### `\textcolor{red}{Связь}`{=latex} некогнитивных навыков с занятостью

@tbl-regs-mem-fixed представляет результаты модели со смешанными эффектами, информирующей основной анализ. Базовая модель с социально-демографическими переменными не выявила статистически значимого эффекта пола на успех занятости. Хотя на первый взгляд это может показаться неожиданным, важно учитывать, что в данном анализе не рассматриваются качественные характеристики работы — такие как условия труда или уровень заработной платы. Место проживания также не оказывает статистически значимого `\textcolor{red}{эффекта}`{=latex}. Напротив, завершенный уровень образования демонстрирует устойчивую положительную `\textcolor{red}{связь}`{=latex} в обеих моделях: более высокий уровень образования увеличивает вероятность занятости. Существенно, что в модели с некогнитивными навыками эффект образования снижается, что свидетельствует о частичном перекрытии этих эффектов — часть `\textcolor{red}{эффекта}`{=latex} некогнитивных способностей ранее учитывалась через переменную образования. Далее, текущее участие в образовательном процессе снижает вероятность занятости на `r in_edu_coef` п.п. в обеих моделях. Наконец, среднедушевой доход домохозяйства на момент начала трудоспособного возраста оказывает статистически значимый положительный `\textcolor{red}{эффект}`{=latex}, подчеркивая значение исходных условий и социального окружения: принадлежность к верхним 20% увеличивает вероятность успешной занятости почти на `r ses_coef` п.п..

Что касается некогнитивных навыков, то добросовестность и экстраверсия выступают в качестве двух ключевых характеристик, оказывающих положительный и статистически значимый `\textcolor{red}{эффект}`{=latex} на занятость. Добросовестность повышает вероятность занятости на `r cons_coef` п.п., а экстраверсия — на `r extr_coef` п.п..

```{r}
#| label: tbl-regs-mem-fixed
#| tbl-cap: "Занятость: базовая модель с некогнитивными навыками"
#| warning: false
#| message: false

local({
  nm <- stats::setNames(models_empl1[1], c("Формальная занятость"))
  df_to_flex(
    build_sectioned_model_table(nm, coef_rename = rename_vector_empl_rus, inline_se = TRUE),
    note = coef_note
  )
})
```

Последующие модели, аналогично третьей модели в @tbl-regs-mem-fixed, поочередно исключают одну из фиксированных переменных и рассматривают её в качестве группирующего фактора для эффектов случайных коэффициентов некогнитивных навыков. Таким образом, были рассчитаны ещё три модели, исследующие `\textcolor{red}{связь}`{=latex} некогнитивных навыков с вероятностью занятости с учетом квинтиля дохода на душу населения, завершенного уровня образования и пола. В то время как фиксированная часть моделей представлена в @tbl-regs-mem-random, основной акцент анализа смещается на варьирующиеся коэффициенты некогнитивных характеристик в рамках выделенных групп. Эти различия подробно рассматриваются в следующих трех разделах.

```{r}
#| label: tbl-regs-mem-random
#| tbl-cap: "Занятость: модели со случайными коэффициентами по СЭС, образованию и полу"
#| warning: false
#| message: false

local({
  nm <- stats::setNames(models_empl2, c("СЭС", "Уровень образования", "Пол"))
  df_to_flex(
    build_sectioned_model_table(nm, coef_rename = rename_vector_empl_rus, inline_se = TRUE),
    note = coef_note
  )
})
```

### Начальные условия имеют значение: навыки дают разные эффекты в зависимости от социально-экономического статуса

На основе рассчитанной смешанной модели с эффектами случайных коэффициентов для некогнитивных навыков, @fig-plot-ses визуализирует изменения коэффициентов некогнитивных навыков по квинтилям дохода домохозяйства на душу населения в возрасте выхода на рынок труда. В соответствии с предыдущим анализом, модель, оценивающая эти эффекты, показывает значимое влияние только двух характеристик — добросовестности и экстраверсии. При этом видно, что отдача от этих навыков выше в группах с уровнем дохода выше медианного. Например, эффект экстраверсии практически отсутствует для молодежи из 20% наименее обеспеченных домохозяйств (менее `r extr_q1` п.п.). В то же время он составляет `r extr_q4` п.п. для молодых людей из четвёртого квинтиля и `r extr_q5` п.п. — для представителей верхних 20% по уровню дохода на душу населения. Несмотря на то, что добросовестность демонстрирует более высокие по величине эффекты, она также подчиняется той же закономерности: молодые люди из более обеспеченных семей получают от этого навыка большую отдачу. Полученные результаты вызывают обеспокоенность по поводу перспектив социальной мобильности, указывая на то, что молодёжь из более состоятельных семей имеет преимущество в успешной занятости.

`\textcolor{red}{Случайные коэффициенты для модели по СЭС см. в \hyperref[tbl-rs-coefs-ses-empl]{Таблица~\ref*{tbl-rs-coefs-ses-empl}}; предсказанные кривые см. на \hyperref[fig-plot-ses]{Рисунок~\ref*{fig-plot-ses}}.}`{=latex}

```{=latex}
\clearpage
```

```{r}
#| label: fig-plot-ses
#| fig-cap: "Занятость: предсказанные кривые по квинтилям СЭС"
#| fig-width: 6.5
#| fig-height: 5.2
#| fig-pos: H
#| warning: false
#| message: false

local({
  print(plot_random_slope_curves(models_empl2[[1]], group_var = "ses5", y_label = "Pr(занятость)"))
})
```

```{r}
#| label: tbl-rs-coefs-ses-empl
#| tbl-cap: "Случайные коэффициенты по СЭС для модели «СЭС» из @tbl-regs-mem-random"
#| warning: false
#| message: false

df_to_flex(
  make_random_slope_coef_table(m4_ses_coefs, group_col = "ses5"),
  note = note_rs_coef
)
```

```{=latex}
\clearpage
```

### Повышает ли уровень образования эффект от некогнитивных навыков на занятость?

Одной из исследовательских гипотез данной главы было выяснение того, усиливает ли уровень образования эффект от некогнитивных навыков на вероятность занятости. На основе дополнительной смешанной модели были рассчитаны варьирующиеся эффекты случайных коэффициентов для некогнитивных навыков в разрезе уровней образования, полученных респондентами. @fig-plot-edu визуализирует данные эффекты.

Так как модель выявила значимое влияние добросовестности и экстраверсии, результаты показывают, что влияние этих навыков существенно различается в зависимости от уровня образования. В частности, эффект добросовестности последовательно увеличивается с ростом уровня образования, положительно влияя на вероятность трудоустройства. Так, для молодежи без завершенного среднего образования эффект составляет `r cons_no_school` п.п., тогда как для обладателей высшего образования он возрастает до `r cons_tert` п.п..

Противоположная закономерность наблюдается в случае экстраверсии: её влияние оказывается более значимым для молодежи с низким уровнем образования. Эффект экстраверсии для респондентов без среднего образования составляет `r extr_no_school` п.п., тогда как для молодежи с высшим образованием он снижается до `r extr_tert` п.п.. Другими словами, социальные навыки играют более важную роль в занятости молодежи без академических квалификаций высокого уровня.

`\textcolor{red}{Случайные коэффициенты случайных для модели по образованию см. в \hyperref[tbl-rs-coefs-edu-empl]{Таблица~\ref*{tbl-rs-coefs-edu-empl}}; предсказанные кривые см. на \hyperref[fig-plot-edu]{Рисунок~\ref*{fig-plot-edu}}.}`{=latex}

```{=latex}
\clearpage
```

```{r}
#| label: fig-plot-edu
#| fig-cap: "Занятость: предсказанные кривые по уровню образования"
#| fig-width: 6.5
#| fig-height: 5.2
#| fig-pos: H
#| warning: false
#| message: false

local({
  print(plot_random_slope_curves(models_empl2[[2]], group_var = "edu_lvl", group_labels = edu_labels_ru, y_label = "Pr(занятость)"))
})
```

```{r}
#| label: tbl-rs-coefs-edu-empl
#| tbl-cap: "Случайные коэффициенты по образованию для модели «Уровень образования» из @tbl-regs-mem-random"
#| warning: false
#| message: false

df_to_flex(
  make_random_slope_coef_table(m5_edu_coefs, group_col = "edu_lvl", group_labels = edu_labels_ru),
  note = note_rs_coef
)
```

```{=latex}
\clearpage
```

### Могут ли некогнитивные навыки сократить гендерный разрыв в занятости?

@fig-plot-gender визуализирует эффекты некогнитивных навыков на занятость, рассчитанные на основе варьирующихся коэффициентов этих навыков по полу. Хотя модель, из которой были получены эти коэффициенты, также указывает на статистически значимое влияние добросовестности и экстраверсии, первый навык оказывает большее влияние на занятость молодых мужчин. В частности, увеличение добросовестности на 1 стандартное отклонение повышает вероятность занятости для мужчин на `r cons_male` п.п., тогда как для женщин – лишь на `r cons_female` п.п.. Другими словами, добросовестность приносит молодым мужчинам значительно больший эффект в плане занятости, чем их сверстницам.

Важно отметить, что экстраверсия демонстрирует противоположный паттерн. Хотя как сам её эффект, так и гендерный разрыв в нем меньше, чем в случае добросовестности, увеличение экстраверсии на 1 стандартное отклонение повышает вероятность занятости у женщин на `r extr_female` п.п., в то время как у мужчин — на `r extr_male` п.п.. Это указывает на то, что экстраверсия является тем некогнитивным навыком, который способствует успешной занятости молодых женщин больше, чем молодых мужчин.

`\textcolor{red}{Случайные коэффициенты для модели по полу см. в \hyperref[tbl-rs-coefs-sex-empl]{Таблица~\ref*{tbl-rs-coefs-sex-empl}}; предсказанные кривые см. на \hyperref[fig-plot-gender]{Рисунок~\ref*{fig-plot-gender}}.}`{=latex}

```{=latex}
\clearpage
```

```{r}
#| label: fig-plot-gender
#| fig-cap: "Занятость: предсказанные кривые случайных коэффициентов по полу"
#| fig-width: 6.5
#| fig-height: 5.2
#| fig-pos: H
#| warning: false
#| message: false

local({
  print(plot_random_slope_curves(models_empl2[[3]], group_var = "sex", group_labels = sex_labels_ru, y_label = "Pr(занятость)"))
})
```

```{r}
#| label: tbl-rs-coefs-sex-empl
#| tbl-cap: "Случайные коэффициенты по полу для модели «Пол» из @tbl-regs-mem-random"
#| warning: false
#| message: false

df_to_flex(
  make_random_slope_coef_table(m6_sex_coefs, group_col = "sex", group_labels = sex_labels_ru),
  note = note_rs_coef
)
```

```{=latex}
\clearpage
```

### Некогнитивные навыки и характер труда

Целью данного раздела является оценка `\textcolor{red}{эффекта}`{=latex} некогнитивных навыков на выбор характера трудовой деятельности среди молодежи. В частности, исследуется, связаны ли определённые некогнитивные способности с профессиональной ориентацией в пользу умственного труда по сравнению с физическим. Следуя методологическому подходу, представленному в классическом исследовании @heckman2006, мы проверяем, коррелируют ли некогнитивные навыки молодежи с выбором профессий, требующих высококвалифицированного умственного труда - этому посвящена основная модель. В расширенной модели дополнительно учитываются стартовые социально-экономические условия: случайные коэффициенты некогнитивных навыков варьируются в зависимости от лагированного квинтиля среднедушевого дохода домохозяйстве. Такой подход позволит в полной мере нейтрализовать эффект потенциальных стартовых преимуществ молодежи из более богатых семей на возможности выбора характера труда и профессии. Результаты моделей представлены в @tbl-mem-occup.

```{r}
#| label: tbl-mem-occup
#| tbl-cap: 'Высококвалифицированный умственный труд, регрессионные модели со смешанными эффектами'

local({
  nm <- stats::setNames(models_occup, c("Базовая", "Случайные коэффициенты по СЭС"))
  df_to_flex(
    build_sectioned_model_table(nm, coef_rename = rename_vector_empl_rus, inline_se = TRUE),
    note = coef_note
  )
})

```

Первая модель, контролирующая лагированный квинтиль среднедушевого дохода домохозяйства, показывает, что принадлежность к 20% наиболее обеспеченных домохозяйств статистически значимо увеличивает вероятность занятости в сфере высококвалифицированного умственного труда на `r occup_ses5_coef` п.п. Этот результат подчеркивает необходимость учета социально-экономического неравенства при анализе `\textcolor{red}{эффекта}`{=latex} личностных характеристик на профессиональный выбор, что и реализовано во второй модели.

В отношении некогнитивных навыков обе модели выявляют положительный и статистически значимый эффект открытости новому опыту и добросовестности на вероятность занятости в высококвалифицированной умственной сфере. Несмотря на умеренную, скорее слабо выраженную величину усредненного эффекта, его стабильность в разных спецификациях подтверждает надежность результатов. Визуализация варьирующихся коэффициентов некогнитивных навыков в зависимости от лагированного квинтиля среднедушевого дохода представлена на @fig-occup-ses.

Результаты, представленные на @fig-occup-ses, ясно указывают на выраженную гетерогенность эффектов открытости к новому опыту и добросовестности на вероятность занятости в качестве высококвалифицированного специалиста, выполняющего преимущественно умственный труд. Более того, наблюдается четкий социально-экономический градиент: `\textcolor{red}{эффект}`{=latex} данных навыков оказывается существенно более выраженным среди молодежи, происходящей из семей с более высоким уровнем дохода.

В частности, эффект открытости демонстрирует монотонный рост в зависимости от уровня среднедушевого дохода домохозяйства: от `r occup_open_ses1_coef` п.п. среди представителей наименее обеспеченной квинтильной группы до почти `r occup_open_ses5_coef` п.п. среди молодежи из 20% самых обеспеченных семей. Это свидетельствует о том, что открытость как личностное качество, связанное с любознательностью, креативностью и готовностью воспринимать новое, конвертируется в конкурентное преимущество на рынке труда, особенно для тех, кто изначально обладает лучшими стартовыми возможностями.

Хотя эффект добросовестности не демонстрирует такой же монотонности, он также оказывается более выраженным в доходных квинтилях выше среднего. Так, коэффициенты для третьего и четвертого квинтилей составляют `r occup_cons_ses3_coef` п.п. и `r occup_cons_ses4_coef` п.п. соответственно, тогда как для первого и второго — `r occup_cons_ses1_coef` п.п. и `r occup_cons_ses2_coef` п.п.. Это может указывать на то, что такие качества, как организованность, ответственность и стремление выполнять работу качественно, особенно ценятся в профессиональной среде, к которой молодежь из семей с более высоким СЭС имеет больший доступ — как за счет социальных сетей, так и за счет культурного и образовательного капитала семьи.

Таким образом, полученные результаты подчеркивают не только значимость некогнитивных навыков для успешной интеграции в сегмент высококвалифицированного умственного труда, но и важность учета социально-экономического контекста, в котором данные навыки реализуются. Это подтверждает необходимость дифференцированного подхода к разработке молодежной политики, направленной на компенсацию структурных неравенств в доступе к определенным сегментам занятости.

`\textcolor{red}{Случайные коэффициенты по СЭС в модели умственного труда см. в \hyperref[tbl-rs-coefs-occup-ses]{Таблица~\ref*{tbl-rs-coefs-occup-ses}}; предсказанные кривые см. на \hyperref[fig-occup-ses]{Рисунок~\ref*{fig-occup-ses}}.}`{=latex}

```{=latex}
\clearpage
```

```{r}
#| label: fig-occup-ses
#| fig-cap: 'Высококвалифицированный умственный труд: предсказанные кривые по лагированным квинтилям СЭС'
#| fig-width: 6.5
#| fig-height: 5.2
#| fig-pos: H
#| warning: false
#| message: false

local({
  print(plot_random_slope_curves(models_occup[[2]], group_var = "ses5", y_label = "Pr(высококвалифицированный умственный труд)"))
})


```

```{r}
#| label: tbl-rs-coefs-occup-ses
#| tbl-cap: "Случайные коэффициенты по СЭС для модели из @tbl-mem-occup"
#| warning: false
#| message: false

df_to_flex(
  make_random_slope_coef_table(m_occup_ses_coefs, group_col = "ses5"),
  note = note_rs_coef
)
```

```{=latex}
\clearpage
```

### `\textcolor{red}{Оказывают ли некогнитивные навыки эффект}`{=latex} на выбор занятости выпускников с высшим образованием в менее квалифицированных должностях?

`\textcolor{red}{Избыточное образование}`{=latex} является не только следствием структурных дисбалансов на рынке труда, но и результатом индивидуальных характеристик, которые определяют, насколько эффективно выпускники справляются с вызовами рынка труда. Хотя социально-экономический статус задаёт важные ограничения и возможности, некогнитивные компоненты человеческого капитала способны влиять на то, как именно индивиды принимают карьерные решения и адаптируются к доступным вариантам занятости. Модель, представленная в таблице @tbl-reg-mismatch, основана исключительно на респондентах с завершённым высшим образованием, и ставит целью посмотреть на феномен `\textcolor{red}{избыточного образования}`{=latex} сквозь призму некогнитивных навыков.

Если рассматривать влияние социально-экономического положения семьи, результаты показывают, что выходцы из наиболее обеспеченного квинтиля (Q5) имеют наиболее низкую вероятность оказаться переобразованными по сравнению с представителями нижнего квинтиля. Коэффициент для Q5 отрицателен и статистически значим, что указывает на большее преимущество выпускников из состоятельных домохозяйств к риску `\textcolor{red}{избыточного образования}`{=latex}. Эффекты для средних квинтилей статистически незначимы, что свидетельствует об отсутствии систематических различий в риске `\textcolor{red}{избыточного образования}`{=latex} по всей остальной социально-экономической иерархии.

Переходя к некогнитивным навыкам, можно выделить две значимые черты. Более высокий уровень открытости опыту связан с меньшей вероятностью `\textcolor{red}{избыточного образования}`{=latex}, что говорит о том, что более открытые выпускники способны лучше использовать свою креативность, любознательность и адаптивность для нахождения работы, соответствующей их образованию. Добросовестность также демонстрирует отрицательную связь, хотя и более слабую, что указывает на ценность настойчивости и организованности при поиске подходящей занятости. Другие черты — экстраверсия, доброжелательность и эмоциональная стабильность — не проявляют статистически значимого влияния, что говорит об их ограниченной роли в формировании соответствия работы и образования в данном контексте.

В совокупности эти результаты показывают, что, хотя социально-экономические ресурсы в виде стартовых условий семьи остаются важным фоном, способность выпускников с высшим образованием избежать `\textcolor{red}{занятости в низкоквалифицированной работе}`{=latex} также связана с их некогнитивными навыками, в частности открытостью и добросовестностью, которые помогают трансформировать образовательные достижения в достойные рабочие места.

```{r}
#| label: tbl-reg-mismatch
#| tbl-cap: "Избыточное образование: результаты модели со смешанными эффектами"
#| warning: false
#| message: false

local({
  nm <- list("Избыточное образование" = models_suppl[["Educational Mismatch"]])
  df_to_flex(
    build_sectioned_model_table(nm, coef_rename = rename_vector_empl_rus, single_model_inline = TRUE),
    note = coef_note_mismatch
  )
})
```

## Обсуждение

\begingroup\color{red}

Полученные результаты находятся в соответствии с литературой о продуктивности некогнитивных навыков в рамках теории человеческого капитала, которая создает поле для интерпретаций идентифицированных в настоящей главе связей. В существующей теоретической рамке некогнитивные навыки оперируют не просто как психологические свойства индивида, а как поведенческие механизмы, через который человеческий капитал по принципу комплиментарности конвертируется в результаты на рынке труда [@heckman2006; @almlund2011; @non-cogn2018]. В этой логике когнитивные навыки, образование и другие материальные или нематериальные активы производят больший эффект на результаты на рынке труда, если индивид обладает личностными характеристиками, поддерживающими усилие, саморегуляцию и социальные взаимодействия [@lindqvist2011; @almlund2011; @borghans2008; @kautz2014]. В настоящей главе показано, как эти эффекты получают силу в когорте молодежи, выходящей на рынок труда – то есть в период, когда формальные сигналы опыта работы еще ограничены, а некогнитивные способности могут играть особо важную роль в процессе поиска работы и перехода в сферу занятости [@baay2014; @nießen2020; @glewwe2017; @blokker2023].

### Формальная занятость

Среди пяти личностных характеристик добросовестность и экстраверсия являются самыми устойчивыми предикторами занятости среди молодежи, что соответствует значительному блоку исследований, связывающих эти черты с успехом на рынке труда [@barrick1991; @judge1999; @salgado1997]. Добросовестность считается одним из наиболее устойчивых факторов индивидуальной продуктивности в сфере занятости, потому что она включает в себя самодисциплину, упорство и ориентацию на результат. Для молодежи в начале карьеры эти производные характеристики добросовестности начинают выполнять свою функцию еще до того, как поведение на рынке труда становится наблюдаемым, так как сам процесс перехода от учебы к работе требует усилий, направленных на поиск работы, способность соответствовать институциональным «правилам игры», выбор сферы занятости в соответствии с личными предпочтениями и полученным образованием. В этом аспекте добросовестность оперирует как механизм саморегуляции: она гарантирует, что молодой соискатель будет доводить до конца и воплощать те поведенческие стратегии, которые связаны с более устойчивой трудовой траекторией [@roberts2007; @almlund2011].

Положительная связь между экстраверсией и занятостью в свою очередь указывает на другой механизм. Согласно существующим исследованиям, производственная ценность экстраверсии заключена в том, что она усиливает межличностную коммуникацию и социальное взаимодействие, способствуя включенности в социальные сети, которые могут быть значимы в контексте поиска работы и раннего планирования карьеры. При этом свидетельство так называемых сетевых эффектов \[network effects\] трудоустройства исторически было задокументировано сначала в экономико-социологической [@granovetter1985], а затем и в экономической литературе [@gyetvai2025]. В подобной постановке механизм, через который экстраверсия влияет на успех поиска работы, осуществляется через социальные сети и эффективную коммуникацию, которые выступают медиатором в этой причинной связи.  

Важной представляется еще одна деталь. Хотя в целом влияние добросовестности и экстраверсии на длительность и успех поиска работы давно отмечались в научной литературе, механизмы, в соответствии с которыми это влияние реализуется, долгое время оставались непонятны [@kanfer2001]. Используя метод каузальной медиации, одно из психологических исследований выявило, что добросовестность и экстраверсия влияют на метакогнитивные активности, а экстраверсия обусловливает позитивный аффект; эти медиаторы в свою очередь успешно предсказывают подготовку и рассылку резюме, качество интервью и другие действия, в конечном счете ведущие к успешному трудоустройству [@turban2009].

### Неоднородность эффектов на занятость

Наконец, важным аспектом является гетерогенность эффектов в зависимости от экзогенных характеристик вроде социально-экономического статуса, уровня образования и пола. Результаты показывают, что эффекты экстраверсии и добросовестности для молодежи из 40% самых богатых семей по среднедушевому доходу домохозяйства выше, чем в группах возле медианы и ниже. @heckman2014 указывал, что доход домохозяйства является важным прокси для родительских инвестиций в образование и навыки детей. Зафиксированные эффекты успешно интерпретируются через обозначенный механизм динамической комплиментарности [@cunha2007], который существует между разными компонентами материальных и нематериальных активов индивида, усиливающих действие друг друга. Иными словами, богатство семьи так или иначе увеличивает кумулятивный эффект от некогнитивных способностей, обозначая, что молодежь из более состоятельных семей также обладает преимуществом с точки зрения конвертации личностных характеристик в результаты на рынке труда.

Тот же самый механизм успешно описывает эффект добросовестности, который достигает пика в группе молодых людей с высшим образованием. Однако обратный паттерн наблюдается с экстраверсией, эффект которой выше в когортах молодежи без высшего образования. Иными словами, более сильная связь экстраверсии и формальной занятости в группах молодежи без высшего образования демонстрирует механизм компенсации: в сегментах рынка труда, где образовательные квалификации не служат критически важным сигналом продуктивности работника, работодатель в процессе рекрутинга будет опираться на наблюдаемые навыки межличностного общения и эффективную коммуникацию[@deming2017; @borghans2014; @farkas2003]. Этот механизм впервые был идентифицрован Джеймсом Хекманом, который показал, что если отсутствие формального образования не компенсируется личностными характеристиками, которые ценятся на рынке труда, это приводит к меньшему вознаграждению [@heckman2001a; @heckman2013a]. Оппозиция между механизмами комплиментарности и компенсации обозначает два важных и отличных друг от друга канала влияния некогнитивных навыков на успех на рынке труда и за его пределами. Если в первом случае навыки усиливают индивидуальную производительность через принцип взаимодополняемости, то во втором случае они работают как субституты, то есть активы, заменяющие формальные образовательные квалификации.

Наконец, эффекты некогнитивных навыков на занятость в зависимости от пола показывают, что добросовестность особенно вознаграждает мужчин, а экстраверсия - женщин. Гендерно-дифференцированные выводы в отношении значимости некогнитивных навыков для занятости являются обширно задокументированными в экономической литературе и указывают на принцип гендерной ассиметрии в вознаграждении одних и тех же характеристик ввиду стереотипов, существующих на рынке труда [@george2011; @mueller2006; @wichert2010; @tognatta2018].

### Характеристики занятости: умственный труд и избыточное образование

Результаты анализа в отношении связи некогнитивных навыков с занятостью в высококвалифицированых должностях, основанных на умственном труде, позволяют расширить представление об отношении между некогнитивными навыками и поведением на рынке труда. @heckman2006 первыми показали, что когнитивные и некогнитивные способности влияют на отбор в «белые воротнички». Выводы в настоящей главе соответствуют этому, указывая, что открытость новому опыту и добросовестность являются ключевыми факторами селекции в наиболее престижный сегмент занятости, где работа основана на решении когнитивных задач. В то время как механизмы эффекта добросовестности уже были описаны, задокументированные в научной литературе выводы в отношении открытости позволяют идентифицировать еще один канал влияния некогнитивных навыков на результаты на рынке труда. В психологической теории открытость новому опыту отождествляется с такими характеристиками как автономия, когнитивная гибкость, креативное решение задач и инновация [@mccrae1987a; @käckenmester2019; @openness2023; @costa1992b]. Ряд исследований указывает, что открытость новому опыту особенно важна в контексте должностей, которые опираются на управление, принятие решений и организационное лидерство [@judge2002a; @nieß2015]. В этом плане ее эффект на вероятность занятости в должностях, основанных на умственном труде, оперирует через механизм индивидуальных предпочтений: индивиды с высокими уровнями открытости будут иметь большую склонность избегать сегменты занятости, которые основаны на выполнении рутинных когнитивных задач или ручном труде, отдавая предпочтение должностям, в которых их креативность и интеллект могут получить рыночное вознаграждение. Иными словами, наблюдаемый эффект открытости во многом может быть интерпретирован в категориях самоотбора через механизмы соответствия личных предпочтений требованиям работодателей в отношении сегментов занятости, основанных на умственном труде. Наконец, анализ выявил четкий социально-экономический градиент: эффект открытости и добросовестности сильнее проявляются у молодежи из более состоятельных семей. Как уже было обозначено ранее, этот паттерн описывается через принцип кумулятивного преимущества, при котором богатство семьи и связанные с ним родительские инвестиции повышает производительность некогнитивных навыков [@heckman2014].

Еще один значимый результат касается избыточного образования среди молодежи с высшим образованием. Анализ показал, что открытость и добросовестность снижают вероятность трудоустройства на должностях, требующих более низкой квалификации, чем полученное образование. Признавая, что вертикальное несоответствие навыков и проблема избыточного образования являются во многом результатом структурных дисбалансов между спросом и предложением высококвалифицированной рабочей силы на рынке труда, более поздняя литература акцентирует, что распространенность этих явлений также обусловлена факторами, связанными с индивидуальными усилиями по поиску работы и предпочтениями в отношении позиций, доступных на рынке труда [@mcguinness2018; @moore2016]. Более недавнее, но пока скорее ограниченное свидетельство также указывает, что некогнитивные способности могут выступать буфером, который защищает молодежь на рынке труда от рисков избыточного образования и других метрик вертикального несоответствия навыков [@esposito2022]. В этом плане эффекты открытости и добросовестности, оказывающие эффект на занятость в сегментах умственного труда, оперируют на уровне занятости молодежи с высшим образованием согласно тем же самым механизмам, лишь меняя направление связи с положительного на отрицательное, так как в данном случае они выступают в качестве факторов, снижающих риск.

## Заключение

Результаты в настоящей главе показывают, что разные некогнитивные навыки реализуются через ассоциированные с ними уникальные механизмы на рынке труда. Добросовестность преимущественно оперирует через саморегуляцию и упорство; экстраверсия через коммуникацию, социальные сети и позитивный аффект; открытость через механизмы социальной адаптации и когнитивную гибкость. Эти различия являются критическими, так как позволяют уйти от банальной интерпретации, что «некогнитивные навыки важны». Вместо этого, полученные результаты показывают, что значимость личностных характеристик на рынке труда зависит от контекста и канала. Данная интерпретация соответствует теоретической рамке диссертационной работы, указанной ранее: некогнитивные навыки не просто являются факторами, которые коррелируют с успехом на рынке труда, но выступают нематериальными активами, которые лежат в основе механизма реализации этого успеха.

С другой стороны, сделанные в данной главе выводы не должны быть переоценены. Теоретическая рамка диссертации обеспечивает устойчивую базу для интерпретации эффектов некогнитивных навыков в категориях каузальности, однако предпринятые эмпирические модели не позволяют идентифицировать причинно-следственную связь в строгом смысле слова. Вместо этого работа подтверждает гипотезы об условных связях некогнитивных навыков и характеристик занятости, которые соответствуют обозначенным в предыдущей экономической литературе механизмам, контролируя наблюдаемые социально-демографические характеристики, ненаблюдаемую гетерогенность, а также неоднородность эффектов ввиду ex-ante факторов. Поэтому полученные результаты интерпретируются как теоретически обоснованные и эмпирически правдоподобные и вероятные механизмы, с признанием ограничений использованной модели верификации и необходимости дополнительных и альтернативных эконометрических стратегий для трактовки наблюдаемых связей в категориях причинности.

\endgroup

{{< pagebreak >}}