# Эффект некогнитивных навыков на удовлетворенность работой: варьируется ли он в зависимости от уровня заработной платы?

```{r}
#| echo: false
#| message: false
#| warning: false
#| output: false  
#| results: 'hide'

source(file.path(rprojroot::find_root(rprojroot::is_rstudio_project), "project_config.R"))

# Force a UTF-8 locale before any tables or plots are created.
force_utf8_locale()

plot_text_family <- "Times New Roman"
if (knitr::is_latex_output()) {
  knitr::opts_chunk$set(dev = "cairo_pdf", dev.args = list(family = "Times New Roman"))
}

# Source the analysis scripts (suppress all output)
invisible(capture.output({
    source(file.path(codesJobSatisfNcs, "01_data_prep_jobsatisf.R"))
    source(file.path(codesJobSatisfNcs, "04_outputs_jobsatisf.R"))
}))



```

```{r}
#| echo: false
#| include: false

library(dplyr)
library(tidyr)
library(ggplot2)
library(flextable)
library(modelsummary)
library(performance)
library(ggeffects)

skill_labels_ru <- c(
  "Conscientiousness" = "Добросовестность",
  "Extraversion" = "Экстраверсия",
  "Emotional Stability" = "Эмоциональная стабильность",
  "Openness" = "Открытость",
  "Agreeableness" = "Доброжелательность"
)

wage_q_labels_ru <- c(
  "Q1" = "Q1",
  "Q2" = "Q2",
  "Q3" = "Q3",
  "Q4" = "Q4",
  "Q5" = "Q5",
  "1" = "Q1",
  "2" = "Q2",
  "3" = "Q3",
  "4" = "Q4",
  "5" = "Q5"
)

rename_vector_js_ru <- c(
  `(Intercept)` = "Константа",
  age = "Возраст",
  `I(age^2)` = "Возраст²",
  sexMale = "Пол: Мужской",
  `edu_lvl1. No school` = "Образование: Ниже среднего",
  `edu_lvl2. Secondary School` = "Образование: Среднее",
  `edu_lvl3. Secondary Vocational` = "Образование: Среднее профессиональное",
  `edu_lvl4. Tertiary` = "Образование: Высшее",
  `areaUrban-Type Settlement` = "Тип поселения: ПГТ",
  areaCity = "Тип поселения: Город",
  `areaRegional Center` = "Тип поселения: Областной центр",
  `log(wages_imp)` = "Логарифм почасовой заработной платы",
  work_hrs_per_week = "Рабочие часы в неделю",
  O = "Открытость",
  C = "Добросовестность",
  E = "Экстраверсия",
  A = "Доброжелательность",
  ES = "Эмоциональная стабильность"
)

coef_note_js <- c(
  "Примечание: коэффициенты приведены со стандартными ошибками в скобках; *** p < 0.001, ** p < 0.01, * p < 0.05, . p < 0.1.",
  "Базовые значения для категориальных переменных: пол — женщины; образование — высшее; тип поселения — сельская местность.",
  "В блоке случайных эффектов: оценка показывает дисперсию компоненты; число в скобках — доля от общей дисперсии (%).",
  "Источник: расчеты автора на основе данных РМЭЗ за 2016 и 2019 годы."
)

coef_note_rs <- c(
  "Значения интерпретируются как изменение вероятности в процентных пунктах (п.п.).",
  "Источник: расчеты автора на основе данных РМЭЗ за 2016 и 2019 годы."
)

models_satisf_rus <- list(
  "Карьерный рост" = m4_satisf,
  "Условия труда" = m5_satisf,
  "Заработная плата" = m6_satisf
)

# ----- Inline coefficients used in the chapter prose ------------------------
# Pull every numeric value the chapter mentions from the fitted models so the
# text and the tables are guaranteed to agree.

# ICCs from the empty model M0 (random intercepts only). icc(by_group) returns
# one row per random-effect group; values are proportions of total variance.
.icc_pct <- function(g) {
  if (!exists("icc_results")) return(NA_real_)
  v <- icc_results[icc_results$Group == g, "ICC"]
  if (length(v) == 0) return(NA_real_)
  round(as.numeric(v[[1]]) * 100, 1)
}
icc_region   <- .icc_pct("region")
icc_occup    <- .icc_pct("occupation")
icc_quintile <- .icc_pct("hourly_wage_quintile")
icc_idind    <- .icc_pct("idind")

# Share of variance explained by NCS (marginal R² gap between M1 and M2).
.r2_marg <- function(m) {
  out <- tryCatch(performance::r2(m), error = function(e) list())
  v <- out$R2_marginal
  if (is.null(v)) NA_real_ else as.numeric(v)
}
m1_r2_marg  <- .r2_marg(m1_satisf)
m2_r2_marg  <- .r2_marg(m2_satisf)
ncs_r2_pp   <- round((m2_r2_marg - m1_r2_marg) * 100, 1)

# Wage and hours effects from the full model M2 (translate to "10% wage" /
# "10 hours" effects, expressed in percentage points of P(satisfied)).
m2_fixef        <- fixef(m2_satisf)
m2_logwage_10pp <- round(as.numeric(m2_fixef[["log(wages_imp)"]]) * 0.1 * 100, 1)
m2_hrs10_pp     <- round(as.numeric(m2_fixef[["work_hrs_per_week"]]) * 10 * 100, 1)

# Random-slope coefficients from M3 (built into m3_satisf_coefs in
# 04_outputs_jobsatisf.R; values are already in percentage points).
.m3_pp <- function(skill, q) {
  v <- m3_satisf_coefs$Estimate[m3_satisf_coefs$Skill == skill &
                                 m3_satisf_coefs$hourly_wage_quintile == q]
  if (length(v) == 0) NA_real_ else round(as.numeric(v[[1]]), 2)
}
m3_E_q1   <- .m3_pp("Extraversion",        "Q1")
m3_E_q5   <- .m3_pp("Extraversion",        "Q5")
m3_C_q2   <- .m3_pp("Conscientiousness",   "Q2")
m3_C_q5   <- .m3_pp("Conscientiousness",   "Q5")
m3_ES_q2  <- .m3_pp("Emotional Stability", "Q2")
m3_ES_q4  <- .m3_pp("Emotional Stability", "Q4")

# Aspect-of-satisfaction models (M4 career, M5 working conditions, M6 wage).
# Coefficients are on the linear-probability scale; multiply by 100 to get pp.
.fix_pp <- function(model, term) {
  if (is.null(model)) return(NA_real_)
  fe <- fixef(model)
  if (!term %in% names(fe)) return(NA_real_)
  round(as.numeric(fe[[term]]) * 100, 1)
}
career_C  <- .fix_pp(m4_satisf, "C")
cond_C    <- .fix_pp(m5_satisf, "C")
wage_C    <- .fix_pp(m6_satisf, "C")
career_E  <- .fix_pp(m4_satisf, "E")
cond_E    <- .fix_pp(m5_satisf, "E")
wage_E    <- .fix_pp(m6_satisf, "E")
career_ES <- .fix_pp(m4_satisf, "ES")
cond_ES   <- .fix_pp(m5_satisf, "ES")
cond_A    <- .fix_pp(m5_satisf, "A")
```

Субъективное измерение качества занятости, а именно удовлетворённость молодых работников своим положением на рынке труда, играет ключевую роль в формировании различных жизненных исходов молодёжи и молодых взрослых, зачастую выходящих за рамки трудовой сферы. В исследовательской литературе удовлетворенность работой нередко трактуется как субъективное благополучие на рабочем месте [@poggi; @whatmak2015; @judge2008job; @well-bei2023]. Низкий уровень удовлетворённости работой среди молодёжи ассоциируется с деструктивным поведением на рабочем месте и злоупотреблением психоактивными веществами, включая употребление наркотиков [@mangione1975], алкоголя [@kohan2002; @hight2019] и даже совершением преступлений [@chioda2017]. Более того, удовлетворённость работой существенно влияет на уровень удержания работников \[job retention\]: довольные сотрудники с большей вероятностью продолжают работать на своих должностях, тогда как неудовлетворённость на раннем этапе карьеры нередко приводит к увольнению, безработице или отказу от участия в рынке труда вообще [@theeffe2011; @chavadi2021; @berber2022; @taris1992; @lehtonen2021], что влечёт за собой значительные социальные и экономические издержки. Неблагоприятные психосоциальные условия на первой работе негативно сказываются на психическом здоровье молодых работников, тогда как получение удовлетворяющей работы сопровождается значительными улучшениями по сравнению с докарьерным периодом [@milner2016]. Всё вышеперечисленное подчеркивает, что молодёжь представляет собой ключевую демографическую группу для динамики рынка труда. Удовлетворённость работой необходима для формирования мотивированной и эффективной рабочей силы.

Хотя здравый смысл подсказывает, что заработная плата является главным фактором удовлетворённости работой — иными словами, лучшее вознаграждение делает работников счастливее — данные исследований из разных дисциплин дают неоднозначные результаты. Экономический подход к удовлетворённости работой исходит из предположения, что «в традиционных микроэкономических моделях предложения труда полезность от работы определяется уровнем дохода и количеством рабочего времени, необходимого для его получения» [@medgyesi2016job]. Другими словами, экономические модели трактуют удовлетворённость как производную от сделанного выбора на рынке труда. В то же время, социологические исследования подчеркивают важность трудовых ценностей и установок для формирования удовлетворённости [@kalleberg1977; @kalleberg1993; @kalleberg1983; @wyrwa2020]. В психологических работах взаимосвязь между оплатой труда и удовлетворённостью также не является однозначной [@judge2010]. При этом психологические теории предлагают более дифференцированный взгляд, выделяя три подхода к пониманию предикторов удовлетворённости: ситуационный (опирающийся на объективные факторы труда, такие как оплата, график и условия труда), диспозиционный (подчеркивающий роль личностных характеристик), а также интерактивный, сочетающий оба подхода [@judge2008job].

Исторически удовлетворённость работой не входила в число основных интересов специалистов в области экономики труда. Самые ранние исследования данной темы, появившиеся в конце 1970-х годов, сосредоточивались в первую очередь на относительных заработках и эффектах окружения \[peer effects\] [@hamermesh1977; @freeman1978; @borjas1979]. Эти работы представляли собой экономическую адаптацию теории разрыва между ожиданиями и достижениями \[goal-achievement gap theory\] [@lévy-garboua2004; @michalos1980]. В последние годы, однако, всё больше экономистов в своих попытках объяснить индивидуальный успех на рынке труда обращаются к некогнитивным навыкам; как показывает обзор литературы в настоящем исследовании, результаты исследований в отношении объективных показателей на рынке труда подтверждают значимость этих характеристик. Тем не менее, несмотря на популярность некогнитивных характеристик в исследованиях человеческого капитала, их влияние на удовлетворённость работой до сих пор остаётся преимущественно предметом психологических исследований, основанных, как правило, на небольших выборках. Однако именно для молодых работников, сталкивающихся с неопределёнными перспективами трудоустройства, несоответствием между образованием и спросом на рынке труда, а также временной или нестабильной занятостью, эти навыки могут иметь решающее значение.

## Постановка исследовательской задачи

```{=latex}
\begingroup\color{red}
```

Два обширных блока работ в экономике труда и организационной психологии исследовали удовлетворенность работой либо как результат объективных условий труда [@clark1996], либо как устойчивое производное личностных характеристик. Эти два направления исследований развивались параллельно, предлагая несколько конкурирующие друг с другом модели интерпретации: экономическая литература акцентировала значимость объективных условий работы, в то время как диспозиционные теории в психологии рассматривали удовлетворенность работой в качестве атрибута устойчивых личностных характеристик. Это разделение оставило неразрешенным важные исследовательские вопросы: (1) в какой степени некогнитивные навыки связаны с удовлетворенностью трудом независимо от объективных условий труда, а также (2) в какой степени эта связь варьируется в зависимости от сегмента заработной платы как одного из ключевых факторов экономического стимула.

```{=latex}
\endgroup
```

Настоящая глава диссертационного исследование восполняет этот пробел, анализируя взаимосвязь между некогнитивными характеристиками и удовлетворённостью работой среди молодых работников на российском рынке труда. В то время как предыдущие работы анализировали это явление для общей популяции на национально репрезентативных выборках [@zudina2024], ни одно исследование не было специально сфокусировано на молодёжи, находящейся на этапе `\textcolor{red}{выхода на рынок труда}`{=latex}. Международные исследования также редко акцентируют внимание на молодёжи, несмотря на практическую важность таких данных для формирования политики интеграции в рынок труда. Молодые работники сталкиваются с особыми вызовами — прежде всего, нестабильностью занятости, которая, как показывают исследования, повышает риски увольнения и ухудшения психического здоровья [@steenackers2016; @lee2008; @klug2017]. Понимание того, каким образом некогнитивные навыки влияют на удовлетворённость работой, может способствовать разработке целенаправленных мер по повышению качества занятости и снижению текучести кадров среди молодёжи. Включение субъективных параметров занятости в фокус государственной политики может существенно способствовать снижению отчуждённости и формированию устойчивых карьерных траекторий.

Целью данной главы является анализ связи между некогнитивными характеристиками и общей удовлетворённостью работой, а также удовлетворённостью ключевыми её аспектами: оплатой труда, условиями труда и карьерными перспективами среди молодых работников.

## Эконометрическая верификация

Перед тем как перейти к анализу `\textcolor{red}{связи}`{=latex} некогнитивных навыков на удовлетворённость работой, исследование сначала рассматривает взаимосвязь между почасовой заработной платой и удовлетворённостью работой среди молодёжи. Для учёта возможной нелинейности в данной зависимости применяется обобщённая аддитивная модель (GAM) [@hastie2017a]. GAM представляет собой метод регрессионного анализа, обеспечивающий гибкость за счёт использования непараметрических сглаживающих кубических сплайнов, что позволяет эффективно выявлять нелинейные зависимости между почасовой оплатой труда и удовлетворённостью работой. Хотя логарифмическое преобразование заработной платы является распространённым методом устранения нелинейности, оно предполагает равномерный убывающий предельный эффект, что может не позволить выявить вариации в эффектах заработной платы на удовлетворённость после достижения точки насыщения, характерной для логарифмических функций. Таким образом проверяется наличие U-образной зависимости между заработной платой и удовлетворённостью работой, ранее выявленной в международной литературе [@clark1996; @brown2009], в условиях российского рынка труда среди работающей молодёжи.

```{=latex}
\begingroup\color{red}
```

Данная проверка носит вспомогательный и тестовый характер, не формирует основной фокус исследования и не должна интерпретироваться как выявленная зависимость. Тем не менее, она важна для понимания контекста, в котором некогнитивные навыки могут быть связаны с удовлетворённостью работой и служит посылкой для последующего анализа. Чтобы уменьшить смещение оценок, GAM контролирует возраст, пол, образование, тип поселения, количество часов в неделю и гетерогенность по региону, профессии и волне опроса.

```{=latex}
\endgroup
```

На настоящем этапе исследования, сохраняя логарифмическое преобразование для устранения скошенности распределения заработной платы и минимизации влияния выбросов, мы применяем непараметрическое сглаживание \[non-parametric smoothing spline\] к логарифму почасовой оплаты труда. Это позволяет выявить потенциальные нелинейности и проследить, как формируется взаимосвязь по всей шкале распределения зарплаты. Такой подход позволяет обнаружить паттерны (например, точки убывающей отдачи), которые были бы скрыты при использовании более простых преобразований. Анализ был выполнен с использованием пакета mgcv в R [@mgcv]. Подробное изложение методологии GAM выходит за рамки настоящего исследования, но доступно в работе @wood2006.

[@bowles2001a]

```{=latex}
\begingroup\color{red}
```

Спецификация используемой GAM-модели имеет вид:

$$
\begin{aligned}
\operatorname{logit}\Bigl(\Pr(\text{Satisf}_{it}=1)\Bigr) = {} & \alpha + f\bigl(\log(\text{Wage}_{it})\bigr) + \beta_{1}\text{Age}_{it} + \beta_{2}\text{Age}^{2}_{it} + \beta_{3}\text{Male}_{i} \\
& + \sum_{e=1}^{3}\delta_{e}\text{Edu}_{it,e} + \sum_{a=2}^{4}\phi_{a}\text{Area}_{i,a} + \beta_{h}\text{Hours}_{it} \\
& + b_{\text{region}[i]} + b_{\text{year}[t]} + b_{\text{occ}[it]}.
\end{aligned}
$$ {#eq-gam-satisf}

где:

-   $\Pr(\text{Satisf}_{it}=1)$ — вероятность того, что индивид $i$ в год $t$ удовлетворён работой;
-   $f\bigl(\log(\text{Wage}_{it})\bigr)$ — сглаживающая функция логарифма почасовой заработной платы;
-   $\text{Age}_{it}$, $\text{Age}^{2}_{it}$ — возраст и его квадрат;
-   $\text{Male}_{i}$ — индикатор пола;
-   $\text{Edu}_{it,e}$ — индикаторы уровня образования;
-   $\text{Area}_{i,a}$ — индикаторы типа поселения;
-   $\text{Hours}_{it}$ — количество рабочих часов в неделю;
-   $b_{\text{region}[i]}$, $b_{\text{year}[t]}$, $b_{\text{occ}[it]}$ — случайные эффекты по региону, волне опроса и роду занятий соответственно.

После данного предварительного анализа исследование сосредоточивается на гипотезе, которая формулируется следующим образом:

> *Н8: Некогнитивные навыки статистически значимо и положительно связаны с общей удовлетворенностью работой среди молодых работников.*

В соответствии с этой гипотезой основная спецификация модели удовлетворённости работой оценивается как линейная смешанная модель вероятности с помощью функции `lmer` пакета `lme4` [@bates2015] и имеет вид:

$$
\begin{aligned}
\Pr(\text{Satisf}_{it}=1) = {} & \beta_{0} + \beta_{1}\text{Age}_{it} + \beta_{2}\text{Age}^{2}_{it} + \beta_{3}\text{Male}_{i} + \sum_{e=1}^{3}\delta_{e}\text{Edu}_{it,e} \\
& + \sum_{a=2}^{4}\alpha_{a}\text{Area}_{i,a} + \beta_{w}\log\text{Wage}_{it} + \beta_{h}\text{Hours}_{it} \\
& + \sum_{k=1}^{5}\gamma_{k}\text{NCS}_{k,i} + u_{\text{id}[i]} + u_{\text{region}[i]} + u_{\text{occ}[it]} + \varepsilon_{it}
\end{aligned}
$$ {#eq-satisf-main}

где:

-   $\Pr(\text{Satisf}_{it}=1)$ — вероятность того, что индивид $i$ в год $t$ удовлетворён работой (бинарный индикатор, $=1$ для ответов «полностью удовлетворён» и «скорее удовлетворён», $=0$ иначе);
-   $\text{Age}_{it}$, $\text{Age}^{2}_{it}$ — возраст и его квадрат;
-   $\text{Male}_{i}$ — дамми мужского пола (базовая категория — женщины);
-   $\text{Edu}_{it,e}$ — индикаторы уровня образования $e \in \{\text{ниже среднего, среднее, среднее профессиональное}\}$ при базовой категории «высшее»;
-   $\text{Area}_{i,a}$ — тип поселения ($a \in \{\text{ПГТ, город, областной центр}\}$, базовая категория — сельская местность);
-   $\log\text{Wage}_{it}$ — логарифм почасовой заработной платы;
-   $\text{Hours}_{it}$ — количество рабочих часов в неделю;
-   $\text{NCS}_{k,i}$ — пять некогнитивных навыков «Большой пятёрки»: открытость опыту ($O$), добросовестность ($C$), экстраверсия ($E$), доброжелательность ($A$), эмоциональная стабильность ($ES$);
-   $u_{\text{id}[i]} \sim \mathcal{N}(0, \sigma^{2}_{\text{id}})$ — случайная константа по индивидуальному идентификатору;
-   $u_{\text{region}[i]} \sim \mathcal{N}(0, \sigma^{2}_{\text{region}})$ — случайная константа по региону;
-   $u_{\text{occ}[it]} \sim \mathcal{N}(0, \sigma^{2}_{\text{occ}})$ — случайная константа по роду занятий (ISCO-08);
-   $\varepsilon_{it} \sim \mathcal{N}(0, \sigma^{2})$ — ошибка.

Базовая модель (Модель 1 в @tbl-mem-ncs) получается исключением слагаемого $\sum_{k}\gamma_{k}\text{NCS}_{k,i}$.

```{=latex}
\endgroup
```

Предыдущая литература признает сложный характер взаимосвязи между удовлетворённостью работой, некогнитивными навыками и заработной платой. С одной стороны, заработная плата является значимым источником вариации в удовлетворённости работой; с другой стороны, личностные характеристики выступают важными предикторами заработков [@edin2022; @lindqvist2011; @collischon2019]. Это позволяет сформулировать еще одну гипотезу исследования:

> *Н9: Степень связи некогнитивных навыков и удовлетворенности работой варьируется в зависимости от положения работника в распределении заработной платы.*

Чтобы изолировать эффект некогнитивных навыков на удовлетворённость работой модель оценивает их `\textcolor{red}{связь}`{=latex} внутри каждой квинтильной группы заработной платы путём включения случайных коэффициентов некогнитивных навыков по квинтилям почасовой заработной платы. Во-первых, такая спецификация позволяет избежать смещения оценок, возникающего вследствие эндогенной связи между зарплатой и некогнитивными характеристиками. Во-вторых, данный подход позволяет проверить гипотезу о гетерогенности эффекта некогнитивных навыков в зависимости от уровня оплаты труда. Соответствующая модель имеет вид:

```{=latex}
\begingroup\color{red}
```

$$
\begin{aligned}
\Pr(\text{Satisf}_{it}=1) = {} & \beta_{0} + X_{it}\boldsymbol{\beta} + \beta_{h}\text{Hours}_{it} + \sum_{k=1}^{5}\bigl(\gamma_{k} + \nu_{k,q[it]}\bigr)\text{NCS}_{k,i} \\
& + u_{\text{id}[i]} + u_{\text{region}[i]} + u_{\text{occ}[it]} + u_{q[it]} + \varepsilon_{it}
\end{aligned}
$$ {#eq-satisf-rs}

где:

-   $q[it]$ — квинтильная группа почасовой заработной платы индивида $i$ в год $t$;
-   $\nu_{k,q[it]}$ — случайный коэффициент $k$-го некогнитивного навыка внутри $q$-го квинтиля;
-   $u_{q[it]}$ — случайная константа по квинтилю почасовой зарплаты;
-   $X_{it}\boldsymbol{\beta}$ — фиксированные контроли из @eq-satisf-main, за исключением $\log\text{Wage}_{it}$, исключённого во избежание коллинеарности с квинтильной группировкой;
-   остальные слагаемые определены в @eq-satisf-main.

Эта модель соответствует Модели 3 в @tbl-mem-ncs, а случайные коэффициенты визуализируется на @fig-wages-ncs.

Общая удовлетворенность работой складывается из удовлетворенности ее ключевыми компонентами, которые можно операционализировать в метриках удовлетворенности оплатой труда, условиями труда и возможностями развития карьеры. Все эти специфические аспекты удовлетворенности работой являются наблюдаемыми исходами и присутствуют в массиве данных РМЭЗ. Они обозначают заключительную гипотезу исследования, которая формулируется следующим образом:

> *Н10: Положительный и статистически значимый эффект некогнитивных навыков распространяется не только на общую удовлетворенность работой, но и на ее отдельные компоненты: (а) удовлетворенность условиями труда; (b) удовлетворенность возможностями карьерного роста; (c) удовлетворенность заработной платой.*

Для анализа отдельных аспектов удовлетворённости работой — возможностями карьерного роста, условиями труда и уровнем заработной платы — применяется та же спецификация, что и в @eq-satisf-main, с заменой зависимой переменной на соответствующий бинарный индикатор ($\text{SatisfCareer}_{it}$, $\text{SatisfWorkCond}_{it}$, $\text{SatisfWage}_{it}$). Результаты этих моделей представлены в @tbl-mem-ncs2.

```{=latex}
\endgroup
```

Наконец, ещё один методологический аспект касается смещения выборки, возникающего в результате селекции в занятость. Для преодоления этой проблемы во всех моделях применяется взвешивание обратной вероятности.

## Результаты

### Связь между заработной платой и удовлетворённостью работой

Результаты GAM-регрессии, представленные на @fig-wage-jobsatisf, подтверждают, что связь между логарифмом почасовой заработной платы и удовлетворённостью работой является криволинейной. При низких уровнях заработной платы уровень удовлетворённости также находится ниже среднего значения модели (т.е. 0 на оси y). Однако с ростом заработной платы удовлетворённость также увеличивается, достигает точки насыщения в интервале между 7 и 8 логарифма почасовой ставки, после чего резко снижается. Вогнутая форма зависимости означает, что после определённого уровня рост заработной платы не приводит к росту удовлетворённости работой, что указывает на наличие других значимых факторов. Это также подчёркивает важность учёта данной криволинейности для адекватного понимания взаимосвязей между заработной платой, удовлетворённостью работой и некогнитивными навыками. Это наблюдение направляет дальнейший анализ к оценке ключевых источников вариации удовлетворённости работой, в том числе степени, в которой различия в зарплате объясняют различия в удовлетворённости.

```{r}
#| label: fig-wage-jobsatisf
#| fig-cap: Связь логарифма почасовой заработной платы с общей удовлетворённость работой, результаты GAM-регрессии
#| fig-width: 5.5
#| fig-height: 6.0

if (knitr::is_latex_output()) old_par <- par(family = "Times New Roman")

log_hourly_wage <- log(youth_job_satisf$hourly_wage)
wage_cutoffs <- quantile(log_hourly_wage, probs = c(0.2, 0.4, 0.5, 0.6, 0.8), na.rm = TRUE)

plot(gam_job_satisf,
  select = 1,
  shade = TRUE,
  shade.col = "lightblue",
  col = "blue",
  lwd = 2,
  rug = FALSE,
  xlab = "Логарифм почасовой заработной платы",
  ylab = "Частичный эффект заработной платы\nна логит P(удовлетворён работой)",
  main = "")

abline(v = wage_cutoffs[c("20%", "40%", "60%", "80%")], lty = 3, col = "darkgray")
abline(v = wage_cutoffs["50%"], lty = 2, col = "red")
legend("topright",
    legend = c("Медиана", "Квинтиль"),
    lty = c(2, 3),
    col = c("red", "darkgray"),
    bty = "n",
    cex = 0.8)

if (knitr::is_latex_output()) par(old_par)
```

### Источники вариации удовлетворённости работой

Многоуровневой анализ начинается с изучения источников вариации удовлетворённости работой. Нулевая смешанная модель, не включающая предикторы в фиксированной части, содержит эффекты случайных констант для идентификатора индивида, региона и квинтильных групп почасовой заработной платы. Полученные оценки показывают, что региональные различия объясняют около `r icc_region`% дисперсии удовлетворённости работой. Различия, связанные с профессиональными факторами, составляют `r icc_occup`%, тогда как различия между квинтилями заработной платы — `r icc_quintile`%. Наконец, около `r icc_idind`% вариации удовлетворённости объясняется индивидуальными различиями, не охваченными включёнными случайными константами. Детальная разбивка ICC по группам случайных эффектов приведена в нижней части @tbl-mem-ncs.

Хотя с помощью эффектов случайных констант можно оценить вклад каждого фактора в общую вариацию, имеет смысл также определить долю вариации удовлетворённости работой, обусловленную некогнитивными навыками. Это можно сделать, сравнив значения маргинального R² между моделью 1, включающей только социально-экономические характеристики, и моделью, дополненной переменными некогнитивных навыков. В контексте смешанных моделей маргинальный R² отражает долю дисперсии, объяснённую фиксированной частью модели (т.е. неизменяющимися предикторами). Это отличается от внутриклассовых коэффициентов, отражающих дисперсию случайных эффектов. Эти значения приведены в @tbl-mem-ncs. Разница между предельным R² модели только с социально-экономическими переменными и модели с добавленными некогнитивными навыками составляет `r ncs_r2_pp` п.п. Иначе говоря, некогнитивные навыки объясняют `r ncs_r2_pp`% дисперсии удовлетворённости работой через фиксированные эффекты.

### Некогнитивные навыки и удовлетворённость работой

Анализ социально-демографических предикторов, включённых в смешанные модели, приведённые в @tbl-mem-ncs, показывает, что ни один из них не оказывает статистически значимого эффекта на удовлетворённость работой среди молодёжи. Коэффициенты возрастных переменных (возраст и его квадрат) показывают, что в рассматриваемых возрастных группах возраст не оказывает эффект на удовлетворённость. Также не выявлено статистически значимого эффекта пола, уровня образования и типа населённого пункта.

Однако как модель с социально-экономическими переменными, так и модель с добавленными некогнитивными навыками выявили статистически значимые эффекты заработной платы и количества рабочих часов. В соответствии с экономическим подходом, заработная плата положительно связана с удовлетворённостью, а количество рабочих часов — отрицательно, поскольку индивиды стремятся максимизировать полезность при минимальных затратах. Так, рост почасовой зарплаты на 10% увеличивает вероятность быть удовлетворённым работой примерно на `r m2_logwage_10pp` п.п. Интересно, что эффект заработной платы немного снижается при добавлении некогнитивных навыков, что может свидетельствовать о частичном опосредовании эффекта заработной платы через некогнитивные характеристики. В то же время увеличение продолжительности рабочей недели на 10 часов изменяет вероятность удовлетворённости на `r m2_hrs10_pp` п.п. (пограничная значимость на уровне p\<0.1), и этот эффект устойчив в обеих моделях.

Среди пяти некогнитивных характеристик положительную и статистически значимую `\textcolor{red}{связь}`{=latex} продемонстрировали три: добросовестность, экстраверсия и эмоциональная стабильность. Наибольший эффект наблюдается у экстраверсии: увеличение на 1 стандартное отклонение увеличивает вероятность удовлетворённости на 4 п.п.. За ней следует эмоциональная стабильность (почти +3 п.п.), и добросовестность (+2.6 п.п.).

```{r}
#| label: tbl-mem-ncs
#| tbl-cap: 'Смешанные регрессионные модели удовлетворённости работой: 1) социально-экономические факторы, 2) социально-экономические факторы и некогнитивные навыки, 3) модель с эффектами случайных коэффициентов некогнитивных навыков по квинтилям заработной платы'
#| warning: false
#| message: false

local({
  nm <- stats::setNames(models_job_satisf_list, c("Модель 1", "Модель 2", "Модель 3"))
  df_to_flex(
    build_sectioned_model_table(nm, coef_rename = rename_vector_js_ru, inline_se = TRUE, coef_omit = "SD|Cor|Intercept"),
    note = coef_note_js
  )
})
```

### Варьируются ли эффекты некогнитивных навыков в зависимости от квинтиля заработной платы?

Для изучения взаимодействия между удовлетворённостью работой, заработной платой и некогнитивными навыками была построена третья модель, в которой логарифм почасовой зарплаты исключён из фиксированной части, а случайные коэффициенты некогнитивных навыков варьируются по квинтилям зарплаты. Коэффициенты фиксированной части приведены в третьем столбце @tbl-mem-ncs, оценки случайных коэффициентов представлены в @tbl-js-rs-coefs, а соответствующие предсказанные значения визуализированы на @fig-wages-ncs.

Наиболее интересный паттерн выявлен для экстраверсии: чем ниже уровень заработной платы, тем выше эффект экстраверсии на удовлетворённость работой. Так, для молодёжи из нижнего квинтиля заработной платы экстраверсия увеличивает вероятность удовлетворённости на `r m3_E_q1` п.п. По мере роста квинтиля коэффициент снижается, достигая `r m3_E_q5` п.п. для верхнего квинтиля. Схожий, хотя и менее выраженный паттерн наблюдается для добросовестности: её эффект также выше в нижних квинтилях, но в целом можно сказать, что более добросовестные индивиды — более удовлетворены работой вне зависимости от зарплаты. Наибольший эффект добросовестности — `r m3_C_q2` п.п. — наблюдается во втором квинтиле, наименьший — в пятом (`r m3_C_q5` п.п.).

Интересно, что наибольший эффект эмоциональной стабильности наблюдается во втором квинтиле зарплаты (`r m3_ES_q2` п.п.), то есть среди молодёжи с доходом ниже медианного, но не на самом дне распределения. За ним следует четвёртый квинтиль (`r m3_ES_q4` п.п.).

```{=latex}
\clearpage
```

::: {.layout-ncol=2}
```{r}
#| label: tbl-js-rs-coefs
#| tbl-cap: "Оценки случайных коэффициентов некогнитивных навыков по квинтилям заработной платы (модель 3 из @tbl-mem-ncs)"
#| warning: false
#| message: false

local({
  df_to_flex(
    make_wage_slope_table(m3_satisf_coefs),
    note = coef_note_rs,
    latex_total_width = 2.7
  )
})
```

```{r}
#| label: fig-wages-ncs
#| fig-cap: Случайные коэффициенты некогнитивных навыков по квинтилям заработной платы (предсказанные значения), модель 3
#| fig-width: 5.4
#| fig-height: 5.7
#| warning: false
#| message: false

local({
  print(
    plot_random_slope_trends_js(
      model = m3_satisf,
      group_var = "hourly_wage_quintile",
      skill_vars = c("O", "C", "E", "A", "ES"),
      skill_labels = c(
        "O" = "Открытость",
        "C" = "Добросовестность",
        "E" = "Экстраверсия",
        "A" = "Доброжелательность",
        "ES" = "Эмоциональная стабильность"
      ),
      group_labels = wage_q_labels_ru,
      y_label = "Pr(удовлетворенность работой)"
    )
  )
})
```
:::

```{=latex}
\clearpage
```

### Эффект некогнитивных навыков на отдельные аспекты удовлетворенности работой

На заключительном этапе анализа была изучена `\textcolor{red}{связь}`{=latex} некогнитивных навыков на три отдельных аспекта удовлетворенности работой: удовлетворенность возможностями карьерного роста, условиями труда и уровнем заработной платы. Результаты смешанных моделей представлены в @tbl-mem-ncs2.

```{r}
#| label: tbl-mem-ncs2
#| tbl-cap: 'Результаты смешанных моделей регрессии удовлетворенности: 1) возможностями карьерного роста, 2) условиями труда, 3) заработной платой'
#| warning: false
#| message: false

local({
  df_to_flex(
    build_sectioned_model_table(models_satisf_rus, coef_rename = rename_vector_js_ru, inline_se = TRUE, coef_omit = "SD|Cor|Intercept"),
    note = coef_note_js
  )
})
```

Полученные результаты по трем аспектам удовлетворенности работой в значительной степени подтверждают выводы общей модели удовлетворенности. Добросовестность и экстраверсия демонстрируют положительную и статистически значимую связь во всех трех проанализированных областях. Эффект добросовестности наиболее выражен в контексте удовлетворенности карьерными перспективами: увеличение данной характеристики на одну стандартную девиацию повышает вероятность быть удовлетворенным возможностями карьерного роста на `r career_C` п.п. Кроме того, добросовестность ассоциируется с увеличением вероятности удовлетворенности заработной платой на `r wage_C` п.п. и условиями труда — на `r cond_C` п.п.

Аналогично, экстраверсия имеет наиболее сильную `\textcolor{red}{связь}`{=latex} с удовлетворенностью карьерным развитием, увеличивая вероятность удовлетворенности профессиональными перспективами на `r career_E` п.п. Также экстраверсия связана с ростом удовлетворенности условиями труда на `r cond_E` п.п. и заработной платой на `r wage_E` п.п.

Эмоциональная стабильность демонстрирует статистически значимую положительную `\textcolor{red}{связь}`{=latex} с удовлетворенностью как карьерным ростом, так и условиями труда, повышая вероятность удовлетворенности на `r career_ES` п.п. и `r cond_ES` п.п. соответственно. Наконец, анализ показывает, что индивиды с более высоким уровнем уживчивости чаще выражают удовлетворенность условиями труда: рост вероятности удовлетворенности составляет `r cond_A` п.п.

## Ограничения

Эмпирическая стратегия в настоящей главе имеет ряд ограничений. Прежде всего, анализ основан на самооценочных показателях удовлетворенности трудом, которые могут быть подвержены искажениям и неточностям. Первичные переменные представляют собой порядковую шкалу, включающую лишь пять градаций, при этом каждая из концептуальных составляющих удовлетворенности измерялась с помощью одного вопроса. Эти особенности не позволяют агрегировать показатели в единую шкалу и проводить анализ, основанный на квазиконтинуальном подходе, более точно отражающем вариативность удовлетворенности. В связи с этим в исследовании используется бинарный индикатор, что ограничивает возможность учета нюансов в восприятии трудовой деятельности респондентами.

Кроме того, несмотря на то, что в модели предусмотрены случайные константы по признаку рода занятий для контроля базовой вероятности удовлетворенности трудом, исследование не учитывает эффект таких контекстуальных и организационных факторов, как баланс между работой и личной жизнью, стабильность занятости и корпоративная культура. Между тем, эти факторы могут оказывать существенное влияние на удовлетворенность, выступая в роли модераторов или конфаундеров, способных усиливать или ослаблять эффект некогнитивных способностей. Их отсутствие в модели ограничивает полноту интерпретации механизмов формирования удовлетворенности работой, открывая перспективу для будущих исследований, ориентированных на более комплексные модели.

## Обсуждение

```{=latex}
\begingroup\color{red}
```

Настоящая глава диссертации рассматривает связь между некогнитивными навыками и удовлетворенностью работой среди российской молодежи, делая особый акцент на вариативности их эффекта в зависимости от уровня заработной платы. Три ключевых результата было получено. Во-первых, в соответствии с существующими исследованиями в данной области, результаты этой главы указывают на связь между личностными характеристиками и субъективным благополучием на рабочем месте [@judge2008job; @deneve1998; @vittersø2001]. Полученные регрессионные коэффициенты идентифицировали положительный и статистически значимый эффект экстраверсии, эмоциональной стабильности и добросовестности на общую удовлетворенность работой, что соответствует результатам обширного метааналитического исследования, основанного на 334 корреляциях и 16 независимых выборках [@judge2002]. Во-вторых, эти связи являются статистически значимыми при контроле материальных условий работы, позволяя заключить, что субъективное восприятие качества занятости не сводимо ни к ее объективным характеристикам, ни к личностным чертам в отдельности [@arvey1989; @staw1986; @judge2001; @judge2008]. В-третьих, величина этих эффектов демонстрирует неоднородность в зависимости от уровня оплаты труда, указывая на потенциальную модерирующую роль заработной платы во взаимоотношении между некогнитивными навыками и удовлетворенностью работой: степень, с которой некогнитивные навыки взаимодействуют с удовлетворенностью работой, зависит от положения работника в сегменте оплаты труда, что было отмечено в литературе ранее [@judge2000]. Подобная интерпретация также соответствует теоретической рамке, согласно которой некогнитивные навыки являются активом и компонентом человеческого капитала [@bowles2001; @borghans2008; @heckman2006; @heckman2011], производящего ценность не только в отношении объективных показателей индивида на рынке труда, но и в срезе субъективного восприятия качества занятости.

### Некогнитивные навыки и удовлетворенность работой

Положительное влияние экстраверсии на удовлетворенность работой является одним из самых устойчивых в научной литературе и фиксируется вне зависимости от профессионального контекста [@judge2002]. Существующие исследования объясняют эту взаимосвязь через три причинных механизма. Во-первых, экстраверсия связана с более высоким базовым уровнем положительного аффекта (*positive affect*), который по умолчанию позволяет индивиду оценивать свою работу в более благоприятном ключе [@costa1980; @wismeijer2008; @lauriola2015; @connolly2000]. Во-вторых, экстраверты имеют склонность формировать более прочные межличностные связи на работе, что увеличивает доступ к социальным сетям и поддержке, улучшая повседневный опыт пребывания на рабочем месте [@furnham1986]. В-третьих, экстраверсия обусловливает проактивные модели поведения, которые включают усилия по поиску работы и направлены на улучшение соответствия личных предпочтений должностному портфолио [@seibert2001]. Результаты настоящей главы соотносятся с этими механизмами и позволяют заключить, что экстраверсия ведет к более высокой удовлетворенности работой, что объясняется через аффективные и поведенческие механизмы.

Эффект эмоциональной стабильности на удовлетворенность работой тоже является одним из наиболее задокументированных в предыдущих исследованиях, выступая также одним из ее самых сильных предикторов среди пяти черт [@judge2002; @judge1999]. В противоположность экстраверсии, эмоциональная стабильность оперирует преимущественно через механизмы регуляции отрицательного аффекта (*negative affect*) [@costa1980; @wismeijer2008; @connolly2000]. Индивиды с высоким нейротизмом имеют большую вероятность испытывать тревогу, стресс и негативные эмоциональные реакции на условия работы вне зависимости от их объективного состояния [@seibert2001]. В противоположность этому более эмоционально стабильные индивиды обладают лучшими навыками управления эмоциями и чувствами, что позволяет им также более эффективно справляться со стрессом и переносить неопределенность, обусловливая в конечном итоге более благоприятную оценку работы в целом. Необходимо отметить, что идентифицированная в работе связь экстраверсии и эмоциональной стабильности с удовлетворенностью работой соответствует устоявшимся исследованиям, постулирующим причинно-следственное взаимоотношение этих черт с субъективным благополучием в целом, за пределами восприятия качества занятости как его отдельного проявления [@olesen2015; @vittersø2002; @gomez2012; @vandijk2018a; @hotard1989].

Результаты в отношении добросовестности также соответствуют существующему эмпирическому свидетельству, которое признает более слабый, но значимый эффект этой черты на удовлетворенность работой [@judge2002]. Добросовестность предусматривает упорство в достижении целей, которое реализуется через мотивацию к освоению задач [@barrick1991; @jiang2024] и в итоге выступает механизмом, ведущим к большей удовлетворенности работой. С другой стороны, исследования отмечают, что влияние добросовестности на удовлетворенность работой может осуществляться как напрямую, так и через медиаторы вроде качества работы, карьерного развития и организационной культуры [@seibert2001; @judge2000]. Умеренная, но устойчивая связь добросовестности с удовлетворенностью работой, идентифицированная в предыдущих работах, соотносится с выводами в настоящей главе. Наконец, исследование на уникальной и репрезентативной выборке 1000 пар близнецов выявило, что субъективное восприятие качества жизни является результатом генетически обусловленного влияния экстраверсии, нейротизма и добросовестности, что во многом позволяет дать идентифицированным в данной главе связям между указанными личностными чертами и удовлетворенностью работой генетическое обоснование [@weiss2008].

### Вариативность эффектов

Однако одним из ключевых вкладов настоящей главы является выявление вариативности эффекта таких некогнитивных навыков как экстраверсия и эмоциональная стабильность на удовлетворенность работой в зависимости от уровня оплаты труда, что проливает больший свет на механизмы, через которые личностные черты связаны с удовлетворенностью работой. В данном случае заработная плата является важным модератором этой связи, усиливая или ослабляя эффекты некогнитивных навыков на разных сегментах статистического распределения оплаты труда.

Так, чем ниже уровень заработной платы, тем сильнее связь между экстраверсией и удовлетворенностью работой. Монотонный характер этой связи в зависимости от сегмента оплаты труда позволяет заключить, что эффект экстраверсии на удовлетворенность работой скорее компенсаторный, нежели аддитивный (т.е. универсальный по группам). В низкооплачиваемых сегментах труда работники имеют ограниченный доступ к объективным бонусам, привилегиям и автономии, поэтому их субъективная оценка качества занятости будет сильно зависеть от динамики межличностных отношений на рабочем месте. Данная интерпретация соотносится с устоявшимся в литературе взглядом, что система трудового вознаграждения, основанная на социальной включенности и чувстве принадлежности, работает сильнее в условиях, где объективные трудовые стимулы ограничены [@kalleberg1977; @kalleberg1983; @kalleberg1993; @clark1997]. Иными словами, когда внешние условия труда предлагают ограниченное материальное поощрение, экстраверты будут получать больше удовлетворения из повседневного взаимодействия и эмоциональной оценки рабочего места. Этот механизм также соответствует литературе, указывающей, что социальная поддержка и межличностные отношения на рабочем месте являются устойчивым буфером в условиях, когда формальные ресурсы ограничены [@grant2007].

В свою очередь, паттерн, наблюдаемый в отношении вариативности эмоциональной стабильности, скорее связан со стрессоустойчивостью. Наиболее сильная связь эмоциональной стабильности и удовлетворенности работой наблюдается при оплате труда ниже среднего (2-й квинтиль). В данном сегменте заработной платы работники совмещают ограниченное вознаграждение и неуверенность. В сравнении с более низким сегментом оплаты труда, в этой группе молодежи могут быть более отчетливо видны ожидания карьерного повышения и попытка как минимум сравняться со средним уровнем, что в экономической теории объясняется эффектами окружения [@card2012; @clark2009]. В таких условиях эмоциональная стабильность получает особую ценность, так как снижает склонность к тревожности и негативному аффекту в ответ на стресс [@judge2002; @ilies2003]. Такая интерпретация согласуется с исследованиями, показывающими, что неустойчивость занятости, с которой особенно часто сталкивается молодежи на ранних стадиях карьеры, снижают субъективное благополучие на рабочем месте, тогда как личностные ресурсы, напротив, выполняют функцию буфера [@witte1999; @lee2018]. В этом плане полученный результат позволяет предположить, что преимущество эмоционально устойчивых молодых работников особенно велико в тех позициях на рынке труда, где неопределенность уже выражена, но еще не компенсируется ресурсами, доступными в верхней части распределения заработной платы.

```{=latex}
\endgroup
```

## Заключение

\begingroup\color{red}

В данной главе показано, как некогнитивные навыки связаны с удовлетворенностью работой не только напрямую, но и через взаимодействие с условиями труда. Документируя варьирующийся эффект экстраверсии и эмоциональной стабильности в зависимости от квинтильной группы заработной платы, исследование подтверждает, что производственная ценность некогнитивных навыков зависит от контекста. Результаты эмпирического анализа в данной главе вносят вклад в исследовательскую литературу, подчеркивая, что ни традиционный экономический подход, ни диспозиционные теории удовлетворенности работой в психологии в одиночку не являются достаточными для объяснения феномена удовлетворенности работой. Вместо этого удовлетворенность работой должна пониматься как продукт взаимодействия личностных черт и характеристик рабочего места.

\endgroup

С точки зрения политики занятости и корпоративного управления, результаты подчёркивают важность интеграции развития некогнитивных навыков в стратегии трудоустройства молодёжи. Интервенции, направленные на формирование эмоциональной стабильности, межличностных навыков и добросовестного отношения к работе, могут дать значительные результаты, особенно если они адаптированы к уровню заработной платы и особенностям конкретной рабочей среды.

Объединяя подходы психологии личности и экономики труда, данная глава вносит новые эмпирические данные в литературу по молодёжной занятости. Тем самым подтверждается ключевая роль личностных характеристик в формировании устойчивого и осмысленного участия молодёжи на рынке труда.

{{< pagebreak >}}