---
number-sections: false
---

# Приложение {#.unnumbered}

```{=latex}
\setcounter{secnumdepth}{0}
\AtBeginEnvironment{Shaded}{\footnotesize}
\DefineVerbatimEnvironment{Highlighting}{Verbatim}{commandchars=\\\{\},breaklines=true,breakanywhere=true,breakindent=0pt,fontsize=\footnotesize}
\RecustomVerbatimEnvironment{verbatim}{Verbatim}{breaklines=true,breakanywhere=true,breakindent=0pt,fontsize=\footnotesize}
```

## Приложение 1. Код и полные выводы регрессионных моделей {.unnumbered .unlisted}

```{r}
#| echo: false
#| message: false
#| warning: false
#| output: false
#| results: 'hide'

# # Ensure UTF-8 rendering consistency for Russian text in console outputs.
# force_utf8_locale <- function() {
#   for (loc in c("ru_RU.UTF-8", "en_US.UTF-8")) {
#     res <- try(Sys.setlocale("LC_CTYPE", loc), silent = TRUE)
#     if (!inherits(res, "try-error") && is.character(res) && nzchar(res)) {
#       Sys.setenv(LANG = res, LC_CTYPE = res)
#       options(encoding = "UTF-8")
#       return(invisible(res))
#     }
#   }
#   invisible(NULL)
# }

# force_utf8_locale()

# Favor regular decimal output in printed model summaries.
options(scipen = 999)

# Minimal package set needed for sourced chapter 4/6 scripts.
suppressPackageStartupMessages({
  library(ggplot2)
  library(dplyr)
  library(purrr)
  library(tibble)
  library(tidyr)
  library(forcats)
  library(lubridate)
  library(stringr)
  library(readr)
  library(haven)
  library(readxl)
  library(here)
  library(gtsummary)
  library(modelsummary)
  library(tinytable)
  library(kableExtra)
  library(flextable)
  library(gt)
  library(lme4)
  library(lmerTest)
  library(lqmm)
  library(mgcv)
  library(broom)
  library(broom.mixed)
  library(psych)
  library(e1071)
  library(ggeffects)
  library(gridExtra)
  library(sjPlot)
  library(ggcorrplot)
  library(ggstats)
  library(WeightIt)
  library(easystats)
  library(bayestestR)
  library(performance)
  library(parameters)
  library(effectsize)
  library(correlation)
  library(insight)
  library(glue)
})

source(file.path(rprojroot::find_root(rprojroot::is_rstudio_project), "project_config.R"))

src_ch4_main  <- file.path(codesEmplNcs, "02_regression_empl.R")
src_ch4_suppl <- file.path(codesEmplNcs, "03_regression_supplement.R")
src_ch5_main  <- file.path(codesReturnsNcs, "03_fit_models_returns.R")
src_ch6_main  <- file.path(codesJobSatisfNcs, "03_regressions_jobsatisf.R")

invisible(capture.output({
  source(file.path(codesEmplNcs, "04_descr_empl.R"))
  source(file.path(codesJobSatisfNcs, "01_data_prep_jobsatisf.R"))
  source(file.path(codesJobSatisfNcs, "04_outputs_jobsatisf.R"))
}))

# Load raw chapter 5 model objects saved for thesis annex output.
if (dir.exists(returns_thesis_out)) {
  m1_ipw_models <- list(
    q10 = readRDS(file.path(returns_thesis_out, "m1_ipw_q10_model.rds")),
    q25 = readRDS(file.path(returns_thesis_out, "m1_ipw_q25_model.rds")),
    q50 = readRDS(file.path(returns_thesis_out, "m1_ipw_q50_model.rds")),
    q75 = readRDS(file.path(returns_thesis_out, "m1_ipw_q75_model.rds")),
    q90 = readRDS(file.path(returns_thesis_out, "m1_ipw_q90_model.rds"))
  )

  m2_ipw_models <- list(
    q10 = readRDS(file.path(returns_thesis_out, "m2_ipw_q10_model.rds")),
    q25 = readRDS(file.path(returns_thesis_out, "m2_ipw_q25_model.rds")),
    q50 = readRDS(file.path(returns_thesis_out, "m2_ipw_q50_model.rds")),
    q75 = readRDS(file.path(returns_thesis_out, "m2_ipw_q75_model.rds")),
    q90 = readRDS(file.path(returns_thesis_out, "m2_ipw_q90_model.rds"))
  )

  m3_edu_ipw_models <- list(
    Tertiary = list(
      q10 = readRDS(file.path(returns_thesis_out, "m3_tert_ipw_q10_model.rds")),
      q25 = readRDS(file.path(returns_thesis_out, "m3_tert_ipw_q25_model.rds")),
      q50 = readRDS(file.path(returns_thesis_out, "m3_tert_ipw_q50_model.rds")),
      q75 = readRDS(file.path(returns_thesis_out, "m3_tert_ipw_q75_model.rds")),
      q90 = readRDS(file.path(returns_thesis_out, "m3_tert_ipw_q90_model.rds"))
    ),
    Secondary_Vocational = list(
      q10 = readRDS(file.path(returns_thesis_out, "m3_voc_ipw_q10_model.rds")),
      q25 = readRDS(file.path(returns_thesis_out, "m3_voc_ipw_q25_model.rds")),
      q50 = readRDS(file.path(returns_thesis_out, "m3_voc_ipw_q50_model.rds")),
      q75 = readRDS(file.path(returns_thesis_out, "m3_voc_ipw_q75_model.rds")),
      q90 = readRDS(file.path(returns_thesis_out, "m3_voc_ipw_q90_model.rds"))
    ),
    Secondary_or_below = list(
      q10 = readRDS(file.path(returns_thesis_out, "m3_sec_ipw_q10_model.rds")),
      q25 = readRDS(file.path(returns_thesis_out, "m3_sec_ipw_q25_model.rds")),
      q50 = readRDS(file.path(returns_thesis_out, "m3_sec_ipw_q50_model.rds")),
      q75 = readRDS(file.path(returns_thesis_out, "m3_sec_ipw_q75_model.rds")),
      q90 = readRDS(file.path(returns_thesis_out, "m3_sec_ipw_q90_model.rds"))
    )
  )

  m4_ipw_models <- list(
    q50 = readRDS(file.path(returns_thesis_out, "m4_ipw_q50_model.rds")),
    q75 = readRDS(file.path(returns_thesis_out, "m4_ipw_q75_model.rds")),
    q90 = readRDS(file.path(returns_thesis_out, "m4_ipw_q90_model.rds"))
  )

  m_lc_ipw_models <- list(
    age_16_65 = readRDS(file.path(returns_thesis_out, "m_lc_ipw_age_16_65_model.rds")),
    age_30_39 = readRDS(file.path(returns_thesis_out, "m_lc_ipw_age_30_39_model.rds")),
    age_40_49 = readRDS(file.path(returns_thesis_out, "m_lc_ipw_age_40_49_model.rds")),
    age_50_65 = readRDS(file.path(returns_thesis_out, "m_lc_ipw_age_50_65_model.rds"))
  )

  gam_age_model <- readRDS(file.path(returns_thesis_out, "m_gam_age_model.rds"))
} else {
  # Models not yet fit. The annex placeholders below let the rest of the book
  # render; run 03_fit_models_returns.R + 04_summarize_models_returns.R to
  # populate 03_output/returns_outputs/thesis/ and re-render to fill them in.
  m1_ipw_models     <- NULL
  m2_ipw_models     <- NULL
  m3_edu_ipw_models <- list(Tertiary = NULL, Secondary_Vocational = NULL, Secondary_or_below = NULL)
  m4_ipw_models     <- NULL
  m_lc_ipw_models   <- list(age_16_65 = NULL, age_30_39 = NULL, age_40_49 = NULL, age_50_65 = NULL)
  gam_age_model     <- NULL
}

# Some scripts expose domain models as models_satisf; chapter text expects models_satisf_rus.
if (!exists("models_satisf_rus") && exists("models_satisf")) {
  models_satisf_rus <- models_satisf
}

```

## Глава 4 {.unnumbered .unlisted}

### M1: модель занятости с НКН {.unnumbered .unlisted}

Аннотация: уравнение @eq-empl-fixed; таблица @tbl-regs-mem-fixed.

```{r}
#| echo: false
#| results: asis
print_model_output("models_empl1[[1]]", models_empl1[[1]], src_ch4_main, 69, 74)
```

### M2: модель со случайными наклонами по СЭС {.unnumbered .unlisted}

Аннотация: уравнение @eq-empl-rs; таблица @tbl-regs-mem-random, столбец «СЭС».

```{r}
#| echo: false
#| results: asis
print_model_output("models_empl2[[1]]", models_empl2[[1]], src_ch4_main, 99, 105)
```

### M3: модель со случайными наклонами по образованию {.unnumbered .unlisted}

Аннотация: уравнение @eq-empl-rs; таблица @tbl-regs-mem-random, столбец «Уровень образования».

```{r}
#| echo: false
#| results: asis
print_model_output("models_empl2[[2]]", models_empl2[[2]], src_ch4_main, 125, 131)
```

### M4: модель со случайными наклонами по полу {.unnumbered .unlisted}

Аннотация: уравнение @eq-empl-rs; таблица @tbl-regs-mem-random, столбец «Пол».

```{r}
#| echo: false
#| results: asis
print_model_output("models_empl2[[3]]", models_empl2[[3]], src_ch4_main, 151, 157)
```

### M5: базовая модель умственного труда {.unnumbered .unlisted}

Аннотация: уравнение @eq-empl-wc; таблица @tbl-mem-occup, столбец «Базовая».

```{r}
#| echo: false
#| results: asis
print_model_output("models_occup[[1]]", models_occup[[1]], src_ch4_suppl, 41, 47)
```

### M6: модель умственного труда со случайными наклонами по СЭС {.unnumbered .unlisted}

Аннотация: уравнение @eq-empl-wc; таблица @tbl-mem-occup, столбец «Случайные наклоны по СЭС».

```{r}
#| echo: false
#| results: asis
print_model_output("models_occup[[2]]", models_occup[[2]], src_ch4_suppl, 55, 62)
```

### M7: модель избыточной квалификации {.unnumbered .unlisted}

Аннотация: уравнение @eq-overeduc; таблица @tbl-reg-mismatch, столбец «Избыточная квалификация».

```{r}
#| echo: false
#| results: asis
print_model_output("models_suppl[['Educational Mismatch']]", models_suppl[["Educational Mismatch"]], src_ch4_suppl, 90, 95)
```

## Глава 5 {.unnumbered .unlisted}

Все модели главы 5 — линейные смешанные квантильные регрессии (LQMM,
[@lqmm]) с индивидуальным случайным эффектом и весами обратной вероятности
занятости (IPW). Региональные фиксированные эффекты включаются в каждой
спецификации, но в таблицах ниже опущены ради компактности. Числа в
таблицах — точечные оценки коэффициентов, без стандартных ошибок и
p-значений (полная инференциальная сводка приведена в основном тексте
главы). В нижней строке каждой таблицы — дисперсия случайного
индивидуального эффекта.

### M1: базовая модель заработной платы {.unnumbered .unlisted}

Спецификация (для квантиля $\tau \in \{0.10, 0.25, 0.50, 0.75, 0.90\}$):

$$
\begin{aligned}
\log W_{it,\tau} =\; & \beta_0(\tau) + \beta_1(\tau)\,\mathrm{exp}_{it} + \beta_2(\tau)\,\mathrm{exp}_{it}^2 + \beta_3(\tau)\,\mathrm{area}_{it} \\
                    & + \beta_4(\tau)\,\mathrm{sex}_i + \beta_5(\tau)\,\mathrm{marital}_{it} + \mathbf{Region}_i\boldsymbol{\gamma}(\tau) \\
                    & + \beta_O(\tau) O_i + \beta_C(\tau) C_i + \beta_E(\tau) E_i + \beta_A(\tau) A_i + \beta_{ES}(\tau) ES_i + u_i
\end{aligned}
$$

Аннотация: таблица @tbl-baseline-reg-ipw в основном тексте.

```{r}
#| echo: false
df_to_flex(lqmm_coef_table(m1_ipw_models))
```

### M2: расширенная модель с учетом образования {.unnumbered .unlisted}

К спецификации M1 добавляются дамми уровня образования (базовая категория
— «среднее и ниже»):

$$
\log W_{it,\tau} = X_{it}^{M1}\boldsymbol{\beta}(\tau) + \beta_{\mathrm{edu}_2}(\tau)\,\mathrm{Среднее}_i + \beta_{\mathrm{edu}_3}(\tau)\,\mathrm{Среднее\ проф.}_i + \beta_{\mathrm{edu}_4}(\tau)\,\mathrm{Высшее}_i + u_i
$$

Аннотация: таблица @tbl-extended-reg.

```{r}
#| echo: false
df_to_flex(lqmm_coef_table(m2_ipw_models))
```

### M3: модели по уровням образования {.unnumbered .unlisted}

Та же спецификация, что и M1, оцениваемая отдельно на трёх подвыборках
по уровню образования. Аннотация: рисунок @fig-edu-ncs.

#### M3a: высшее образование {.unnumbered .unlisted}

```{r}
#| echo: false
df_to_flex(lqmm_coef_table(m3_edu_ipw_models[["Tertiary"]]))
```

#### M3b: среднее профессиональное образование {.unnumbered .unlisted}

```{r}
#| echo: false
df_to_flex(lqmm_coef_table(m3_edu_ipw_models[["Secondary_Vocational"]]))
```

#### M3c: среднее образование и ниже {.unnumbered .unlisted}

```{r}
#| echo: false
df_to_flex(lqmm_coef_table(m3_edu_ipw_models[["Secondary_or_below"]]))
```

### M4: взаимодействие пола и некогнитивных навыков {.unnumbered .unlisted}

К спецификации M1 добавляются взаимодействия пола с каждым из пяти
некогнитивных навыков (квантили $\tau \in \{0.50, 0.75, 0.90\}$):

$$
\log W_{it,\tau} = X_{it}^{M1}\boldsymbol{\beta}(\tau)
+ \sum_{T \in \{O,C,E,A,ES\}} \delta_T(\tau)\,(\mathrm{sex}_i \times T_i) + u_i
$$

Аннотация: таблица @tbl-reg-gndr.

```{r}
#| echo: false
df_to_flex(lqmm_coef_table(m4_ipw_models))
```

### Жизненный цикл: медианная модель по возрастным группам {.unnumbered .unlisted}

Та же спецификация, что и M1, но оцениваемая только на медианном
квантиле ($\tau = 0.5$) и отдельно для каждой возрастной группы. Выборка
— все занятые 16–65 лет (без военных). Аннотация: таблица @tbl-reg-lc.

```{r}
#| echo: false
df_to_flex(lqmm_coef_table(m_lc_ipw_models))
```

### Обобщенная аддитивная модель возраста {.unnumbered .unlisted}

Вспомогательная GAM-модель с непараметрическим эффектом возраста:

$$
\log W_{it} = s(\mathrm{age}_{it}) + \beta_1\,\mathrm{sex}_i + \mathbf{Region}_i\boldsymbol{\gamma} + \beta_2\,\mathrm{edu}_i + \beta_3\,\mathrm{area}_{it} + \beta_4\,\mathrm{marital}_{it} + \varepsilon_{it}
$$

где $s(\cdot)$ — сглаживающий сплайн пакета `mgcv` [@mgcv]. Точечные
оценки параметрических коэффициентов:

```{r}
#| echo: false
if (is.null(gam_age_model)) {
  cat("[Модель не подогнана — запустите 03_fit_models_returns.R.]")
} else {
  coefs <- stats::coef(gam_age_model)
  coefs <- coefs[!grepl("^region", names(coefs)) & !grepl("^s\\(age\\)", names(coefs))]
  df_to_flex(tibble::tibble(variable = names(coefs),
                            estimate = round(unname(coefs), 4)))
}
```

Аннотация: рисунок @fig-age-gam.

## Глава 6 {.unnumbered .unlisted}

### Модель удовлетворенности работой 1 {.unnumbered .unlisted}

Аннотация: уравнение @eq-satisf-main; таблица @tbl-mem-ncs, столбец «Модель 1».

```{r}
#| echo: false
#| results: asis
print_model_output("models_job_satisf_list[[1]]", models_job_satisf_list[[1]], src_ch6_main, 119, 127)
```

### Модель удовлетворенности работой 2 {.unnumbered .unlisted}

Аннотация: уравнение @eq-satisf-main; таблица @tbl-mem-ncs, столбец «Модель 2».

```{r}
#| echo: false
#| results: asis
print_model_output("models_job_satisf_list[[2]]", models_job_satisf_list[[2]], src_ch6_main, 139, 148)
```

### Модель удовлетворенности работой 3 {.unnumbered .unlisted}

Аннотация: уравнение @eq-satisf-rs; таблица @tbl-mem-ncs, столбец «Модель 3».

```{r}
#| echo: false
#| results: asis
print_model_output("models_job_satisf_list[[3]]", models_job_satisf_list[[3]], src_ch6_main, 176, 186)
```

### Модель удовлетворенности карьерным ростом {.unnumbered .unlisted}

Аннотация: уравнение @eq-satisf-main; таблица @tbl-mem-ncs2, столбец «Удовлетворенность карьерным ростом».

```{r}
#| echo: false
#| results: asis
print_model_output("models_satisf_rus[[1]]", models_satisf_rus[[1]], src_ch6_main, 284, 292)
```

### Модель удовлетворенности условиями труда {.unnumbered .unlisted}

Аннотация: уравнение @eq-satisf-main; таблица @tbl-mem-ncs2, столбец «Удовлетворенность условиями труда».

```{r}
#| echo: false
#| results: asis
print_model_output("models_satisf_rus[[2]]", models_satisf_rus[[2]], src_ch6_main, 296, 304)
```

### Модель удовлетворенности заработной платой {.unnumbered .unlisted}

Аннотация: уравнение @eq-satisf-main; таблица @tbl-mem-ncs2, столбец «Удовлетворенность заработной платой».

```{r}
#| echo: false
#| results: asis
print_model_output("models_satisf_rus[[3]]", models_satisf_rus[[3]], src_ch6_main, 308, 316)
```